---
title: "Tasa Mortalidad"
author: "Adrián Carrasco Alcalá"
date: "2025-10-28"
output: html_document
---

```{r setup, cache = F, echo = F, message = F, warning = F, tidy = F}
# CONFIGURACIÓN GENERAL
library(knitr)
options(width = 100)

# Opciones generales de los chucks. Se utilizarán salvo cambios en el chunk
opts_chunk$set(echo=F, message = F, error = F, warning = F, comment = NA, fig.align = 'center', dpi = 200, tidy = F, cache.path = '.cache/', fig.path = './figura/')

# Opciones generales de dígitos cuando se incluyen tablas
#options(xtable.type = 'html')
knit_hooks$set(inline = function(x) {
  
  if(is.numeric(x)) {
    round(x, getOption('digits'))
  } else {
    paste(as.character(x), collapse = ', ')
  }
})
#knit_hooks$set(plot = knitr:::hook_plot_html)
```

```{r}
library(pacman)
packages <- c("tidyverse", "knitr", "ggplot2", "datasets", "RColorBrewer", "latex2exp", "readr", "lubridate", "magrittr", "writexl", "xlsx")
pacman::p_load(char=packages)
```

Descargamos los datos directamente de la página del INE, así se actualizan con cada ejecución.

```{r, eval = FALSE}
URL1 <- "https://www.ine.es/jaxiT3/files/t/es/csv_bdsc/53689.csv?nocab=1"
download.file(url = URL1, destfile = "data/Indicadores_renta_media_y_mediana.csv")
```

Comenzamos importando el dataset ``Indicadores_renta_media_y_mediana.csv``.

```{r}
df_renta <- read_delim("data/Indicadores_renta_media_y_mediana.csv", 
    delim = ";", escape_double = FALSE, locale = locale(decimal_mark = ",", grouping_mark = "."), 
    trim_ws = TRUE)

class(df_renta)
```

Para entender mejor las columnas

```{r}
head(df_renta)
tail(df_renta)
```

Número de registros y variables

```{r}
cat("Tenemos", dim(df_renta)[1], "registros sobre", dim(df_renta)[2], "variables diferentes.")
```

Nombres de variables

```{r}
colnames(df_renta)
```

Observamos que los nombres de las variables son significativos.

Para seguir comprendiendo el dataset, veamos su estructura con la función ``str()``. Además, para saber de qué tipo es cada variable y qué valores diferentes tiene cada una de sus columnas utilizaremos la función ``unique()``. Esto nos permitirá comprobar si hemos importado las columnas correctamente.

```{r}
str(df_renta)
```


```{r}
unique(df_renta["Total Nacional"])
unique(df_renta["Comunidades y Ciudades Autónomas"])
unique(df_renta["Provincias"])
unique(df_renta["Islas"])
unique(df_renta["Indicadores de renta media"])
unique(df_renta["Periodo"])
unique(df_renta["Total"])
```

```{r}
table(df_renta["Total Nacional"])
table(df_renta["Comunidades y Ciudades Autónomas"])
table(df_renta["Provincias"])
table(df_renta["Islas"])
table(df_renta["Indicadores de renta media"])
table(df_renta["Periodo"])
```

Esto nos permite comprobar que la primera columna (``Total Nacional``) no nos aporta información adicional.

Por otro lado, notamos que sería recomendable pasar a factor la columna del ``data.frame`` ``Indicadores de renta media``, para así ahorrar espacio en memoria.
También deberíamos transformar la última columna (``Total``) a numérico.

En primer lugar, creemos un nuevo ``data.frame`` sin la columna 1.

```{r}
df_renta_red <- df_renta[,-1]
```

A continuación, pasemos a factor la columna ``Indicadores de renta media`` y a formato ``Date`` la columna ``Periodo``.

```{r}
df_renta_red["Indicadores de renta media"] <- as.factor(df_renta_red[["Indicadores de renta media"]])

df_renta_red$Periodo <- ymd(paste0(df_renta_red$Periodo, "-01-01"))
```

Además, nos detecta la última columna (``Total``) como un vector de caracteres. Para pasarlo a numérico, utilizaremos la función ``gsub()`` para eliminar los puntos y la función ``as.numeric`` para pasar la columna resultante a numérico.

```{r}
df_renta_red$Total <- gsub(pattern = "[.]", replacement = "", df_renta_red$Total)
df_renta_red$Total <- as.numeric(df_renta_red$Total)
```

Las primeras entradas del data frame se corresponden a los datos para toda España. Es por ello que las primeras dos columnas, correspondientes a ``Comunidades y Ciudades Autónomas`` y ``Provincias`` aparecen con valores ``NA``. No obstante, podemos obtener los valores para toda España sumando los de todas las provincias (son datos redundantes).

Por tanto, eliminaremos las instancias correspondientes a estos valores totales, así como también los de los totales para cada comunidad autónoma (que se pueden obtener de igual forma sumando los de las provincias que la forman).

En el caso de las islas, si nos fijamos de nuevo en los resultados obtenidos con la función ``table``, observamos que para las provincias con islas tenemos un mayor número de registros que para el resto. Esto se debe a que en el data frame se han incluido los valores totales para la provincia y también para cada una de las islas. 

Tendremos, por tanto, que eliminar de nuestro data frame algunas filas. En primer lugar, las que no tengan ``NA`` en la columna ``Islas``, ya que registrarán los valores parciales para cada una de las islas. En segundo lugar, eliminaremos las instancias con valor ``NA`` en la columna ``Provincias``, ya que estas son las correspondientes a los valores totales para toda España o para cada comunidad autónoma.

Para ello, utilizaremos la función ``filter()``.

```{r}
df_renta_red <- df_renta_red %>% filter(is.na(df_renta_red$Islas))  # Nos quedamos con los registros que tienen NA en la columna Islas

df_renta_red <- df_renta_red %>% filter(!is.na(df_renta_red$Provincias))
```

Una vez hecho esto, ya podemos eliminar la columna islas, ya que nos centraremos en el análisis por provincias.

```{r}
df_renta_red <- df_renta_red[-3]
```

Comprobemos si, tras todo este proceso, nos han quedado valores ``NA`` que no hayamos identificado. En tal caso, comprobaremos qué proporción representan.

```{r}
num_na <- sum(is.na(df_renta_red))
prop_na <- round(sum(is.na(df_renta_red))/dim(df_renta_red)[1], digits = 4)

cat("El número de valores NA restantes es", num_na, "y la proporción de los mismos es aproximadamente", paste0(prop_na, "."))
```
Usaremos la función ``summary()`` para obtener el número de valores perdidos por variable, y así poder identificar dónde tenemos esos ``NA``.

```{r}
summary(df_renta_red)
```

Comprobemos que no hay ningún ``NA`` en las columnas de caracteres que nos detecte como una cadena de caracteres más

```{r}
unique(df_renta_red["Comunidades y Ciudades Autónomas"])
unique(df_renta_red["Provincias"])
unique(df_renta_red["Indicadores de renta media"])
unique(df_renta_red["Periodo"])
```

Por tanto, todos los ``NA`` están en la columna ``Total``. Estudiemos las filas correspondientes a estos valores.

```{r}
filas_na <- df_renta_red[is.na(df_renta_red$Total),]

filas_na[c("Provincias", "Indicadores de renta media", "Periodo")]
```

Es decir, que nos faltan datos de todos los indicadores de renta media para Navarra desde 2015 a 2020, para Álava de 2015 a 2019 y para Gipuzkoa de 2015.

Es importante tener estos datos faltantes localizados a la hora de calcular estadísticos o hacer gráficos explicativos.

La proporción de datos faltantes en las provincias de Navarra y Álava es demasiado grande como para tratar de hacer una imputación (nos estaríamos inventando los datos). Sin embargo, vamos a investigar qué ocurre para los datos del año 2015 correspondientes a la provincia de Gipuzkoa.

Para ello, comenzaremos haciendo algunos gráficos exploratorios. Visualicemos cada uno de los indicadores de renta media en la provincia de Gipuzkoa para los años disponibles (2016-2023)

```{r, fig.width=8, fig.height=5}
df_renta_gipuz <- df_renta_red %>% filter(Provincias == "Gipuzkoa")

P <- ggplot(df_renta_gipuz, aes(x = Periodo, y = Total, color = `Indicadores de renta media`)) + geom_point() + geom_line()

P
```

Observamos una cierta tendencia lineal en los datos en los primeros años (de 2016 a 2019). Podemos pensar en plantear una extrapolación lineal con un modelo de regresión lineal que nos permita predecir el valor para cada uno de los indicadores en 2015.

No obstante, visualicemos antes de ello estos mismos valores de los indicadores de renta media en el resto de provincias en las que disponemos de los datos completos.

```{r, fig.width=8, fig.height=5}
P2 <- df_renta_red %>% group_by(Provincias) %>% ggplot(aes(x = Periodo, y = Total, color = `Indicadores de renta media`)) + geom_point(aes(class = Provincias))

P2
```

```{r, fig.width=8, fig.height=5}
grafic_prov <- function(prov){
  df_renta_red %>% filter(Provincias == prov) %>% ggplot(aes(x = Periodo, y = Total, color = `Indicadores de renta media`)) + geom_point() + geom_line() + ggtitle(prov)
}

lapply(unique(df_renta_red[['Provincias']]), grafic_prov)

# for (prov in unique(df_renta_red[['Provincias']])){
#   df_renta_red[df_renta_red[['Provincias']] == prov,] %>% ggplot(aes(x = Periodo, y = Total, color = `Indicadores de renta media`)) + geom_point()
# }
```

Observamos que en todas las gráficas los valores para los diferentes indicadores y las líneas que los unen en las gráficas siguen un mismo orden y no se entrecruzan. Estudiemos la media y la desviación típica de los valores de cada indicador para todas las provincias con datos disponibles en el año 2015 (todas excepto Navarra, Álava y Gipuzkoa)

```{r}
df_renta_2015 <- df_renta_red %>% filter(Periodo == "2015-01-01", !Provincias %in% c("Navarra", "Araba/Álava", "Gipuzkoa")) %>% group_by(`Indicadores de renta media`) %>% summarise(Media = mean(Total), Desviación_Típica = sd(Total))

df_renta_2015
```


Para detectar outliers

```{r}
# qqplot()
```

```{r}
# summary()
```

Guardamos el data set tidy en la carpeta data en formato ``xlsx``.

```{r}
write.xlsx(df_renta_red, "data/Renta_media_mediana_tidy.xlsx")
```

Existe un dataset de renta media y mediana por comunidades autónomas, con datos desde 2008 a 2024

```{r}
df_renta_CCAA <- read_delim("data/Renta_media_mediana_CCAA.csv", 
    delim = ";", escape_double = FALSE, locale = locale(decimal_mark = ",", 
        grouping_mark = "."), trim_ws = TRUE)
```

Investiguemos este nuevo dataset. Veamos en primer lugar su estructura con la función ``str()``.

```{r}
str(df_renta_CCAA)
```
Veamos los valores únicos de cada variable.

```{r}
unique(df_renta_CCAA['Renta media y mediana'])
unique(df_renta_CCAA['Comunidad autónoma'])
unique(df_renta_CCAA['Periodo'])
```

Observamos que la columna ``Renta media y mediana`` tan solo tomas dos valores, pero la hemos importado como vector de caracteres. Deberíamos transformarla a factor.

```{r}
df_renta_CCAA <- df_renta_CCAA %>% mutate(`Renta media y mediana` = as.factor(`Renta media y mediana`))
```

De igual forma, deberíamos pasar la columna ``Periodo`` a formato ``Date``.

```{r}
df_renta_CCAA$Periodo <- ymd(paste0(df_renta_CCAA$Periodo, "-01-01"))
```

Comprobemos si tenemos datos faltantes en este dataset con la función ``is.na()``.

```{r}
num_na_CCAA <- sum(is.na(df_renta_CCAA))

cat("El número de valores NA en el data frame es", paste0(num_na_CCAA, "."))
```

Por tanto, en este caso no tenemos datos faltantes.

```{r}
write.xlsx(df_renta_CCAA, "data/Renta_media_mediana_CCAA_tidy.xlsx")
```

