---
title: "Tasa Mortalidad"
author: "Adrián Carrasco Alcalá"
date: "2025-10-28"
output: html_document
---

```{r setup, cache = F, echo = F, message = F, warning = F, tidy = F}
# CONFIGURACIÓN GENERAL
library(knitr)
options(width = 100)

# Opciones generales de los chucks. Se utilizarán salvo cambios en el chunk
opts_chunk$set(echo=F, message = F, error = F, warning = F, comment = NA, fig.align = 'center', dpi = 200, tidy = F, cache.path = '.cache/', fig.path = './figura/')

# Opciones generales de dígitos cuando se incluyen tablas
#options(xtable.type = 'html')
knit_hooks$set(inline = function(x) {
  
  if(is.numeric(x)) {
    round(x, getOption('digits'))
  } else {
    paste(as.character(x), collapse = ', ')
  }
})
#knit_hooks$set(plot = knitr:::hook_plot_html)
```

```{r}
library(pacman)
packages <- c("tidyverse", "knitr", "ggplot2", "datasets", "RColorBrewer", "latex2exp", "readr", "lubridate", "magrittr")
pacman::p_load(char=packages)
```

Descargamos los datos directamente de la página del INE, así se actualizan con cada ejecución.

```{r, eval = FALSE}
URL1 <- "https://www.ine.es/jaxiT3/files/t/es/csv_bdsc/53689.csv?nocab=1"
download.file(url = URL1, destfile = "data/Indicadores_renta_media_y_mediana.csv")
```

Comenzamos importando el dataset ``Indicadores_renta_media_y_mediana.csv``.

```{r}
df_renta <- read_delim("data/Indicadores_renta_media_y_mediana.csv", 
    delim = ";", escape_double = FALSE, locale = locale(decimal_mark = ",", grouping_mark = "."), 
    trim_ws = TRUE)

class(df_renta)
```

Para entender mejor las columnas

```{r}
head(df_renta)
tail(df_renta)
```

Número de registros y variables

```{r}
cat("Tenemos", dim(df_renta)[1], "registros sobre", dim(df_renta)[2], "variables diferentes.")
```

Nombres de variables

```{r}
colnames(df_renta)
```

Observamos que los nombres de las variables son significativos.

Para seguir comprendiendo el dataset, veamos su estructura con la función ``str()``. Además, para saber de qué tipo es cada variable y qué valores diferentes tiene cada una de sus columnas utilizaremos la función ``unique()``. Esto nos permitirá comprobar si hemos importado las columnas correctamente.

```{r}
str(df_renta)
```


```{r}
unique(df_renta["Total Nacional"])
unique(df_renta["Comunidades y Ciudades Autónomas"])
unique(df_renta["Provincias"])
unique(df_renta["Islas"])
unique(df_renta["Indicadores de renta media"])
unique(df_renta["Periodo"])
unique(df_renta["Total"])
```

```{r}
table(df_renta["Total Nacional"])
table(df_renta["Comunidades y Ciudades Autónomas"])
table(df_renta["Provincias"])
table(df_renta["Islas"])
table(df_renta["Indicadores de renta media"])
table(df_renta["Periodo"])
```

Esto nos permite comprobar que la primera columna (``Total Nacional``) no nos aporta información adicional. Además, eliminaremos la cuarta columna (``Islas``), ya que nos centraremos en las provincias de España.

Por otro lado, notamos que sería recomendable pasar a factor la columna del ``data.frame`` ``Indicadores de renta media``, para así ahorrar espacio en memoria.
También deberíamos transformar la última columna (``Total``) a numérico.

En primer lugar, creemos un nuevo ``data.frame`` sin las columnas 1 y 4.

```{r}
df_renta_red <- df_renta[,-c(1, 4)]
```

A continuación, pasemos a factor la columna ``Indicadores de renta media`` y a formato ``Date`` la columna ``Periodo``.

```{r}
df_renta_red["Indicadores de renta media"] <- as.factor(df_renta_red[["Indicadores de renta media"]])
```


```{r}
# df_renta_red <- df_renta_red %>% mutate("Indicadores de renta media", as.factor(df_renta_red[["Indicadores de renta media"]]))
```


```{r}
df_renta_red$Periodo <- ymd(paste0(df_renta_red$Periodo, "-01-01"))
```

```{r}
df_renta_red$Total <- gsub(pattern = "[.]", replacement = "", df_renta_red$Total)
df_renta_red$Total <- as.numeric(df_renta_red$Total)
```


