---
title: "Importacion_y_limpieza"
author: "Álvaro Nieva Valenzuela, Adrián Carrasco Alcalá y Carlos David Llano Chicaiza"
date: "2025-10-26"
output: html_document
---

```{r setup, include=FALSE}
knitr::opts_chunk$set(echo = TRUE)
```

```{r}
library(pacman)
packages <- c("tidyverse", "knitr", "ggplot2", "datasets", "RColorBrewer", "latex2exp", "readr", "lubridate", "writexl", "readxl", "dplyr")
pacman::p_load(char=packages)
```

```{r}
Grado_ocupacion_por_plazas <- read_excel("data/Grado_ocupacion_por_plazas.xlsx")

Grado_ocupacion_por_plazas <- Grado_ocupacion_por_plazas[-c(1:6,71:79),]

Grado_ocupacion_por_plazas[1,-1]<-as.list(as.character((ym(gsub("M", "-", Grado_ocupacion_por_plazas[1,-1])))))

colnames(Grado_ocupacion_por_plazas)<-Grado_ocupacion_por_plazas[c(1),]

colnames(Grado_ocupacion_por_plazas)[1]<-"Localidades"

Grado_ocupacion_por_plazas<-Grado_ocupacion_por_plazas[-c(1),]

Grado_ocupacion_por_plazas <- Grado_ocupacion_por_plazas %>%
  pivot_longer(
    cols = -Localidades,
    names_to = "fecha",
    values_to = "Grado_ocupacion_por_plazas"
  ) %>%
  mutate(
    fecha = as.Date(fecha),
    Grado_ocupacion_por_plazas = as.numeric(Grado_ocupacion_por_plazas)
  )

```

```{r}

Indice_precios_por_CCAA <- read_excel("data/Indice_precios_por_CCAA.xlsx")

Indice_precios_por_CCAA <- Indice_precios_por_CCAA[-c(1:6,28:35),]

Indice_precios_por_CCAA[1,-1]<-as.list(as.character((ym(gsub("M", "-", Indice_precios_por_CCAA[1,-1])))))

colnames(Indice_precios_por_CCAA)<-Indice_precios_por_CCAA[c(1),]

colnames(Indice_precios_por_CCAA)[1]<-"Localidades"

Indice_precios_por_CCAA<-Indice_precios_por_CCAA[-c(1),]

Indice_precios_por_CCAA <- Indice_precios_por_CCAA %>%
  pivot_longer(
    cols = -Localidades,
    names_to = "fecha",
    values_to = "Indice_precios"
  ) %>%
  mutate(
    fecha = as.Date(fecha),
    Indice_precios = as.numeric(Indice_precios)
  )
```

```{r}
Ingresos_por_habitacion_disponible <- read_excel("data/Ingresos_por_habitacion_disponible.xlsx")

Ingresos_por_habitacion_disponible <- Ingresos_por_habitacion_disponible[-c(1:6,80:88),]

Ingresos_por_habitacion_disponible[1,-1]<-as.list(as.character((ym(gsub("M", "-", Ingresos_por_habitacion_disponible[1,-1])))))

colnames(Ingresos_por_habitacion_disponible)<-Ingresos_por_habitacion_disponible[c(1),]

colnames(Ingresos_por_habitacion_disponible)[1]<-"Localidades"

Ingresos_por_habitacion_disponible<-Ingresos_por_habitacion_disponible[-c(1),]

Ingresos_por_habitacion_disponible <- Ingresos_por_habitacion_disponible %>%
  pivot_longer(
    cols = -Localidades,
    names_to = "fecha",
    values_to = "Ingresos_por_habitacion"
  ) %>%
  mutate(
    fecha = as.Date(fecha),
    Ingresos_por_habitacion = as.numeric(Ingresos_por_habitacion)
  )

```

```{r}
N_plazas_estimadas <- read_excel("data/N_plazas_estimadas.xlsx")

N_plazas_estimadas <- N_plazas_estimadas[-c(1:6,71:79),]

N_plazas_estimadas[1,-1]<-as.list(as.character((ym(gsub("M", "-", N_plazas_estimadas[1,-1])))))

colnames(N_plazas_estimadas)<-N_plazas_estimadas[c(1),]

colnames(N_plazas_estimadas)[1]<-"Localidades"

N_plazas_estimadas<-N_plazas_estimadas[-c(1),]

N_plazas_estimadas <- N_plazas_estimadas %>%
  pivot_longer(
    cols = -Localidades,
    names_to = "fecha",
    values_to = "Plazas_estimadas"
  ) %>%
  mutate(
    fecha = as.Date(fecha),
    Plazas_estimadas = as.numeric(Plazas_estimadas)
  )
```

```{r}

write_xlsx(Grado_ocupacion_por_plazas, "data/tidy/Grado_ocupacion_por_plazas.xlsx")
write_xlsx(Indice_precios_por_CCAA, "data/tidy/Indice_precios_por_CCAA.xlsx")
write_xlsx(Ingresos_por_habitacion_disponible, "data/tidy/Ingresos_por_habitacion_disponible.xlsx")
write_xlsx(N_plazas_estimadas, "data/tidy/N_plazas_estimadas.xlsx")

```

Descargamos los datos directamente de la página del INE, así se actualizan con cada ejecución.

```{r, eval = FALSE}
if (!file.exists("data")){
  dir.create("data")
}

URL1 <- "https://www.ine.es/jaxiT3/files/t/es/csv_bdsc/2074.csv?nocab=1"
download.file(url = URL1, destfile = "data/Viajeros_Pernoctaciones_CCAA_Provincias.csv")

URL2 <- "https://www.ine.es/jaxiT3/files/t/es/csv_bdsc/2038.csv?nocab=1"
download.file(url = URL2, destfile = "data/Viajeros_Pernoctaciones_País_Residencia.csv")
```

Comenzamos importando el dataset ``Viajeros_Pernoctaciones_CCAA_Provincias.csv``.

```{r}
df <- read_delim("data/Viajeros_Pernoctaciones_CCAA_Provincias.csv", 
    delim = ";", escape_double = FALSE, col_types = cols(`Viajeros y pernoctaciones` = col_factor(levels = c("Viajero", 
        "Pernoctaciones")), `Residencia: Nivel 1` = col_factor(levels = c("NA", 
        "Residentes en España", "Residentes en el Extranjero")), Total = col_number()), 
    locale = locale(decimal_mark = ",", grouping_mark = "."), 
    trim_ws = TRUE)

class(df)
```

```{r}
head(df)
tail(df)
```

Observamos que, al importar el fichero ``csv`` utilizando el asistente de ``R`` de la librería ``readr``, nos detecta la última columna como un vector de caracteres. Esto se debe al uso del punto para separar los miles. Ajustando la opción locale y marcando la columna como ``numeric``, podemos importar la columna con el tipo correcto.

Por otra parte, la penúltima columna (``Periodo``) viene codificada con el formato **AñoMNúmerodelmes**, y tamién nos la detecta como vector de caracteres. Con tal de convertirla en una columna de fechas (``Date``), utilizaremos la función ``ym()`` de la librería ``lubridate``.

```{r}
df$Periodo <- ym(df$Periodo)
```

```{r}
head(df)
tail(df)
```

Para comprender mejor el dataset, veamos su estructura y qué valores diferentes tiene cada una de sus columnas utilizando la función ``unique()``.

```{r}
str(df)
```


```{r}
unique(df["Totales Territoriales"])
unique(df["Comunidades y Ciudades Autónomas"])
unique(df["Provincias"])
unique(df["Viajeros y pernoctaciones"])
unique(df["Residencia: Nivel 1"])
unique(df["Residencia: Nivel 2"])
unique(df["Periodo"])
unique(df["Total"])
```

Esto nos permite comprobar que algunas columnas como la primera (``Totales Territoriales``) y la quinta (``Residencia: Nivel 1``) no nos aportan información adicional, al tomar todo el rato el mismo valor.

Además, observamos que sería recomendable importar como factores algunas columnas del ``data.frame``, como la de ``Viajeros y pernoctaciones`` y la de ``Residencia: Nivel 2``, para así ahorrar espacio en memoria (es por ello que las hemos importado como tales).

Creemos un nuevo ``data.frame`` sin esas columnas, para facilitarnos procesos posteriores.

```{r}
df_red <- df[,c(2:4, 6:8)]
```

Guardamos el dataset tidy en la carpeta ``data/tidy``

```{r}
write_xlsx(df_red, "data/tidy/Viajeros_Pernoctaciones_CCAA_Provincias.xlsx")
```

Pasemos ahora a importar los datos del dataset ``Viajeros_Pernoctaciones_País_Residencia.csv``

```{r}
df2 <- read_delim("data/Viajeros_Pernoctaciones_País_Residencia.csv", 
    delim = ";", escape_double = FALSE, col_types = cols(`RESIDENCIA/ORIGEN` = col_factor(levels = c("Total", 
        "América (sin EEUU)", "Estados Unidos de América", 
        "Japón", "Asia (sin Japón)")), 
        `Viajeros y pernoctaciones` = col_factor(levels = c("Viajero", 
            "Pernoctaciones")), Total = col_number()), 
    locale = locale(decimal_mark = ",", grouping_mark = "."), 
    trim_ws = TRUE)
```

```{r}
head(df2)
tail(df2)
```

De nuevo se utiliza el punto para separar los miles en la última columna (``Total``), lo cual ajustamos con la herramienta de importación, y la penúltima columna (``Periodo``) viene codificada con el formato **AñoMNúmerodelmes**. Realizaremos las mismas modificaciones que para el dataset anterior.

```{r}
df2$Periodo <- ym(df2$Periodo)
```

```{r}
head(df2)
tail(df2)
```

Veamos la estructura de ``df2`` y qué valores diferentes tiene cada una de sus columnas utilizando la función ``unique()``.

```{r}
str(df2)
```

```{r}
unique(df2["RESIDENCIA/ORIGEN"])
unique(df2["Países"])
unique(df2["Viajeros y pernoctaciones"])
unique(df2["Periodo"])
unique(df2["Total"])
```

Nuevamente hay algunas columnas del ``data.frame`` que deberíamos importar como factores, como la de ``Viajeros y pernoctaciones`` y la de ``RESIDENCIA/ORIGEN``. Así las hemos importado.

```{r}
write_xlsx(df2, "data/tidy/Viajeros_Pernoctaciones_País_Residencia.xlsx")
```

