---
title: "PIB"
author: "Carlos Llano"
date: "2025-10-31"
output: html_document
---

```{r setup, include=FALSE}
knitr::opts_chunk$set(echo = TRUE)
```


# Introducción

Este proyecto pretende analizar la calidad de vida en España, para ello utilizaremos diferentes conjuntos de indicadores que nos ayudaran a  establecer comparaciones entre provincias y comunidades de España.
Cada uno de los conjuntos de datos de información seran obtenidos de INE, puesto que son datos públicos y libres
Plantearemos una serie de preguntas que nos ayudaran a determinar la calidad de vida en España. Ademas de ver relacionan de los indicadores de esperanza de vida, sanidad, educacion y el PIB. 

## Carga de librerias

Para la realización de este proyecto se han utilizado las siguientes, para la visualización de información, manipular datos, limpieza de datos. 

```{r pressure, echo=FALSE}
plot(pressure)
#Visualización
library(ggplot2)
#Manipulación de informacion
library(readxl)
library(lubridate)
library(tidyverse)
library(writexl)
library(readxl)
library(dplyr)
#library(gtsummary)
```

## Funciones 

Para la manipulación y funcionalidad se han definido diferentes funciones que se utilizan en el proyecto.
```{r}
#Funciones
resumen_df <- function(data) {
  cat("Registros:", dim(data)[1], "-------", "Variables diferentes:",dim(data)[2] )
  # Información que va a tener el resumen
  sumario <- data.frame(
    variable = character(),
    type = character(),
    levels = integer(),
    topLevel = character(),
    topCount = integer(),
    topFrac = numeric(),
    missFreq = integer(),
    missFrac = numeric(),
    stringsAsFactors = FALSE
  )
  
  n_registros <- nrow(data)
  
  # Para cada columna se analiza
  for (col_name in names(data)) {
    columna <- data[[col_name]]
    
    #  Tipo de dato
    col_type <- typeof(columna)
    
    # Valores perdidos (Missing Data)
    miss_freq <- sum(is.na(columna))
    miss_frac <- miss_freq / n_registros
    
    #  Niveles únicos, nivel más repetido y su frecuencia/fracción
    n_levels <- length(unique(columna[!is.na(columna)]))
    
    if (n_levels > 0) {
      frecuencias <- table(columna[!is.na(columna)])
      top_count_idx <- which.max(frecuencias)
      top_count <- as.integer(frecuencias[top_count_idx])
      top_level <- names(frecuencias)[top_count_idx]
      top_frac <- top_count / n_registros
    } else {
      # Teniendo en cuenta los valores son NA 
      top_level <- "N/A"
      top_count <- 0
      top_frac <- 0
    }
    
    # Añadimos información de la fila
    sumario <- sumario %>% 
      add_row(
        variable = col_name,
        type = col_type,
        levels = n_levels,
        topLevel = top_level,
        topCount = top_count,
        topFrac = top_frac,
        missFreq = miss_freq,
        missFrac = miss_frac
      )
  }
  
  return(sumario)
}
#Funcion para separar columnas para separar los codigos CNAE
separarCodigoCNAE<-function(data,columna,codigo){
  data%>%separate(
    col = {{columna}},                     
    into = codigo,  
    sep = " ",                          
    extra = "merge"                     
  )
}
```

# Data

Para llevar a cabo el análisis del Indice de Calidad de Vida, hemos visto los diferentes indicadores como:

* Índice de Desarrollo Humano IDH
* Índice del Planeta Feliz IPF
* Informe Mundial de la Felicidad WHR
* Indicador Multidimensional de Calidad de Vida  del INE - IMCV

```{r tab01, echo=FALSE}
datos_calidad_vida<-data.frame(
  Organismo = c("IDH", "WHI", "OCDE", "IMCV"),
  Salud = c("Al nacer.", "Vida saludable.", "Salud autopercibida.", "Componente de Salud "),
  Riqueza  = c("Renta Nacional Bruta (RNB) per cápita.", "Producto Interno Bruto (PIB) per cápita.", "Ingresos del hogar disponible.", "Componente de Condiciones Materiales de Vida.")
)
colnames(datos_calidad_vida)=c("Organismo",	"Salud y Esperanza de Vida",	"Riqueza / Ingreso")

knitr::kable(datos_calidad_vida,format = "latex", 
             booktabs = TRUE, 
             caption = "Tabla resumen de los indicadores que tienen como prioridad los indicadores de Salud/Espranza de Vida y Riqueza/ingresos", 
             align = 'ccc', centering = FALSE,
             table.envir = "table", position = "H")
```

Debido a que estos indicadores nos daran un panorama amplio de como esta la calidad de vida en España, se ha determinado usar los siguientes dataset:

* Tablas de mortalidad por año, comunidades y ciudades autónomas, sexo, edad y funciones.
* P.I.B. a precios de mercado y valor añadido bruto a precios básicos por ramas de actividad: Precios corrientes por comunidades y ciudades autónomas, magnitud y periodo. 
* Urbanismo

# Objetivos
Lo que se pretende alcanzar del proyecto.

## Cuestiones que se van contestar con los dataset
  * Análisis descriptivo básico,determinar la esperanza de vida media y los valores extremos por comunidad autónoma
  * Análisis temporal,observar la tendencia de la esperanza de vida  identificando tasas de crecimiento y detectando eventos de caídas notables 
  * Comparaciones territoriales,si las regiones se mantienen constantemente por encima o por debajo de la media nacional
  * Análisis relacional,evaluar la correlación de la esperanza de vida con variables externas como el PIB per cápita, el gasto sanitario o el nivel de urbanización para entender sus posibles causas.
  * Análisis de desigualdad y outliers,cuantificar  dispersión de la esperanza de vida entre comunidades.Detectar valores o años atípicos que se desvían drásticamente del promedio.


## Carga de Documentos
A continuación se muestra los dataset, que se cargaran para realizar este analisis del Calidad de Vida en España:

```{r , message=FALSE, warning=FALSE}
tasaMortailidad <- read_excel("./data/TasaMortalidad.xlsx")
riqueza  <- read.csv("./data/RiquezaPIB.csv", header=TRUE, sep=";")
```

### DataSet  para el indicador de Riqueza e Ingreso
Características de los dataset sin realizar modificaciones previas, ni definir tipo de datos. 
Ahora analizamos la estructura que tiene nuestro información

```{r,  echo=FALSE}
resumen_df(riqueza)

```

Del resumen podemos ver que hay información que no se carga correctamente :
* Tipo de datos incorrectos
* Información repetida 

Cambio de tipo de variables
```{r,  echo=FALSE}
#Variable Total ->Numerico
riqueza_var<-riqueza%>%mutate(Total=as.numeric(gsub("\\.", "", Total)))%>%
  mutate(Agregados=factor(Agregados.macroeconómicos))%>% #Cambiamos a factor
  select(-Agregados.macroeconómicos) #Eliminamos la columna

resumen_df(riqueza_var)

```
Segun el resumen de nuestra información, tenemos la variable *Total.CNAE*, que no aporta información significativa pues solo se repite un unico valor *Total.CNAE* , se usa para  obtener el total de todos los valores de la variable *Agregados.macroeconómicos*
```{r}
riqueza_var<-riqueza_var%>%select(-Total.CNAE)
view(riqueza_var)
```


Por la informacion del documento las variables  *CNAE.Agrupación.A10* , *CNAE.Agrupación.A21* y *CNAE.Agrupación.A64* son de tipo categorica. Lo sabemos porque  CNAE son las siglas de Clasificación Nacional de Actividades Económicas.
```{r}
#Variable CNAE.Agrupación.A10  podemos ver que esta columna se podria separar 
# 
# Cod_A10 :Teniendo en cuenta que que los primeros digitos antes del primer espacio seria el codigo
# Nombre_A10: Seria todo el restante
riqueza_var$CNAE.Agrupación.A10[300]
riqueza_var<-riqueza_var%>%separarCodigoCNAE(CNAE.Agrupación.A10,c("Cod_10","Nombre_21"))
riqueza_var<-riqueza_var%>%separarCodigoCNAE(CNAE.Agrupación.A21,c("Cod_21","Nombre_10"))
riqueza_var<-riqueza_var%>%separarCodigoCNAE(CNAE.Agrupación.A64,c("Cod_64","Nombre_64"))

str(riqueza_var)
```
```{r}
library(openxlsx)
write.xlsx(riqueza_var, file = "./data/riqueza_tidy.xls", rowNames = FALSE)
```

Ahora procedemos a eliminar elementos de sumas totales de cada categoria
```{r}
# Eliminar filas si hay NA en "columna1"

# df_limpio_riqueza <- riqueza_var %>% filter(!is.na(Nombre_A10) & !is.na(Nombre_21)& !is.na(Nombre_64))
# sum(is.na(df_limpio_riqueza$Total))
#df_limpio_riqueza%>%group_by(Agregados)%>%group_by()
df_limpio_riqueza<-riqueza_var%>%mutate(Total=as.double(Total))
```

```{r}

ggplot(df_limpio_riqueza, aes(x = as.factor(Periodo), y = Total, fill = Agregados)) +
  geom_col() +  # 'geom_col()' es para barras donde la altura ya está definida (en 'Total')
  labs(
    title = "Total por Año, desglosado por Agregado",
    x = "Año",
    y = "Total",
    fill = "Tipo de Agregado"
  ) +
  theme_minimal() + # Un tema limpio
  coord_flip()+ # Opcional: Gira el gráfico para leer mejor las etiquetas si son muchas
scale_y_continuous(labels = label_number(scale = 1e-6, suffix = " M"))
```

```{r}
## 1. Sumariza los datos: agrupa por 'Agregados' y suma el 'Total'
df_sumarizado_agregados <- df_limpio_riqueza %>%
  group_by(Agregados) %>%
  summarise(Suma_Total = sum(Total, na.rm = TRUE)) # na.rm = TRUE por si hay NAs en Total

# 2. Gráfica el resumen
ggplot(df_sumarizado_agregados, aes(x = reorder(Agregados, Suma_Total), y = Suma_Total)) +
  geom_col(fill = "steelblue") +
  labs(
    title = "Total Acumulado por Tipo de Agregado",
    x = "Tipo de Agregado",
    y = "Total Acumulado"
  ) +
  theme_minimal() +
  coord_flip()+ # Muy recomendado aquí para leer bien los nombres de los agregados+
  scale_y_continuous(labels = label_number(scale = 1e-6, suffix = " M"))
```


Grafico en el que solo se tendra el cuenta el valor del PIB en sanidad en cada uno de los agregados

```{r}
# install.packages("ggplot2")
# install.packages("dplyr")
library(ggplot2)
library(dplyr)
library(scales) # Para el formato de números

df_actividades_sanitarias<-df_limpio_riqueza%>%filter(Nombre_64=='Actividades sanitarias')%>%
  ggplot( aes(x = as.factor(Periodo), y = Total, fill = Agregados)) +
  geom_col() +  # 'geom_col()' es para barras donde la altura ya está definida (en 'Total')
  labs(
    title = "Total por Año, desglosado por Agregado",
    x = "Año",
    y = "Total",
    fill = "Tipo de Agregado"
  ) +
  theme_minimal() + # Un tema limpio
  coord_flip()+ # Opcional: Gira el gráfico para leer mejor las etiquetas si son muchas
scale_y_continuous(labels = label_number(scale = 1e-6, suffix = " M"))
```


```{r}

```


```{r}
library(ggplot2)
library(scales)

# 'Periodo' se usa como eje numérico para mostrar la línea de tiempo
ggplot(df_limpio_riqueza, aes(x = Periodo, y = Total, color = Agregados)) +
  geom_point(alpha = 0.8, size = 2.5) +  # geom_point() crea el gráfico de dispersión
  labs(
    title = "Dispersión del Total por Año",
    subtitle = "Coloreado por tipo de Agregado",
    x = "Año",
    y = "Total"
  ) +
  scale_y_continuous(labels = comma) + # Formato de números con comas
  theme_minimal() +
  theme(legend.position = "bottom") # Mueve la leyenda abajo
```

```{r}
ggplot(df_limpio_riqueza, aes(x = Agregados, y = Total, color = Agregados)) +
  geom_jitter(width = 0.2, alpha = 0.7) + # 'width' controla la dispersión horizontal
  labs(
    title = "Distribución del Total por Tipo de Agregado",
    x = "Tipo de Agregado",
    y = "Total"
  ) +
  scale_y_continuous(labels = comma) +
  coord_flip() + # Volteamos el gráfico para leer mejor las categorías
  theme_minimal() +
  theme(legend.position = "none") # Ocultamos la leyenda (es redundante)
```
Para obtener los datops relacionados por las comunidades
```{r}
pib_comunidades<-  read.csv("./data/PIB_comunidades.csv", header=TRUE, sep=";")
resumen_df(pib_comunidades)
pib_comunidades_tidy<-pib_comunidades%>%mutate(Magnitud=as.factor(Magnitud))
#pib_comunidades_tidy<-pib_comunidades%>%pivot_wider(names_from =Magnitud,values_from = Total )
names(pib_comunidades_tidy) <- c("Comunidades", "Actividad", "Magnitud",'Periodo', 'Total')
unique(pib_comunidades_tidy$Actividad)
#Eliminamos actividades que no son actividades sino que se utilizan 
del_Actividades<- c(
  "PRODUCTO INTERIOR BRUTO A PRECIOS DE MERCADO",
  "Valor añadido bruto total",
  "Impuestos netos sobre los productos"
)
pib_comunidades_tidy<-pib_comunidades_tidy%>%filter(!Actividad %in% del_Actividades )%>%
                     separarCodigoCNAE(Actividad,c("Cod_CNAE","Nombre_Actividad"))
#Eliminamos caracteres de la variable Periodo
pib_comunidades_tidy<-pib_comunidades_tidy%>%
                    mutate(Periodo=as.numeric(Periodo%>%str_replace_all(.,pattern = "\\([A-Z]\\)","")))
#(P) Estimación provisional.
#(A) Estimación avance.
#Procedimiento
pib_comunidades_tidy<-pib_comunidades_tidy%>%
                      pivot_wider(names_from =Magnitud,values_from = Total )

```
Valor NA
```{r}

pib_comunidades_tidy
names(pib_comunidades_tidy) <- c("Comunidades","Cod_CNAE", "Actividad",'Periodo', 'Total','Tasa_Variacion_Interanual','Estructura_porcentual')
pib_comunidades_tidy<-pib_comunidades_tidy%>%
                      mutate(Tasa_Variacion_Interanual=as.numeric(Tasa_Variacion_Interanual%>%
                                                                    str_replace_all(., ",", ".")),
                             Estructura_porcentual=as.numeric(Estructura_porcentual%>%
                                                                str_replace_all(., ",", ".")))

resumen_df(pib_comunidades_tidy)
sum(is.na(pib_comunidades_tidy$Tasa_Variacion_Interanual))

```
Imputación de NA
```{r}
install.packages("imputeTS")
library(imputeTS)

pib_comunidades_tidy$Tasa_Variacion_Interanual<- na_interpolation(pib_comunidades_tidy$Tasa_Variacion_Interanual, option = "linear")



unique(pib_comunidades_tidy$`Tasas de variación interanuales`)

#Fichero Tidy
library(openxlsx)
write.xlsx(riqueza_var, file = "./data/riqueza_comunidades_tidy.xlsx", rowNames = FALSE)
#Cambio prueba
```


