---
title: "limpio"
author: "Adrián Carrasco Alcalá"
date: "2025-11-09"
output: html_document
---

```{r setup, include=FALSE}
knitr::opts_chunk$set(echo = TRUE)
```

# Dataset renta media y mediana por comunidades autónomas

Este conjunto de datos mide en euros la renta media y mediana por unidad de consumo de la que disponen los hogares para las diferentes comunidades y ciudades autónomas de España y desde el año 2008 hasta el año 2024. Este indicador ajusta la renta del hogar según su tamaño y composición, lo que permite hacer comparaciones del bienestar económico entre comunidades autónomas así como también estudiar su distribución a lo largo del territorio español y su evolución con los años.

## Importación y acondicionamiento de los datos

```{r, echo = FALSE}
df_renta_CCAA <- read_delim("../data/Renta_media_mediana_CCAA.csv", 
    delim = ";", escape_double = FALSE, locale = locale(decimal_mark = ",", 
        grouping_mark = "."), trim_ws = TRUE)
```

Investiguemos este nuevo dataset. Veamos en primer lugar su estructura utilizando la función ``glimpse()``.

```{r, echo = FALSE}
glimpse(df_renta_CCAA)
```

Por tanto, tenemos `r dim(df_renta_CCAA)[1]` registros sobre `r dim(df_renta_CCAA)[2]` variables diferentes. Utilizando la función ``unique()`` para encontrar los valores únicos de cada variable, obtenemos la siguiente descripción de las mismas.

```{r, echo = FALSE, include = FALSE}
unique(df_renta_CCAA['Renta media y mediana']) %>% kable(caption = "Renta media y mediana")
unique(df_renta_CCAA['Comunidad autónoma']) %>% kable(caption = "Comunidad autónoma")
unique(df_renta_CCAA['Periodo']) %>% kable(caption = "Periodo")
```


```{r, echo = FALSE}
tribble(~ Variable, ~ Descripción, "Renta media y mediana", "Indica si el dato corresponde a la renta media o la renta mediana por unidad de consumo.", "Comunidad autónoma", "Comunidad o ciudad autónoma a la que pertenece el dato (incluye el Total Nacional).", "Periodo", "Año al que corresponde el dato (de 2008 a 2024).", "Total", "Valor total de la renta media y mediana en euros por unidad de consumo.") %>% kable(caption = "Descripción de las variables")
```

Además, observamos que la columna ``Renta media y mediana`` tan solo toma dos valores, pero la hemos importado como vector de caracteres. Deberíamos transformarla a factor para ahorra espacio en memoria. De igual forma, deberíamos pasar la columna ``Periodo`` a formato ``Date``.

```{r, echo = FALSE}
df_renta_CCAA <- df_renta_CCAA %>% mutate(`Renta media y mediana` = as.factor(`Renta media y mediana`))

df_renta_CCAA$Periodo <- ymd(paste0(df_renta_CCAA$Periodo, "-01-01"))
```

Tras realizar estos cambios, utilizando de nuevo la función ``glimpse()``, vemos que el dataset tidy nos queda de la siguiente manera, con cada variable transformada a su tipo correspondiente.

```{r, echo = FALSE}
glimpse(df_renta_CCAA)
```


## Detección de datos faltantes e imputación

```{r, echo = FALSE, include = FALSE}
num_na_CCAA <- sum(is.na(df_renta_CCAA))

cat("El número de valores NA en el data frame es", paste0(num_na_CCAA, "."))
```

Utilizando la función ``is.na()`` para detectar los valores faltantes a lo largo del dataset y la función ``sum()`` para contarlos, comprobamos que tenemos `r sum(is.na(df_renta_CCAA))` datos faltantes en este dataset.

## Gráficos exploratorios

Realicemos un gráfico exploratorio de los datos con los que estamos trabajando. Lo haremos para el total nacional.

```{r fig_renta, echo = FALSE, fig.width = 8, fig.height = 5, fig.align='center', out.width='0.8\\textwidth', fig.cap = "Renta media y mediana para el Total Nacional en el periodo 2008-2024.\\label{fig:fig_renta}"}

df_renta_CCAA %>% filter(`Comunidad autónoma` == "Total Nacional") %>% ggplot(aes(x = Periodo, y = Total, color = `Renta media y mediana`)) + geom_point() + geom_line() + scale_x_date(date_breaks = "1 year", date_labels = "%Y") + theme(axis.text.x = element_text(angle = 45, hjust = 1)) + scale_y_continuous(breaks = c(12500, 15000, 17500, 20000, 22500), limits = c(12500, 22500))
```

Observamos una clara tendencia creciente en los últimos años, con dos descensos señalados: uno durante la crisis económica española de los años 2008 a 2014 y otro tras la pandemia de covid-19.

La subida a partir de 2021 es probablemente debida al crecimiento del empleo, la subida del Salario Mínimo Interprofesional y el incremento general de los salarios y revalorización de las pensiones. No obstante, todos estos valores deben interpretarse teniendo en cuenta el contexto de inflación descontrolada que experimentó España en 2022.

## Detección outliers

Para abordar la detección de posibles outliers en nuestro conjunto de datos, utilizamos la regla del boxplot. Escogemos esta técnica ya que no es muy agresiva, y los datos de renta pueden variar bastante entre comunidades autónomas (debido, por ejemplo, al nivel de urbanización de las mismas).

```{r fig_boxplot_CCAA, echo = FALSE, fig.width = 8, fig.height = 5, fig.align='center', out.width='0.8\\textwidth', fig.cap = "Boxplots renta media y mediana en las diferentes comunidades autónomas para cada año.\\label{fig:fig_boxplot_CCAA}"}

df_renta_CCAA %>% filter(`Comunidad autónoma` != "Total Nacional") %>%  ggplot(aes(x = `Renta media y mediana`, y = Total, fill = `Renta media y mediana`)) +
  geom_boxplot() +
  facet_wrap(~ year(Periodo), ncol = 4) + labs(x = NULL, y = "Total (euros por unidad de consumo))", fill = "Indicador de renta") +
  theme(axis.text.x = element_blank(), axis.ticks.x = element_blank())
```

Visualmente, no detectamos outliers en ningún año, si no veríamos puntos fuera del rango que comprende la caja y los bigotes en alguna de las gráficas.

## Análisis de las variables (univariante/bivariante)

Comenzaremos calculando algunos estadístico descriptivos básicos para realizar el análisis univariante de nuestro conjunto de datos. Nos centraremos en los valores de la renta media y renta mediana para todas las comunidades autónomas (excluyendo el ``Total Nacional``) y para todos los años.

```{r, echo = FALSE}
df_renta_CCAA_sep <- df_renta_CCAA %>%
  pivot_wider(names_from = `Renta media y mediana`, values_from = Total) %>%
  rename(Renta_Media = `Renta media por unidad de consumo`, Renta_Mediana = `Renta mediana por unidad de consumo`) %>%
  filter(`Comunidad autónoma` != "Total Nacional")

summary(df_renta_CCAA_sep$Renta_Media)

summary(df_renta_CCAA_sep$Renta_Mediana)
```

Realizando un análisis muy general observamos, como era de esperar, que los estadísticos calculados para valores de la renta media por unidad de consumo son siempre superiores a los correspondientes valores para la renta mediana. Es más, la media de la renta media y la media de la renta mediana son superiores a las medianas correspondientes

Esto se debe a que la mediana es más resistente a valores más altos (rentas más altas) que la media, de forma que representa mejor a la población ubicada en el centro de la distribución de rentas.

Los diagramas de cajas dibujados en el apartado anterior para la detección de outliers también nos permiten hacernos una idea, al menos visual, de la distribución de la renta media y mediana en todas las comunidades autónomas de España para cada año en el periodo de 2008 a 2024.

Podemos realizar una visualización de la distribución de la renta media y mediana mediante los siguientes histogramas.

```{r fig_histograma_renta_media_mediana, echo = FALSE, fig.width = 8, fig.height = 5, fig.align='center', out.width='0.8\\textwidth', fig.cap = "Histogramas de la distribución de la renta media y mediana para todas las comunidades autónomas. \\label{fig:fig_histograma_renta_media_mediana}"}
P1 <- ggplot(df_renta_CCAA_sep, aes(x = Renta_Media)) +
  geom_histogram(bins = 20, fill = "blue", alpha = 0.7, color = "black") +
  labs(title = "Distribución de la renta media por unidad de consumo", x = "Renta Media (euros por unidad de consumo)", y = "Recuento")

P2 <- ggplot(df_renta_CCAA_sep, aes(x = Renta_Mediana)) +
  geom_histogram(bins = 20, fill = "red", alpha = 0.7, color = "black") +
  labs(title = "Distribución de la renta mediana por unidad de consumo", x = "Renta Mediana (euros por unidad de consumo)", y = "Recuento")

P1
P2
```

### ¿Existe relación entre la tasa de mortalidad y la renta media y mediana por unidad de consumo?

Para tratar de responder a esta pregunta, realizamos un ``inner_join()`` entre los datasets de renta media y mediana por unidad de consumo y tasa de mortalidad, quedándonos únicamente con los registros que coinciden en ``Comunidad Autónoma`` y ``Periodo`` para ambos.

```{r, echo = FALSE}
renta_df <- df_renta_CCAA_sep %>%
  rename(Comunidad = `Comunidad autónoma`) %>%
  mutate(Ano = year(Periodo)) %>%
  mutate(Comunidad = str_replace(Comunidad, "^\\d+\\s", "")) %>%
  filter(Comunidad != "Total Nacional")


mortalidad_df <- Mortalidad_tidy %>%
  mutate(Ano = year(Año)) %>%
  group_by(Comunidad, Ano) %>%
  summarize(Tasa_Mortalidad_Media = mean(Tasa_mortalidad, na.rm = TRUE), .groups = "drop")

df_entero <- inner_join(renta_df, mortalidad_df, by = c("Comunidad", "Ano"))
```

Para analizar la posible relación existente entre las variables de renta media y mediana y la tasa de mortalidad por comunidades autónomas, promediamos en primer lugar los datos a lo largo de todos los años disponibles.

```{r, echo = FALSE}
df_bivariante <- df_entero %>%
  group_by(Comunidad) %>%
  summarize(Renta_Media_Total = mean(Renta_Media, na.rm = TRUE), Renta_Mediana_Total = mean(Renta_Mediana, na.rm = TRUE),  Tasa_Mortalidad_Total = mean(Tasa_Mortalidad_Media, na.rm = TRUE)
  )
```

Podemos visualizar la relación estudiada con los siguientes gráficos de dispersión.

```{r fig_relacion_renta_media_mortalidad, echo = FALSE, fig.width = 8, fig.height = 5, fig.align='center', out.width='0.8\\textwidth', fig.cap = "Diagrama de dispersión de la renta media y tasa de mortalidad para cada comunidad autónoma. \\label{fig:fig_relacion_renta_media_mortalidad}"}
df_bivariante %>% mutate(Comunidad = recode(Comunidad,
    "Madrid, Comunidad de" = "Madrid",
    "Navarra, Comunidad Foral de" = "Navarra",
    "Rioja, La" = "La Rioja",
    "Valenciana, Comunitat" = "Comunidad Valenciana",
    "Balears, Illes" = "Islas Baleares",
    "Murcia, Región de" = "Murcia",
    "Aragón" = "Aragón",
    "Canarias" = "Canarias",
    "Andalucía" = "Andalucía",
    "Castilla y León" = "Castilla y León",
    "Castilla - La Mancha" = "Castilla - La Mancha",
    "País Vasco" = "País Vasco",
    "Cataluña" = "Cataluña",
    "Extremadura" = "Extremadura",
    "Galicia" = "Galicia",
    "Cantabria" = "Cantabria",
    "Asturias, Principado de" = "Asturias",
    "Ceuta" = "Ceuta",
    "Melilla" = "Melilla"
  )) %>% 
ggplot(aes(x = Renta_Media_Total, y = Tasa_Mortalidad_Total)) +
  geom_point(aes(color = Comunidad), size = 3, show.legend = FALSE) +
  geom_smooth(method = "lm", color = "red", se = FALSE) +
  geom_text_repel(aes(label = Comunidad)) +
  labs(title = "Relación entre Renta Media y Tasa de Mortalidad por Comunidad Autónoma", x = "Renta Media Promedio (euros por unidad de consumo)", y = "Tasa de Mortalidad Promedio") +
  theme_minimal()
```

```{r fig_relacion_renta_mediana_mortalidad, echo = FALSE, fig.width = 8, fig.height = 5, fig.align='center', out.width='0.8\\textwidth', fig.cap = "Diagrama de dispersión de la renta mediana y tasa de mortalidad para cada comunidad autónoma. \\label{fig:fig_relacion_renta_mediana_mortalidad}"}
df_bivariante %>% mutate(Comunidad = recode(Comunidad,
    "Madrid, Comunidad de" = "Madrid",
    "Navarra, Comunidad Foral de" = "Navarra",
    "Rioja, La" = "La Rioja",
    "Valenciana, Comunitat" = "Comunidad Valenciana",
    "Balears, Illes" = "Islas Baleares",
    "Murcia, Región de" = "Murcia",
    "Aragón" = "Aragón",
    "Canarias" = "Canarias",
    "Andalucía" = "Andalucía",
    "Castilla y León" = "Castilla y León",
    "Castilla - La Mancha" = "Castilla - La Mancha",
    "País Vasco" = "País Vasco",
    "Cataluña" = "Cataluña",
    "Extremadura" = "Extremadura",
    "Galicia" = "Galicia",
    "Cantabria" = "Cantabria",
    "Asturias, Principado de" = "Asturias",
    "Ceuta" = "Ceuta",
    "Melilla" = "Melilla"
  )) %>% 
ggplot(aes(x = Renta_Mediana_Total, y = Tasa_Mortalidad_Total)) +
  geom_point(aes(color = Comunidad), size = 3, show.legend = FALSE) +
  geom_smooth(method = "lm", color = "blue", se = FALSE) +
  geom_text_repel(aes(label = Comunidad)) +
  labs(title = "Relación entre Renta Mediana y Tasa de Mortalidad por Comunidad Autónoma", x = "Renta Mediana Promedio (euros por unidad de consumo)", y = "Tasa de Mortalidad Promedio") +
  theme_minimal()
```

Visualmente, percibimos una ausencia de correlación entre la renta media y mediana promedio y la tasa de mortalidad por comunidades autónomas. No obstante, para verificar estas intuiciones matemáticamente, haremos un test de correlación estimando el coeficiente de correlación de Pearson y el de Spearman.

```{r, echo = FALSE}
cor_media_pearson <- cor.test(df_bivariante$Renta_Media_Total, df_bivariante$Tasa_Mortalidad_Total, alternative = "two.sided", method = "pearson")

cor_media_spearman <- cor.test(df_bivariante$Renta_Media_Total, df_bivariante$Tasa_Mortalidad_Total, alternative = "two.sided", method = "spearman")

cor_mediana_pearson <- cor.test(df_bivariante$Renta_Mediana_Total, df_bivariante$Tasa_Mortalidad_Total, alternative = "two.sided", method = "pearson")

cor_mediana_spearman <- cor.test(df_bivariante$Renta_Mediana_Total, df_bivariante$Tasa_Mortalidad_Total, alternative = "two.sided", method = "spearman")
```

Obtenemos para la renta media un coeficiente de correlación de Pearson de `r cor_media_pearson$estimate` y una correlación de Spearman de `r cor_media_spearman$estimate`. Por otra parte, para la renta mediana, el coeficiente de Pearson es de `r cor_mediana_pearson$estimate` y el Spearman de `r cor_mediana_spearman$estimate`.

Por tanto, los resultados muestran una ausencia de correlación lineal (Pearson) entre la renta (tanto media y mediana) y la tasa de mortalidad. Sin embargo, la correlación de Spearman muestra una cierta relación negativa débil, siendo $\rho$ = -0.356 para la renta media y $\rho$ = -0.272 para la renta mediana. Ahora bien, al revisar los p-valores (`r cor_media_spearman$p.value` y `r cor_mediana_spearman$p.value`, respectivamente) verificamos que estos coeficientes no son estadísticamente signativos.