---
title: "Limpieza_datos"
author: "Álvaro Nieva Valenzuela"
date: "2025-10-28"
output: html_document
---

```{r setup, include=FALSE}
knitr::opts_chunk$set(echo = TRUE)
```

```{r}
library(pacman)
packages <- c("tidyverse", "knitr", "ggplot2", "datasets", "RColorBrewer", "latex2exp", "readr", "lubridate", "writexl", "readxl", "dplyr","leaflet","gganimate", "sf", "transformr", "rnaturalearth", "rnaturalearthdata","future","furrr","xlsx")
pacman::p_load(char=packages)

```
Debido a la estructuara del archivo xslx descargado con los datos, se ha necesitado hacer las siguientes operaciones en el:

```{r}

#Función que recive el archivo xslx y crea un df en formato tidy
to_tidy<- function(file){
    
  df <- read_excel(file)
  df <- df[-c(1:6,4244:4260),] #Eliminar filas innecesarias (titulo, anotaciones, etc.)
  
  df <- df %>% 
  mutate(across(
  everything(),
  ~ {
    x <- as.character(.)
    #x <- str_trim(x) #Elimina espacios en blanco al inicio y al final                         
    #x <- gsub("\\s+", " ", x)
    ifelse(grepl("^(90|95) ", x),           
           paste0("De ", x), 
           x)
  }
  ))
  
  Columna_1 <- df[[1]]
  
  comunidad_idx <- grep("^[0-9]{2} ", Columna_1)
  sexo_idx <- grep("^(Hombres|Mujeres)$", Columna_1, ignore.case = TRUE)
  
  res <- list()
  
  for (s in seq_along(sexo_idx)) {

    sexo_start <- sexo_idx[s]
    sexo_end   <- if (s < length(sexo_idx)) sexo_idx[s + 1] - 1 else length(Columna_1)
  
    seleccion <- Columna_1[sexo_start:sexo_end]
    
    sexo  <- seleccion[1]
  
    comunidad_glob <- tail(Columna_1[grep("^[0-9]{2} ", Columna_1[1:sexo_start])], 1)
    comunidad <- str_remove(comunidad_glob, "^[0-9]{2} ")
  
    edades_rel <- grep("años", seleccion)
  
    for (i in edades_rel) {
  
      edad_label      <- seleccion[i]
      edad_idx_global <- sexo_start + i - 1
      
      year_idx <- edad_idx_global + 1:4
      anios <- Columna_1[year_idx]
  
      # Extraer las métricas numéricas de esas mismas filas (columnas 2:n)
      medidas <- df[year_idx, 2:ncol(df)]
  
      tmp <- suppressMessages(data.frame(
        Comunidad = comunidad,
        Sexo      = sexo,
        Edad      = edad_label,
        Año       = anios
      ) %>%
        bind_cols(medidas))
  
      res[[length(res) + 1]] <- tmp
    }
  }
  
  df_tidy <- bind_rows(res)
  
  return(df_tidy)
  
}

availableCores()

plan(multisession, workers = availableCores() - 2)

files <- list.files("data", pattern = "\\.xlsx$", full.names = TRUE)

files <- list.files(path = "data", pattern = "\\.xlsx$", full.names = TRUE)

tidy_data_list<-future_map(files, to_tidy, .progress = TRUE)

Mortalidad_tidy<-data.frame()

for (i in tidy_data_list){
  
  Mortalidad_tidy<-rbind(Mortalidad_tidy, i)
  
}

Mortalidad_tidy_backup<-Mortalidad_tidy
```

Tiempo por vivir y esperanza de vida representan lo mismo:
```{r}
Mortalidad_tidy<-Mortalidad_tidy[-c(11)]
```

```{r}
Mortalidad_tidy_backup<-Mortalidad_tidy
```


```{r}
names(Mortalidad_tidy) <- c(
  "Comunidad", "Sexo", "Rango_Edad", "Año",
  "Tasa_mortalidad", "Promedio_anos_vividos", "Riesgo_muerte",
  "Supervivientes", "Defunciones_teoricas", "Poblacion_estacionaria",
  "Tiempo_por_vivir", "Esperanza_de_vida"
)
```
```{r}
names(Mortalidad_tidy_backup) <- c(
  "Comunidad", "Sexo", "Rango_Edad", "Año",
  "Tasa_mortalidad", "Promedio_anos_vividos", "Riesgo_muerte",
  "Supervivientes", "Defunciones_teoricas", "Poblacion_estacionaria",
  "Tiempo_por_vivir", "Esperanza_de_vida"
)
```

```{r}
Mortalidad_tidy <- Mortalidad_tidy %>%
  mutate(
    Comunidad = as.character(Comunidad),
    Sexo = as.character(Sexo),
    Rango_Edad = as.character(Rango_Edad),
    Año = ymd(paste0(Año, "-01-01")),
    Tasa_mortalidad = parse_double(Tasa_mortalidad),
    Promedio_anos_vividos = parse_double(Promedio_anos_vividos),
    Riesgo_muerte = parse_double(Riesgo_muerte),
    Supervivientes = parse_double(Supervivientes),
    Defunciones_teoricas = parse_double(Defunciones_teoricas),
    Poblacion_estacionaria = parse_double(Poblacion_estacionaria),
    Tiempo_por_vivir = parse_double(Tiempo_por_vivir),
    Esperanza_de_vida = parse_double(Esperanza_de_vida)
  )


```
```{r}
write.xlsx(Mortalidad_tidy, "data/Mortalidad_tidy.xlsx")
```



# CARACTERÍSTICAS GENERALES.

El dataframe que vamos a analizar a continuación recoge datos relacionados con la tasa de mortalidad en función del sexo, la edad, la comunidad autonoma y el año. A continuación se realiza un analisis de este: 

- Número de registros y variables:

  * 33896 registros
  * 8 variables
  
- Nombres de variables:
  
  * Comunidad
  * Sexo
  * Rango_Edad
  * Años
  * Tasa_mortalidad
  * Promedio_anos_vividos
  * Riesgo_muerte
  * Supervivientes
  * Defunciones_teoricas
  * Poblacion_estacionaria
  * Tiempo_por_vivir
  * Esperanza_de_vida
  
  Todos los nombres de las columnas son descriptivos.
  
- Tipo de variable:

  * Comunidad: Cualitativa nominal de tipo character
  * Sexo: Cualitativa nominal de tipo character
  * Rango_Edad: Al ser un rango de edad, Cualitativa ordinal character
  * Años: Cuantitaiva continua datetime
  * Tasa_mortalidad: Cuantitativa numérica
  * Promedio_anos_vividos: Cuantitativa numérica
  * Riesgo_muerte: Cuantitativa numérica (se expresa como una tasa de probabilidad por edad y sexo, calculada a partir de las defunciones y la población media para cada grupo)
  * Supervivientes: Cuantitativa numérica
  * Defunciones_teoricas: Cuantitativa numérica
  * Poblacion_estacionaria: Cuantitativa numérica
  * Tiempo_por_vivir: Cuantitativa numérica
  * Esperanza_de_vida: Cuantitativa numérica
  
- Valores diferentes de cada variable:

  * Comunidad: 19
  * Sexo: 2
  * Rango_Edad: 22
  
- Valores faltantes:
  
  * La proporción de valores faltantes se calcula de la siguiente manera `sum(is.na(Mortalidad_tidy)) / (nrow(Mortalidad_tidy) * ncol(Mortalidad_tidy))`. El resultado   es: 0.03349282. 
  
# TRATAMIENTO DE DATOS FALTANTES

Para saber que realizar con los valores faltantes, primero vamos a realizar un análisis del data frame.

```{r}

#Porcentaje sobre el data frame completo de los valores faltantes (NA)

porcentaje_NA<-sum(is.na(Mortalidad_tidy)) / (nrow(Mortalidad_tidy) * ncol(Mortalidad_tidy))*100

```
Observamos que este data frame tiene un 3.3492% de valores faltantes, un valor muy bajo.

```{r}
#Porcentaje de valores faltantes por columnas
colMeans(is.na(Mortalidad_tidy)) * 100

#Visualización
ggplot(
  data = data.frame(
    Variable = names(Mortalidad_tidy),
    Porcentaje_NA = colMeans(is.na(Mortalidad_tidy)) * 100
  ),
  aes(x = reorder(Variable, Porcentaje_NA), y = Porcentaje_NA)
) +
  geom_col(fill = "steelblue") +
  coord_flip() +
  labs(
    title = "Porcentaje de valores faltantes por variable",
    x = "Variable",
    y = "% de valores faltantes"
  ) +
  theme_minimal(base_size = 13)

```
Se observa que los datos faltantes son de las variables numéricas, y además, faltan en la misma proporción, lo que nos puede indicar que no hay aleatoriedad.

A continuación vamos a realizar una observación de los datos faltantes respecto a las variables categóricas en busca de patrones.

```{r}
Mortalidad_tidy %>%
  group_by(Rango_Edad) %>%
  summarise(prop_NA = mean(is.na(Tasa_mortalidad))) %>%
  ggplot(aes(x = Rango_Edad, y = prop_NA)) +
  geom_col(fill = "steelblue") +
  coord_flip() +
  labs(
    title = "Proporción de valores faltantes por grupo de edad",
    x = "Rango de edad",
    y = "Proporción de NA"
  )

Mortalidad_tidy %>%
  group_by(Sexo) %>%
  summarise(prop_NA = mean(is.na(Tasa_mortalidad))) %>%
  ggplot(aes(x = Sexo, y = prop_NA)) +
  geom_col(fill = "steelblue") +
  coord_flip() +
  labs(
    title = "Proporción de valores faltantes por sexo",
    x = "Rango de edad",
    y = "Proporción de NA"
  )

Mortalidad_tidy %>%
  group_by(Comunidad) %>%
  summarise(prop_NA = mean(is.na(Tasa_mortalidad))) %>%
  ggplot(aes(x = Comunidad, y = prop_NA)) +
  geom_col(fill = "steelblue") +
  coord_flip() +
  labs(
    title = "Proporción de valores faltantes por comunidad",
    x = "Rango de edad",
    y = "Proporción de NA"
  )
```
Con estas 3 gráficas, podemos llegar a la conclusión de que los valores faltantes se centran en las personas con rango de edad superior a 90 años.

Con este breve análisis del data frame, se observa que estamos ante un claro caso de datos faltantes no al azar (MNAR). Las observaciones faltantes corresponden con personas que sobrepasan los 90 años, lo que indica que no hay datos reales para esos casos.

En este caso se ha decidido no imputar estos datos, ya que no contamos con ninguna base empírica para estimar los valores de las variables de esas edades.

Como la mayoría de los datos faltantes pertenecen al rango de edad de 90 y más años y al tener otros rangos de edad que comprenden también ese rango, hemos decidido eliminar esas observaciones.

```{r}
Mortalidad_tidy <- Mortalidad_tidy %>%
  filter(Rango_Edad != "De 90 y más años")
```

```{r}
sum(is.na(Mortalidad_tidy)) / (nrow(Mortalidad_tidy) * ncol(Mortalidad_tidy))*100
colMeans(is.na(Mortalidad_tidy)) * 100

```
Ahora el data frame cuenta con un 0.66% de datos faltantes, un valor muy bajo

```{r}
Mortalidad_tidy %>%
  group_by(Rango_Edad) %>%
  summarise(prop_NA = mean(is.na(Tasa_mortalidad))) %>%
  ggplot(aes(x = Rango_Edad, y = prop_NA)) +
  geom_col(fill = "steelblue") +
  coord_flip() +
  labs(
    title = "Proporción de valores faltantes por grupo de edad",
    x = "Rango de edad",
    y = "Proporción de NA"
  )

Mortalidad_tidy %>%
  group_by(Sexo) %>%
  summarise(prop_NA = mean(is.na(Tasa_mortalidad))) %>%
  ggplot(aes(x = Sexo, y = prop_NA)) +
  geom_col(fill = "steelblue") +
  coord_flip() +
  labs(
    title = "Proporción de valores faltantes por sexo",
    x = "Rango de edad",
    y = "Proporción de NA"
  )

Mortalidad_tidy %>%
  group_by(Comunidad) %>%
  summarise(prop_NA = mean(is.na(Tasa_mortalidad))) %>%
  ggplot(aes(x = Comunidad, y = prop_NA)) +
  geom_col(fill = "steelblue") +
  coord_flip() +
  labs(
    title = "Proporción de valores faltantes por comunidad",
    x = "Rango de edad",
    y = "Proporción de NA"
  )
```

# ANÁLISIS UNIVARIANTE:

## Medidas de tendencia central

Primero de todo, vamos a ver si este data set contiene muchos outliers, para ello vamos a usar diagramas de caja (regla del boxplot):

```{r}
num_vars <- names(Mortalidad_tidy)[sapply(Mortalidad_tidy, is.numeric)]

categoricas <- c("Comunidad", "Rango_Edad", "Sexo", "Año")

plot_boxplot_by <- function(df, variable_numerica) {
  ggplot(df, aes(y = .data[[variable_numerica]])) +
    geom_boxplot(outlier.color = "red", fill = "skyblue", alpha = 0.5) +
    theme_minimal(base_size = 13) +
    labs(
      title = paste("Valores extremos en", variable_numerica),
      x = "",
      y = variable_numerica
    )
}

for (num in num_vars) {
  suppressWarnings(print(plot_boxplot_by(Mortalidad_tidy, num)))
}

```
Podemos ver, que en esperanza de vida no hay valores extremos, por lo que usaremos la media para analizarlo.

En el resto de variables si hay outlayers

```{r}
detectar_outliers_stats <- function(df) {
  numeric_vars <- df %>% select(where(is.numeric))
  
  map_dfr(names(numeric_vars), function(var) {
    x <- numeric_vars[[var]]
    Q1 <- quantile(x, 0.25, na.rm = TRUE)
    Q3 <- quantile(x, 0.75, na.rm = TRUE)
    IQR_val <- Q3 - Q1
    n_out <- sum(x < (Q1 - 1.5 * IQR_val) | x > (Q3 + 1.5 * IQR_val), na.rm = TRUE)
    total <- sum(!is.na(x))
    porc <- (n_out / total) * 100
    data.frame(
      Variable = var,
      N_Outliers = n_out,
      Porcentaje = round(porc, 2),
      Limite_inferior = round(Q1 - 1.5 * IQR_val, 2),
      Limite_superior = round(Q3 + 1.5 * IQR_val, 2)
    )
  })
}

detectar_outliers_stats(Mortalidad_tidy)
```


### Media

A continuación se muestran las gráficas que representan la media de cada variable numérica en función de cada variable categórica

```{r}
plot_mean_by <- function(df, variable_categorica, variable_numerica) {
  df %>%
    group_by(.data[[variable_categorica]]) %>%
    summarise(Media = mean(.data[[variable_numerica]], na.rm = TRUE)) %>%
    ggplot(aes(x = reorder(.data[[variable_categorica]], Media), y = Media, fill = .data[[variable_categorica]])) +
    geom_col(show.legend = FALSE) +
    coord_flip() +
    labs(
      title = paste("Media de", variable_numerica, "por", variable_categorica),
      x = variable_categorica,
      y = paste("Media de", variable_numerica, "(‰)")
    ) +
    theme_minimal(base_size = 13)
}


for (cat in categoricas) {
  for (num in num_vars) {
    print(plot_mean_by(Mortalidad_tidy, cat, num))
  }
}
```

Con estas gráficas se pueden responder diferentes preguntas que nos hemos planteado:

#### ¿¿Cuál es la esperanza de vida media en España en el último año disponible?

Para este análisis de la esperanza de vida se ha escogido calcular la media para una edad de 0 años. 

```{r}
mean(Mortalidad_tidy[Mortalidad_tidy$Año == "2023-01-01" & Mortalidad_tidy$Rango_Edad == "0 años", "Esperanza_de_vida"],na.rm = TRUE )
```
La media de esperanza de vida en España del año 2023 (Último año disponible) es de `mean(Mortalidad_tidy[Mortalidad_tidy$Año == "2023-01-01" & Mortalidad_tidy$Rango_Edad == "0 años", "Esperanza_de_vida"],na.rm = TRUE )`.

```{r}
Mortalidad_tidy %>%
  filter(
    Año == as.Date("2023-01-01"),
    Rango_Edad == "De 1 a 4 años"
  ) %>%
  group_by(Comunidad) %>%
  summarise(Media_vida = mean(Esperanza_de_vida, na.rm = TRUE)) %>%
  ggplot(aes(x = reorder(Comunidad, Media_vida), 
             y = Media_vida, 
             fill = Comunidad)) +
  geom_col(show.legend = FALSE) +
  coord_flip() +
  theme_minimal(base_size = 13) +
  labs(
    title = "Esperanza de vida media (1–4 años) por Comunidad Autónoma — 2023",
    subtitle = "Datos de Mortalidad_tidy",
    x = "Comunidad Autónoma",
    y = "Esperanza de vida (años)"
  )
```
Podemos observar que la media de esperanza de vida más alta en españa pertenece a La Comunidad de Madrid mientras que la que menos esperanza de vida tiene es Ceuta con una diferencia de `mean(Mortalidad_tidy[Mortalidad_tidy$Año == "2023-01-01" & Mortalidad_tidy$Rango_Edad == "0 años" & Mortalidad_tidy$Comunidad == "Madrid, Comunidad de", "Esperanza_de_vida"],na.rm = TRUE ) - mean(Mortalidad_tidy[Mortalidad_tidy$Año == "2023-01-01" & Mortalidad_tidy$Rango_Edad == "0 años" & Mortalidad_tidy$Comunidad == "Ceuta", "Esperanza_de_vida"],na.rm = TRUE )` años.

#### ¿Cual es la evolución de la esperanza de vida en el tiempo?

```{r}
Evolucion_mortalidad_Por_CA<-Mortalidad_tidy %>%
  filter(
    Rango_Edad == "0 años"      # rango de edad al nacer
  ) %>%
  group_by(Año, Comunidad) %>%
  summarise(Media_vida = mean(Esperanza_de_vida, na.rm = TRUE)) %>%
  ggplot(aes(x = Año,
             y = Media_vida,
             color = Comunidad)) +
  geom_line(linewidth = 1) +
  theme_minimal(base_size = 13) +
  labs(
    title = "Esperanza de vida por C.A.",
    subtitle = "Rango de edad: 0 años",
    x = "Año",
    y = "Esperanza de vida (años)",
    color = "Comunidad Autónoma"
  ) +
  theme(
    plot.title = element_text(hjust = 0.5, face = "bold"),
    plot.subtitle = element_text(hjust = 0.5, color = "gray40")
    
  )

ggsave(filename = "data/plots/Evolucion_Esperanza_Vida.jpg", plot = Evolucion_mortalidad_Por_CA, width = 14, height = 8, dpi = 300, device = "jpeg")

Evolucion_mortalidad_Por_CA
```
Se puede apreciar una caída generalizada de la esperanza de vida en el año 2020, que coincide exactamente con la pandemia de COVID-19:

```{r}
Evolucion_mortalidad_Por_CA_Covid<-Mortalidad_tidy %>%
  filter(
    Rango_Edad == "0 años"    # Esperanza de vida al nacer
  ) %>%
  group_by(Año, Comunidad) %>%
  summarise(Media_vida = mean(Esperanza_de_vida, na.rm = TRUE)) %>%
  ggplot(aes(x = Año, y = Media_vida, color = Comunidad)) +
  geom_line(linewidth = 1) +
  coord_cartesian(xlim = as.Date(c("2019-01-01", "2021-12-31"))) + 
  theme_minimal(base_size = 13) +
  labs(
    title = "Evolución esperanza de vida (2018–2022)",
    subtitle = "Enfoque en el periodo de la pandemia de COVID-19",
    x = "Año",
    y = "Esperanza de vida (años)",
    color = "Comunidad Autónoma"
  ) +
  theme(
    plot.title = element_text(hjust = 0.5, face = "bold"),
    plot.subtitle = element_text(hjust = 0.5, color = "gray40")
  )

ggsave(filename = "data/plots/Evolucion_mortalidad_Por_CA_Covid.jpg", plot = Evolucion_mortalidad_Por_CA, width = 14, height = 8, dpi = 300, device = "jpeg")

Evolucion_mortalidad_Por_CA_Covid
```


```{r}
disminucion_media<- Mortalidad_tidy %>%
  filter(
    Rango_Edad=="0 años",
  ) %>%
group_by(Año,Comunidad)

suma_media_esperanza_vida_2019<-mean(
  disminucion_media[disminucion_media$Año == as.Date("2019-01-01"), "Esperanza_de_vida", drop = TRUE],
  na.rm = TRUE
)

suma_media_esperanza_vida_2020<-mean(
  disminucion_media[disminucion_media$Año == as.Date("2020-01-01"), "Esperanza_de_vida", drop = TRUE],
  na.rm = TRUE
)

suma_media_esperanza_vida_2019-suma_media_esperanza_vida_2020
```

Durante el COVID, la disminución media de la esperanza de vida fue de:`diferencia=suma_media_esperanza_vida_2019-suma_media_esperanza_vida_2020`

#### ¿Que rango de edad sufrió una mayor disminución de la esperanza de vida en la época COVID-19?

```{r}
Evolucion_mortalidad_Por_Rango_Edad_Covid<-Mortalidad_tidy %>%
  group_by(Año, Rango_Edad) %>%
  summarise(Media_vida = mean(Esperanza_de_vida, na.rm = TRUE)) %>%
  ggplot(aes(x = Año, y = Media_vida, color = Rango_Edad)) +
  geom_line(linewidth = 1) +
  coord_cartesian(xlim = as.Date(c("2015-01-01", "2023-12-31"))) +
  theme_minimal(base_size = 13) +
  labs(
    title = "Evolución esperanza de vida (2018–2022)",
    subtitle = "Enfoque en el periodo de la pandemia de COVID-19",
    x = "Año",
    y = "Esperanza de vida (años)",
    color = "Rango_Edad"
  ) +
  theme(
    plot.title = element_text(hjust = 0.5, face = "bold"),
    plot.subtitle = element_text(hjust = 0.5, color = "gray40")
  )

ggsave(filename = "data/plots/Evolucion_mortalidad_Por_Rango_Edad_Covid.jpg", plot = Evolucion_mortalidad_Por_CA, width = 14, height = 8, dpi = 300, device = "jpeg")

Evolucion_mortalidad_Por_Rango_Edad_Covid
```
```{r}
disminucion_por_edad<-Mortalidad_tidy %>%
  filter(
    Año %in% as.Date(c("2019-01-01", "2020-01-01"))
  ) %>%
  group_by(Año, Rango_Edad) %>%
  summarise(Media_esperanza_vida=mean(Esperanza_de_vida,na.rm=TRUE)) %>%
  ungroup()

cambio_por_edad <- disminucion_por_edad %>%
  pivot_wider(names_from = Año, values_from = Media_esperanza_vida) %>%
  mutate(Disminucion = `2020-01-01` - `2019-01-01`) %>%
  arrange(Disminucion)

cambio_por_edad
```

### Mediana

A continuación se muestran las gráficas que representan la mediana de cada variable numérica en función de cada variable categórica

```{r}
plot_median_by <- function(df, variable_categorica, variable_numerica) {
  df %>%
    group_by(.data[[variable_categorica]]) %>%
    summarise(Mediana = median(.data[[variable_numerica]], na.rm = TRUE)) %>%
    ggplot(aes(x = reorder(.data[[variable_categorica]], Mediana), y = Mediana, fill = .data[[variable_categorica]])) +
    geom_col(show.legend = FALSE) +
    coord_flip() +
    labs(
      title = paste("Mediana de", variable_numerica, "por", variable_categorica),
      x = variable_categorica,
      y = paste("Mediana de", variable_numerica, "(‰)")
    ) +
    theme_minimal(base_size = 13)
}

for (cat in categoricas) {
  for (num in num_vars) {
    print(plot_median_by(Mortalidad_tidy, cat, num))
  }
}
```

### Quantiles

```{r}
plot_quartiles_by <- function(df, variable_categorica, variable_numerica) {
  ggplot(df, aes(x = .data[[variable_categorica]], y = .data[[variable_numerica]], fill = .data[[variable_categorica]])) +
    geom_boxplot(outlier.alpha = 0.3) +
    coord_flip() +
    labs(
      title = paste("Distribución y cuartiles de", variable_numerica, "por", variable_categorica),
      x = variable_categorica,
      y = paste(variable_numerica, "(‰)")
    ) +
    theme_minimal(base_size = 13) +
    theme(legend.position = "none")
}

for (cat in categoricas) {
  for (num in num_vars) {
    suppressWarnings(print(plot_quartiles_by(Mortalidad_tidy, cat, num)))
  }
}
```
### Desviación estandar

```{r}
plot_sd_by <- function(df, variable_numerica) {
  
  x <- df[[variable_numerica]]
  x <- x[!is.na(x)] 
  
  mean_val <- mean(x)
  sd_val <- sd(x)
  
  ggplot(df, aes(x = .data[[variable_numerica]])) +
    geom_density(fill = "skyblue", alpha = 0.5, color = "steelblue", linewidth = 1) +
    geom_vline(xintercept = mean_val, color = "red", linewidth = 1.2, linetype = "solid") +
    geom_vline(xintercept = mean_val + sd_val, color = "darkgreen", linetype = "dashed", linewidth = 1) +
    geom_vline(xintercept = mean_val - sd_val, color = "darkgreen", linetype = "dashed", linewidth = 1) +
    theme_minimal(base_size = 14) +
    labs(
      title = paste("Distribución y desviación std. de", variable_numerica, "(‰)"),
      subtitle = paste0("Media = ", round(mean_val, 2), 
                        " | Desviación estándar = ", round(sd_val, 2)),
      x = variable_numerica,
      y = "Densidad"
    )
}

for (num in num_vars) {
  suppressWarnings(print(plot_sd_by(Mortalidad_tidy, num)))
}

```

### Varianza

```{r}
Varianza_por_grupo <- Mortalidad_tidy %>%
  group_by(Comunidad, Sexo, Rango_Edad) %>%
  summarise(
    Var_Tasa_mortalidad = var(Tasa_mortalidad, na.rm = TRUE),
    Var_Riesgo_muerte   = var(Riesgo_muerte, na.rm = TRUE),
    Var_Defunciones_teoricas     = var(Defunciones_teoricas, na.rm = TRUE),
    Var_Promedio_anos_vividos = var(Promedio_anos_vividos, na.rm = TRUE),
    Var_Supervivientes     = var(Supervivientes, na.rm = TRUE),
    Var_Riesgo_muerte     = var(Riesgo_muerte, na.rm = TRUE),
    Var_Poblacion_estacionaria     = var(Poblacion_estacionaria, na.rm = TRUE),
    Var_Tiempo_por_vivir = var(Tiempo_por_vivir, na.rm=TRUE),
    var_Esperanza_de_vida = var(Esperanza_de_vida, na.rm=TRUE)
    
  ) %>%
  ungroup()
```


