---
title: "Limpieza_datos"
author: "Álvaro Nieva Valenzuela"
date: "2025-10-28"
output: html_document
---

```{r setup, include=FALSE}
knitr::opts_chunk$set(echo = TRUE)
```

```{r}
library(pacman)
packages <- c("tidyverse", "knitr", "ggplot2", "datasets", "RColorBrewer", "latex2exp", "readr", "lubridate", "writexl", "readxl", "dplyr","leaflet","gganimate", "sf", "transformr", "rnaturalearth", "rnaturalearthdata","future","furrr","xlsx","mice")
pacman::p_load(char=packages)

```
Debido a la estructuara del archivo xslx descargado con los datos, se ha necesitado hacer las siguientes operaciones en el:

```{r}

#Función que recive el archivo xslx y crea un df en formato tidy
to_tidy<- function(file){
    
  df <- read_excel(file)
  df <- df[-c(1:6,4244:4260),] #Eliminar filas innecesarias (titulo, anotaciones, etc.)
  
  df <- df %>% 
  mutate(across(
  everything(),
  ~ {
    x <- as.character(.)
    #x <- str_trim(x) #Elimina espacios en blanco al inicio y al final                         
    #x <- gsub("\\s+", " ", x)
    ifelse(grepl("^(90|95) ", x),           
           paste0("De ", x), 
           x)
  }
  ))
  
  Columna_1 <- df[[1]]
  
  comunidad_idx <- grep("^[0-9]{2} ", Columna_1)
  sexo_idx <- grep("^(Hombres|Mujeres)$", Columna_1, ignore.case = TRUE)
  
  res <- list()
  
  for (s in seq_along(sexo_idx)) {

    sexo_start <- sexo_idx[s]
    sexo_end   <- if (s < length(sexo_idx)) sexo_idx[s + 1] - 1 else length(Columna_1)
  
    seleccion <- Columna_1[sexo_start:sexo_end]
    
    sexo  <- seleccion[1]
  
    comunidad_glob <- tail(Columna_1[grep("^[0-9]{2} ", Columna_1[1:sexo_start])], 1)
    comunidad <- str_remove(comunidad_glob, "^[0-9]{2} ")
  
    edades_rel <- grep("años", seleccion)
  
    for (i in edades_rel) {
  
      edad_label      <- seleccion[i]
      edad_idx_global <- sexo_start + i - 1
      
      year_idx <- edad_idx_global + 1:4
      anios <- Columna_1[year_idx]
  
      # Extraer las métricas numéricas de esas mismas filas (columnas 2:n)
      medidas <- df[year_idx, 2:ncol(df)]
  
      tmp <- suppressMessages(data.frame(
        Comunidad = comunidad,
        Sexo      = sexo,
        Edad      = edad_label,
        Año       = anios
      ) %>%
        bind_cols(medidas))
  
      res[[length(res) + 1]] <- tmp
    }
  }
  
  df_tidy <- bind_rows(res)
  
  return(df_tidy)
  
}

availableCores()

plan(multisession, workers = availableCores() - 2)

files <- list.files("data", pattern = "\\.xlsx$", full.names = TRUE)

files <- list.files(path = "data", pattern = "\\.xlsx$", full.names = TRUE)

tidy_data_list<-future_map(files, to_tidy, .progress = TRUE)

Mortalidad_tidy<-data.frame()

for (i in tidy_data_list){
  
  Mortalidad_tidy<-rbind(Mortalidad_tidy, i)
  
}

Mortalidad_tidy_backup<-Mortalidad_tidy
```

```{r}
Mortalidad_tidy<-Mortalidad_tidy_backup
```


```{r}
Mortalidad_tidy<-Mortalidad_tidy[,-c(11)]
```




```{r}


names(Mortalidad_tidy) <- c(
  "Comunidad", "Sexo", "Rango_Edad", "Año",
  "Tasa_mortalidad", "Promedio_anos_vividos", "Riesgo_muerte",
  "Supervivientes", "Defunciones_teoricas", "Poblacion_estacionaria",
  "Esperanza_de_vida"
)
```
```{r}
names(Mortalidad_tidy_backup) <- c(
  "Comunidad", "Sexo", "Rango_Edad", "Año",
  "Tasa_mortalidad", "Promedio_anos_vividos", "Riesgo_muerte",
  "Supervivientes", "Defunciones_teoricas", "Poblacion_estacionaria",
  "Tiempo_por_vivir", "Esperanza_de_vida"
)
```

```{r}

niveles <- c(
  "0 años",
  "De 1 a 4 años",
  "De 5 a 9 años",
  "De 10 a 14 años",
  "De 15 a 19 años",
  "De 20 a 24 años",
  "De 25 a 29 años",
  "De 30 a 34 años",
  "De 35 a 39 años",
  "De 40 a 44 años",
  "De 45 a 49 años",
  "De 50 a 54 años",
  "De 55 a 59 años",
  "De 60 a 64 años",
  "De 65 a 69 años",
  "De 70 a 74 años",
  "De 75 a 79 años",
  "De 80 a 84 años",
  "De 85 a 89 años",
  "De 90 a 94 años",
  "De 95 y más años"
)


Mortalidad_tidy <- Mortalidad_tidy %>%
  mutate(
    Comunidad = as.character(Comunidad),
    Sexo = as.character(Sexo),
    Rango_Edad = factor(Rango_Edad, levels = niveles),
    Año = as.Date(paste0(Año, "-01-01")),
    Tasa_mortalidad = as.numeric(Tasa_mortalidad),
    Promedio_anos_vividos = as.numeric(Promedio_anos_vividos),
    Riesgo_muerte = as.numeric(Riesgo_muerte),
    Supervivientes = as.numeric(Supervivientes),
    Defunciones_teoricas = as.numeric(Defunciones_teoricas),
    Poblacion_estacionaria = as.numeric(Poblacion_estacionaria),
    Esperanza_de_vida = as.numeric(Esperanza_de_vida)
  )


```
```{r}
write.xlsx(Mortalidad_tidy, "data/Mortalidad_tidy.xlsx")
```

```{r}
Mortalidad_tidy<-read_excel("data/Mortalidad_tidy.xlsx")
```


```{r}
Mortalidad_tidy<-Mortalidad_tidy[-(30241:30252),]
```

# CARACTERÍSTICAS GENERALES.

El dataframe que vamos a analizar a continuación recoge datos relacionados con la tasa de mortalidad en función del sexo, la edad, la comunidad autonoma y el año. A continuación se realiza un analisis de este: 

- Número de registros y variables:

  * 33896 registros
  * 7 variables
  
- Nombres de variables:
  
  * Comunidad
  * Sexo
  * Rango_Edad
  * Años
  * Tasa_mortalidad
  * Promedio_anos_vividos
  * Riesgo_muerte
  * Supervivientes
  * Defunciones_teoricas
  * Poblacion_estacionaria
  * Tiempo_por_vivir
  * Esperanza_de_vida
  
  Todos los nombres de las columnas son descriptivos.
  
- Tipo de variable:

  * Comunidad: Cualitativa nominal de tipo character
  * Sexo: Cualitativa nominal de tipo character
  * Rango_Edad: Al ser un rango de edad, Cualitativa ordinal character
  * Años: Cuantitaiva continua datetime
  * Tasa_mortalidad: Cuantitativa numérica
  * Promedio_anos_vividos: Cuantitativa numérica
  * Riesgo_muerte: Cuantitativa numérica (se expresa como una tasa de probabilidad por edad y sexo, calculada a partir de las defunciones y la población media para cada grupo)
  * Supervivientes: Cuantitativa numérica
  * Defunciones_teoricas: Cuantitativa numérica
  * Poblacion_estacionaria: Cuantitativa numérica
  * Tiempo_por_vivir: Cuantitativa numérica
  * Esperanza_de_vida: Cuantitativa numérica
  
- Valores diferentes de cada variable:

  * Comunidad: 19
  * Sexo: 2
  * Rango_Edad: 22
  
- Valores faltantes:
  
  * La proporción de valores faltantes se calcula de la siguiente manera `sum(is.na(Mortalidad_tidy)) / (nrow(Mortalidad_tidy) * ncol(Mortalidad_tidy))`. El resultado   es: 0.03349282. 
  
# TRATAMIENTO DE DATOS FALTANTES

Para saber que realizar con los valores faltantes, primero vamos a realizar un análisis del data frame.

```{r}

#Porcentaje sobre el data frame completo de los valores faltantes (NA)

porcentaje_NA<-sum(is.na(Mortalidad_tidy)) / (nrow(Mortalidad_tidy) * ncol(Mortalidad_tidy))*100

```
Observamos que este data frame tiene un 3.3492% de valores faltantes, un valor muy bajo.

```{r}
#Porcentaje de valores faltantes por columnas
colMeans(is.na(Mortalidad_tidy)) * 100

#Visualización
ggplot(
  data = data.frame(
    Variable = names(Mortalidad_tidy),
    Porcentaje_NA = colMeans(is.na(Mortalidad_tidy)) * 100
  ),
  aes(x = reorder(Variable, Porcentaje_NA), y = Porcentaje_NA)
) +
  geom_col(fill = "steelblue") +
  coord_flip() +
  labs(
    title = "Porcentaje de valores faltantes por variable",
    x = "Variable",
    y = "% de valores faltantes"
  ) +
  theme_minimal(base_size = 13)

```
Se observa que los datos faltantes son de las variables numéricas, y además, faltan en la misma proporción, lo que nos puede indicar que no hay aleatoriedad.

A continuación vamos a realizar una observación de los datos faltantes respecto a las variables categóricas en busca de patrones.

```{r}
Mortalidad_tidy %>%
  group_by(Rango_Edad) %>%
  summarise(prop_NA = mean(is.na(Tasa_mortalidad))) %>%
  ggplot(aes(x = Rango_Edad, y = prop_NA)) +
  geom_col(fill = "steelblue") +
  coord_flip() +
  labs(
    title = "Proporción de valores faltantes por grupo de edad",
    x = "Sexo",
    y = "Proporción de NA"
  )

Mortalidad_tidy %>%
  group_by(Sexo) %>%
  summarise(prop_NA = mean(is.na(Tasa_mortalidad))) %>%
  ggplot(aes(x = Sexo, y = prop_NA)) +
  geom_col(fill = "steelblue") +
  coord_flip() +
  labs(
    title = "Proporción de valores faltantes por sexo",
    x = "Comunidad",
    y = "Proporción de NA"
  )

Mortalidad_tidy %>%
  group_by(Comunidad) %>%
  summarise(prop_NA = mean(is.na(Tasa_mortalidad))) %>%
  ggplot(aes(x = Comunidad, y = prop_NA)) +
  geom_col(fill = "steelblue") +
  coord_flip() +
  labs(
    title = "Proporción de valores faltantes por comunidad",
    x = "Rango de edad",
    y = "Proporción de NA"
  )
```
Con estas 3 gráficas, podemos llegar a la conclusión de que los valores faltantes se centran en las personas con rango de edad superior a 90 años.

Con este breve análisis del data frame, se observa que estamos ante un claro caso de datos faltantes no al azar (MNAR). Las observaciones faltantes corresponden con personas que sobrepasan los 90 años, lo que indica que no hay datos reales para esos casos.

En este caso se ha decidido no imputar estos datos, ya que no contamos con ninguna base empírica para estimar los valores de las variables de esas edades.

Como la mayoría de los datos faltantes pertenecen al rango de edad de 90 y más años y al tener otros rangos de edad que comprenden también ese rango, hemos decidido eliminar esas observaciones.

```{r}
Mortalidad_tidy <- Mortalidad_tidy %>%
  filter(Rango_Edad != "De 90 y más años")
```

```{r}
sum(is.na(Mortalidad_tidy)) / (nrow(Mortalidad_tidy) * ncol(Mortalidad_tidy))*100
colMeans(is.na(Mortalidad_tidy)) * 100

```
Ahora el data frame cuenta con un `sum(is.na(Mortalidad_tidy)) / (nrow(Mortalidad_tidy) * ncol(Mortalidad_tidy))*100` de datos faltantes, un valor muy bajo

```{r}
Mortalidad_tidy %>%
  group_by(Rango_Edad) %>%
  summarise(prop_NA = mean(is.na(Tasa_mortalidad))) %>%
  ggplot(aes(x = Rango_Edad, y = prop_NA)) +
  geom_col(fill = "steelblue") +
  coord_flip() +
  labs(
    title = "Proporción de valores faltantes por grupo de edad",
    x = "Rango de edad",
    y = "Proporción de NA"
  )

Mortalidad_tidy %>%
  group_by(Sexo) %>%
  summarise(prop_NA = mean(is.na(Tasa_mortalidad))) %>%
  ggplot(aes(x = Sexo, y = prop_NA)) +
  geom_col(fill = "steelblue") +
  coord_flip() +
  labs(
    title = "Proporción de valores faltantes por sexo",
    x = "Rango de edad",
    y = "Proporción de NA"
  )

Mortalidad_tidy %>%
  group_by(Comunidad) %>%
  summarise(prop_NA = mean(is.na(Tasa_mortalidad))) %>%
  ggplot(aes(x = Comunidad, y = prop_NA)) +
  geom_col(fill = "steelblue") +
  coord_flip() +
  labs(
    title = "Proporción de valores faltantes por comunidad",
    x = "Rango de edad",
    y = "Proporción de NA"
  )
```
El resto de NAs al ser tan pocos, y centrados solo en tres Comunidades Autonomas, hemos decidido dejar esos NA y realizar los cálculos de los estadísticos obviándolos

#DETECCIÓN DE OUTLAYERS

A continuación vamos a realizar un estudio para encontrar outlayer de la variable esperanza de vida y tasa de mortalidad en el dataframe en función de la edad.

Para ello vamos a aplicar diferentes métodos:

```{r}
Mortalidad_tidy_Rango_Edad<-Mortalidad_tidy %>% 
  select(
    Rango_Edad,
    Esperanza_de_vida,
    Tasa_mortalidad
  )

x_esperanza_de_vida <- Mortalidad_tidy_Rango_Edad$Esperanza_de_vida
x_tasa_mortalidad <- Mortalidad_tidy_Rango_Edad$Tasa_mortalidad

#REGLA 3 SIGMA

media_x_esperanza_de_vida <- mean(x_esperanza_de_vida,na.rm=TRUE)
sd_x_esperanza_de_vida<- sd(x_esperanza_de_vida,na.rm=TRUE)

media_x_tasa_mortalidad <- mean(x_tasa_mortalidad,na.rm=TRUE)
sd_x_tasa_mortalidad<- sd(x_tasa_mortalidad,na.rm=TRUE)

# umbrales
lim_inf_esperanza_de_vida <- media_x_esperanza_de_vida - 3 * sd_x_esperanza_de_vida
lim_sup_esperanza_de_vida <- media_x_esperanza_de_vida + 3 * sd_x_esperanza_de_vida

lim_inf_x_tasa_mortalidad <- media_x_tasa_mortalidad - 3 * sd_x_tasa_mortalidad
lim_sup_x_tasa_mortalidad <- media_x_tasa_mortalidad + 3 * sd_x_tasa_mortalidad

# cuáles son outliers según 3 sigma
out_sigma_esperanza_de_vida <- x_esperanza_de_vida < lim_inf_esperanza_de_vida | x_esperanza_de_vida > lim_sup_esperanza_de_vida
out_sigma_tasa_mortalidad <- x_tasa_mortalidad < lim_inf_x_tasa_mortalidad | x_tasa_mortalidad > lim_sup_x_tasa_mortalidad

n_out_sigma_ev<-sum(as.vector(out_sigma_esperanza_de_vida),na.rm = TRUE)
n_out_sigma_tm<-sum(as.vector(out_sigma_tasa_mortalidad),na.rm = TRUE)

print(n_out_sigma_ev)
print(n_out_sigma_tm)

# REGLA HAMPEL

mediana_x_esperanza_vida <- median(x_esperanza_de_vida)
mad_x_esperanza_vida     <- mad(x_esperanza_de_vida)

lim_inf_h_esperanza_vida <- mediana_x_esperanza_vida - 3 * mad_x_esperanza_vida
lim_sup_h_esperanza_vida <- mediana_x_esperanza_vida + 3 * mad_x_esperanza_vida

out_hampel_esperanza_vida <- x < lim_inf_h_esperanza_vida | x > lim_sup_h_esperanza_vida

n_out_hampel_ev<-sum(as.vector(out_hampel_esperanza_vida),na.rm=TRUE)

#Tasa mortalidad

mediana_x_tasa_mortalidad <- median(x_esperanza_de_vida)
mad_x_tasa_mortalidad     <- mad(x_esperanza_de_vida)

lim_inf_h_tasa_mortalidad <- mediana_x_tasa_mortalidad - 3 * mad_x_tasa_mortalidad
lim_sup_h_tasa_mortalidad <- mediana_x_tasa_mortalidad + 3 * mad_x_tasa_mortalidad

out_hampel_tasa_mortalidad <- x < lim_inf_h_tasa_mortalidad | x > lim_sup_h_tasa_mortalidad

n_out_hampel_tm<-sum(as.vector(out_hampel_tasa_mortalidad),na.rm=TRUE)
```

El número de outlayers según la regla \textbf{Sigma 3} es: `n_out_sigma_ev` para la esperanza de vida y para la tasa de mortalidad es de `n_out_sigma_tm`. Para la regla de \textbf{Hampel} es: `n_out_hampel_ev` y `n_out_hampel_tm` para la esperanza de vida y la tasa de mortalidad respectivamente.

El valor tan elevado en la tasa de mortalidad  se debe a que lo máximo de la tasa de mortalidad está en De 95 y más años, donde llega a ~923 por mil, y en edades muy altas también sube mucho. Eso es exactamente lo que debe pasar: la mortalidad crece con la edad. No es un outlier, es la realidad de ese grupo.


# ANÁLISIS UNIVARIANTE:

## Medidas de tendencia central

### Media

A continuación se muestran las gráficas que representan la media de cada variable numérica en función de cada variable categórica

```{r}
plot_mean_by <- function(df, variable_categorica, variable_numerica) {
  df %>%
    group_by(.data[[variable_categorica]]) %>%
    summarise(Media = mean(.data[[variable_numerica]], na.rm = TRUE)) %>%
    ggplot(aes(x = reorder(.data[[variable_categorica]], Media), y = Media, fill = .data[[variable_categorica]])) +
    geom_col(show.legend = FALSE) +
    coord_flip() +
    labs(
      title = paste("Media de", variable_numerica, "por", variable_categorica),
      x = variable_categorica,
      y = paste("Media de", variable_numerica, "(‰)")
    ) +
    theme_minimal(base_size = 13)
}

num_vars <- names(Mortalidad_tidy)[sapply(Mortalidad_tidy, is.numeric)]
# 
categoricas <- c("Comunidad", "Rango_Edad", "Sexo", "Año")

for (cat in categoricas) {
  for (num in num_vars) {
    print(plot_mean_by(Mortalidad_tidy, cat, num))
  }
}
```

Con estas gráficas se pueden responder diferentes preguntas que nos hemos planteado:

#### ¿Cuál es la esperanza de vida media en España en el último año disponible? ¿Qué Comunidad Autónoma es la que más tiene, y la que menos?

Para este análisis de la esperanza de vida se ha escogido calcular la media para una edad de 0 años. 

```{r}
mean(Mortalidad_tidy[Mortalidad_tidy$Año == "2023-01-01" & Mortalidad_tidy$Rango_Edad == "0 años", "Esperanza_de_vida"],na.rm = TRUE )
```
La media de esperanza de vida en España del año 2023 (Último año disponible) es de `mean(Mortalidad_tidy[Mortalidad_tidy$Año == "2023-01-01" & Mortalidad_tidy$Rango_Edad == "0 años", "Esperanza_de_vida"],na.rm = TRUE )`.

```{r}
Mortalidad_tidy %>%
  filter(
    Año == as.Date("2023-01-01"),
    Rango_Edad == "De 1 a 4 años"
  ) %>%
  group_by(Comunidad) %>%
  summarise(Media_vida = mean(Esperanza_de_vida, na.rm = TRUE)) %>%
  ggplot(aes(x = reorder(Comunidad, Media_vida), 
             y = Media_vida, 
             fill = Comunidad)) +
  geom_col(show.legend = FALSE) +
  coord_flip() +
  theme_minimal(base_size = 13) +
  labs(
    title = "Esperanza de vida media (1–4 años) por Comunidad Autónoma — 2023",
    subtitle = "Datos de Mortalidad_tidy",
    x = "Comunidad Autónoma",
    y = "Esperanza de vida (años)"
  )
```
Podemos observar que la media de esperanza de vida más alta en españa pertenece a La Comunidad de Madrid mientras que la que menos esperanza de vida tiene es Ceuta con una diferencia de `mean(Mortalidad_tidy[Mortalidad_tidy$Año == "2023-01-01" & Mortalidad_tidy$Rango_Edad == "0 años" & Mortalidad_tidy$Comunidad == "Madrid, Comunidad de", "Esperanza_de_vida"],na.rm = TRUE ) - mean(Mortalidad_tidy[Mortalidad_tidy$Año == "2023-01-01" & Mortalidad_tidy$Rango_Edad == "0 años" & Mortalidad_tidy$Comunidad == "Ceuta", "Esperanza_de_vida"],na.rm = TRUE )` años.

#### ¿Cual es la evolución de la esperanza de vida en el tiempo?

```{r}
Evolucion_mortalidad_Por_CA<-Mortalidad_tidy %>%
  filter(
    Rango_Edad == "0 años"      # rango de edad al nacer
  ) %>%
  group_by(Año, Comunidad) %>%
  summarise(Media_vida = mean(Esperanza_de_vida, na.rm = TRUE)) %>%
  ggplot(aes(x = Año,
             y = Media_vida,
             color = Comunidad)) +
  geom_line(linewidth = 1) +
  theme_minimal(base_size = 13) +
  labs(
    title = "Esperanza de vida por C.A.",
    subtitle = "Rango de edad: 0 años",
    x = "Año",
    y = "Esperanza de vida (años)",
    color = "Comunidad Autónoma"
  ) +
  theme(
    plot.title = element_text(hjust = 0.5, face = "bold"),
    plot.subtitle = element_text(hjust = 0.5, color = "gray40")
    
  )

ggsave(filename = "data/plots/Evolucion_Esperanza_Vida.jpg", plot = Evolucion_mortalidad_Por_CA, width = 14, height = 8, dpi = 300, device = "jpeg")

Evolucion_mortalidad_Por_CA
```
Se puede apreciar una caída de la esperanza de vida en el año 2020, que coincide exactamente con la pandemia de COVID-19:

```{r}
Evolucion_mortalidad_Por_CA_Covid<-Mortalidad_tidy %>%
  filter(
    Rango_Edad == "0 años"    # Esperanza de vida al nacer
  ) %>%
  group_by(Año, Comunidad) %>%
  summarise(Media_vida = mean(Esperanza_de_vida, na.rm = TRUE)) %>%
  ggplot(aes(x = Año, y = Media_vida, color = Comunidad)) +
  geom_line(linewidth = 1) +
  coord_cartesian(xlim = as.Date(c("2019-01-01", "2021-12-31"))) +  # 👈 centramos el rango
  theme_minimal(base_size = 13) +
  labs(
    title = "Evolución esperanza de vida (2018–2022)",
    subtitle = "Enfoque en el periodo de la pandemia de COVID-19",
    x = "Año",
    y = "Esperanza de vida (años)",
    color = "Comunidad Autónoma"
  ) +
  theme(
    plot.title = element_text(hjust = 0.5, face = "bold"),
    plot.subtitle = element_text(hjust = 0.5, color = "gray40")
  )

ggsave(filename = "data/plots/Evolucion_mortalidad_Por_CA_Covid.jpg", plot = Evolucion_mortalidad_Por_CA, width = 14, height = 8, dpi = 300, device = "jpeg")

Evolucion_mortalidad_Por_CA_Covid
```


```{r}
disminucion_media<- Mortalidad_tidy %>%
  filter(
    Rango_Edad=="0 años",
  ) %>%
group_by(Año,Comunidad)

suma_media_esperanza_vida_2019<-mean(
  disminucion_media[disminucion_media$Año == as.Date("2019-01-01"), "Esperanza_de_vida", drop = TRUE],
  na.rm = TRUE
)

suma_media_esperanza_vida_2020<-mean(
  disminucion_media[disminucion_media$Año == as.Date("2020-01-01"), "Esperanza_de_vida", drop = TRUE],
  na.rm = TRUE
)

suma_media_esperanza_vida_2019-suma_media_esperanza_vida_2020
```

Durante el COVID, la disminución media de la esperanza de vida fue de:`diferencia=suma_media_esperanza_vida_2019-suma_media_esperanza_vida_2020`

#### ¿Que rango de edad sufrió una mayor disminución de la esperanza de vida en la época covid?

```{r}
Evolucion_mortalidad_Por_Rango_Edad_Covid<-Mortalidad_tidy %>%
  group_by(Año, Rango_Edad) %>%
  summarise(Media_vida = mean(Esperanza_de_vida, na.rm = TRUE)) %>%
  ggplot(aes(x = Año, y = Media_vida, color = Rango_Edad)) +
  geom_line(linewidth = 1) +
  coord_cartesian(xlim = as.Date(c("2015-01-01", "2023-12-31"))) +
  theme_minimal(base_size = 13) +
  labs(
    title = "Evolución esperanza de vida (2018–2022)",
    subtitle = "Enfoque en el periodo de la pandemia de COVID-19",
    x = "Año",
    y = "Esperanza de vida (años)",
    color = "Rango_Edad"
  ) +
  theme(
    plot.title = element_text(hjust = 0.5, face = "bold"),
    plot.subtitle = element_text(hjust = 0.5, color = "gray40")
  )

ggsave(filename = "data/plots/Evolucion_mortalidad_Por_Rango_Edad_Covid.jpg", plot = Evolucion_mortalidad_Por_CA, width = 14, height = 8, dpi = 300, device = "jpeg")

Evolucion_mortalidad_Por_Rango_Edad_Covid
```
```{r}
disminucion_por_edad<-Mortalidad_tidy %>%
  filter(
    Año %in% as.Date(c("2019-01-01", "2020-01-01"))
  ) %>%
  group_by(Año, Rango_Edad) %>%
  summarise(Media_esperanza_vida=mean(Esperanza_de_vida,na.rm=TRUE)) %>%
  ungroup()

cambio_por_edad <- disminucion_por_edad %>%
  pivot_wider(names_from = Año, values_from = Media_esperanza_vida) %>%
  mutate(Disminucion = `2020-01-01` - `2019-01-01`) %>%
  arrange(Disminucion)

cambio_por_edad

```

# ANÁLISIS BIVARIANTE

### ¿Como evoluciona la esperanza de vida y la tasa de muerte en función al rango de edad?

```{r}
df_age <- Mortalidad_tidy %>%
  group_by(Rango_Edad) %>%
  summarise(
    tasa_mortalidad = mean(Tasa_mortalidad, na.rm = TRUE) / 1000,  # de ‰ a proporción
    esperanza_vida  = mean(Esperanza_de_vida, na.rm = TRUE)
  ) %>%
  ungroup()

max_tasa <- max(df_age$tasa_mortalidad, na.rm = TRUE)
max_esp  <- max(df_age$esperanza_vida, na.rm = TRUE)
factor_conv <- max_tasa / max_esp

ggplot(df_age, aes(x = Rango_Edad, group = 1)) +
  # línea suavizada de tasa de mortalidad
  geom_smooth(aes(y = tasa_mortalidad, colour = "Tasa de mortalidad"),
              se = FALSE, method = "loess", span = 0.5) +
  # línea suavizada de esperanza de vida (re-escalada)
  geom_smooth(aes(y = esperanza_vida * factor_conv,
                  colour = "Esperanza de vida"),
              se = FALSE, method = "loess", span = 0.5) +
  scale_y_continuous(
    name = "Tasa de mortalidad (proporción)",
    sec.axis = sec_axis(~ . / factor_conv,
                        name = "Esperanza de vida (años)")
  ) +
  scale_colour_manual(values = c("Tasa de mortalidad" = "red",
                                 "Esperanza de vida" = "blue")) +
  labs(
    x = "Rango de edad",
    colour = ""
  ) +
  theme_minimal() +
  theme(
    axis.text.x = element_text(angle = 45, hjust = 1)
  )
```

En esta gráfica se puede observar que a partir del rango de edad de 50 a 54 años el crecimiento de la tasa de mortalidad es exponencial, debido al aumento de los problemas de salud que hay a altas edades. También se aprecia que con 0 años la tasa de mortalidad es algo más elevada que con un rango de 1 a 4 años, por el riesgo que se tiene como recién nacido.

La esperanza de vida disminuye de forma lineal aunque se pueden apreciar varias curvas leves.

### Mediana

A continuación se muestran las gráficas que representan la mediana de cada variable numérica en función de cada variable categórica.


```{r}
library(dplyr)
library(GGally)

df_medias <- Mortalidad_tidy %>%
  group_by(Rango_Edad) %>%
  summarise(
    Tasa_mortalidad   = mean(Tasa_mortalidad, na.rm = TRUE),
    Esperanza_de_vida = mean(Esperanza_de_vida, na.rm = TRUE)
    # aquí podrías meter más vars si quieres
  ) %>%
  ungroup() %>%
  mutate(Rango_Edad = factor(Rango_Edad, levels = niveles))

ggplot(df_medias, aes(x = Tasa_mortalidad, y = Esperanza_de_vida)) +
  geom_point() +
  geom_smooth(method = "lm", se = FALSE, colour = "red") +
  labs(
    x = "Tasa de mortalidad (Tanto por miles)",
    y = "Esperanza de vida",
    title = "Relación entre mortalidad y esperanza de vida"
  ) +
  theme_minimal()
```

La gráfica muestra una relación inversa muy clara entre la tasa de mortalidad y la esperanza de vida: a medida que aumenta la mortalidad media de un grupo de edad, la esperanza de vida asociada a ese grupo disminuye de forma casi lineal. Al usar la escala logarítmica en el eje de la mortalidad se ve que este descenso es muy regular: incluso cuando la mortalidad se multiplica (pasa de valores muy bajos en edades jóvenes a valores muy altos en edades avanzadas), la esperanza de vida va cayendo de manera progresiva y predecible. Esto confirma la lógica demográfica básica: los grupos de edad con mayor riesgo de morir en el próximo intervalo son precisamente los que tienen menos años de vida esperados por delante. Unos pocos puntos se apartan ligeramente de la recta, pero no cambian el patrón principal de fuerte asociación negativa. (MODIFICAR)




```{r}
# plot_median_by <- function(df, variable_categorica, variable_numerica) {
#   df %>%
#     group_by(.data[[variable_categorica]]) %>%
#     summarise(Mediana = median(.data[[variable_numerica]], na.rm = TRUE)) %>%
#     ggplot(aes(x = reorder(.data[[variable_categorica]], Mediana), y = Mediana, fill = .data[[variable_categorica]])) +
#     geom_col(show.legend = FALSE) +
#     coord_flip() +
#     labs(
#       title = paste("Mediana de", variable_numerica, "por", variable_categorica),
#       x = variable_categorica,
#       y = paste("Mediana de", variable_numerica, "(‰)")
#     ) +
#     theme_minimal(base_size = 13)
# }
# 
# for (cat in categoricas) {
#   for (num in num_vars) {
#     print(plot_median_by(Mortalidad_tidy, cat, num))
#   }
# }
```

### Quantiles

```{r}
# plot_quartiles_by <- function(df, variable_categorica, variable_numerica) {
#   ggplot(df, aes(x = .data[[variable_categorica]], y = .data[[variable_numerica]], fill = .data[[variable_categorica]])) +
#     geom_boxplot(outlier.alpha = 0.3) +
#     coord_flip() +
#     labs(
#       title = paste("Distribución y cuartiles de", variable_numerica, "por", variable_categorica),
#       x = variable_categorica,
#       y = paste(variable_numerica, "(‰)")
#     ) +
#     theme_minimal(base_size = 13) +
#     theme(legend.position = "none")
# }
# 
# for (cat in categoricas) {
#   for (num in num_vars) {
#     suppressWarnings(print(plot_quartiles_by(Mortalidad_tidy, cat, num)))
#   }
# }
```
### Desviación estandar

```{r}
plot_sd_by <- function(df, variable_numerica) {
  
  x <- df[[variable_numerica]]
  x <- x[!is.na(x)] 
  
  mean_val <- mean(x)
  sd_val <- sd(x)
  
  ggplot(df, aes(x = .data[[variable_numerica]])) +
    geom_density(fill = "skyblue", alpha = 0.5, color = "steelblue", linewidth = 1) +
    geom_vline(xintercept = mean_val, color = "red", linewidth = 1.2, linetype = "solid") +
    geom_vline(xintercept = mean_val + sd_val, color = "darkgreen", linetype = "dashed", linewidth = 1) +
    geom_vline(xintercept = mean_val - sd_val, color = "darkgreen", linetype = "dashed", linewidth = 1) +
    theme_minimal(base_size = 14) +
    labs(
      title = paste("Distribución y desviación std. de", variable_numerica, "(‰)"),
      subtitle = paste0("Media = ", round(mean_val, 2), 
                        " | Desviación estándar = ", round(sd_val, 2)),
      x = variable_numerica,
      y = "Densidad"
    )
}

for (num in num_vars) {
  suppressWarnings(print(plot_sd_by(Mortalidad_tidy, num)))
}

```

### Varianza

```{r}
Varianza_por_grupo <- Mortalidad_tidy %>%
  group_by(Comunidad, Sexo, Rango_Edad) %>%
  summarise(
    Var_Tasa_mortalidad = var(Tasa_mortalidad, na.rm = TRUE),
    Var_Riesgo_muerte   = var(Riesgo_muerte, na.rm = TRUE),
    Var_Defunciones_teoricas     = var(Defunciones_teoricas, na.rm = TRUE),
    Var_Promedio_anos_vividos = var(Promedio_anos_vividos, na.rm = TRUE),
    Var_Supervivientes     = var(Supervivientes, na.rm = TRUE),
    Var_Riesgo_muerte     = var(Riesgo_muerte, na.rm = TRUE),
    Var_Poblacion_estacionaria     = var(Poblacion_estacionaria, na.rm = TRUE),
    var_Esperanza_de_vida = var(Esperanza_de_vida, na.rm=TRUE)
    
  ) %>%
  ungroup()
```

# TRATAMIENTO DATA FRAME RELACIONADO CON LA RIQUEZA

```{r}
riqueza_tidy<-read_excel("data/riqueza_tidy.xlsx")

#Nos quedamos con las columnas que nos interesan
riqueza_tidy<-riqueza_tidy[-c(1:5)]

#Modificamos las fechas para cuadrar el formato con el resto de dataframes
riqueza_tidy <- riqueza_tidy %>%
  mutate(
    Periodo = ymd(paste0(Periodo, "-01-01")),
  )

names(riqueza_tidy)[2]<-"Año"
```

Como nos vamos a centrar en la actividad relacionada con la sanidad, nos quedamos con las observaciones realcionadas con eso.

```{r}
riqueza_tidy <- riqueza_tidy[grepl("Actividades sanitarias", riqueza_tidy$Nombre_64, ignore.case = TRUE), ]
```


## LIMPIEZA E IMPUTACIÓN DE DATOS

A continuación se muestra la proporción de datos faltantes 

```{r}
sum(is.na(riqueza_tidy)) / (nrow(riqueza_tidy) * ncol(riqueza_tidy))*100
```
```{r}
colMeans(is.na(riqueza_tidy)) * 100
```
La columna donde se concentran los datos faltantes es la de Total. 

```{r}
riqueza_tidy %>%
  group_by(Año) %>%
  summarise(prop_NA = mean(is.na(Total))) %>%
  ggplot(aes(x = Año, y = prop_NA)) +
  geom_col(fill = "steelblue") +
  coord_flip() +
  labs(
    title = "Proporción de valores faltantes por año",
    x = "Año",
    y = "Proporción de NA"
  )
```
Todos los NA se concentran en el año 2024.

```{r}
  ggplot(riqueza_tidy,aes(x = Año, y = Total , color=Agregados)) +
  geom_line() +
  labs(
    title = "evolución del valor añadido",
    x = "valor añadido",
    y = "valor añadido"
  )

```
Se ha escogido mice porque permite imputar los valores faltantes mediante modelos de regresión multivariante, conservando las relaciones entre variables y la coherencia temporal de los datos.

```{r}
library(mice)

# Realizar la imputación (5 datasets imputados)
imp <- mice(riqueza_tidy, m = 5, method = "pmm", seed = 123)

# Obtener un dataset completo imputado
riqueza_tidy_imp <- complete(imp)
```
Para comprobar que la imputación de los datos no ha modificado demasiado los datos originales, hemos calculado la media y la desviación estandar de los mismos antes y después de la imputación:

```{r}
media_riqueza1<-mean(riqueza_tidy$Total,na.rm=TRUE)
sd_riqueza1<-sd(riqueza_tidy$Total,na.rm=TRUE)

media_riqueza2<-mean(riqueza_tidy_imp$Total,na.rm=TRUE)
sd_riqueza2<-sd(riqueza_tidy_imp$Total,na.rm=TRUE)

media_riqueza2/media_riqueza1
sd_riqueza2/sd_riqueza1
```
Al añadir valores del último año y estar la tendencia en alza, es normal que obtengamos una media y una desviación estandar superior, pero aún así, el incremento no es muy elevado (1.04 y 1.05).

## Detección de outlayers

Para el análisis de outlayers vamos a realizar lo mismo que hemos hecho con el anterior dataframe


```{r}
riqueza_tidy_select<-riqueza_tidy_imp %>%
  select(
    Total,
    Agregados
  ) %>% 
  group_by(
    Agregados
  ) %>% ungroup()
  

x <- riqueza_tidy_select$Total


#REGLA 3 SIGMA

media_x <- mean(x)
sd_x    <- sd(x)

#3 SIGMA

# umbrales
lim_inf <- media_x - 3 * sd_x
lim_sup <- media_x + 3 * sd_x

# cuáles son outliers según 3 sigma
out_sigma <- x < lim_inf | x > lim_sup

numero_outlayers_sigma<-sum(out_sigma)

which(out_sigma)   
x[out_sigma]
print(numero_outlayers_sigma)
# REGLA HAMPEL

mediana_x <- median(x)
mad_x     <- mad(x)

lim_inf_h <- mediana_x - 3 * mad_x
lim_sup_h <- mediana_x + 3 * mad_x

out_hampel <- x < lim_inf_h | x > lim_sup_h

numero_outlayers_hampel<-sum(out_hampel)
which(out_hampel)   
x[out_hampel]
print(numero_outlayers_hampel)

write.xlsx(riqueza_tidy_select,"data/riqueza_tidy_select.xlsx")
```
Hemos detectado esos outlayers, esos valores son outlayers debido al tipo de agregado, no porque realmente sean outlayer(MODIFICAR)

# ¿Como se relaciona la tasa de mortalidad con el peso económico del sector sanitario?

Para ello sacamos varios gráficos de dispersión en el que relacionamos el total del PIB por agregado y la tasa de mortalidad.

```{r}
df_medias_anuales <- Mortalidad_tidy %>% 
  group_by(
    Año
  ) %>%
  summarise(
    media_tasa_mortalidad   = mean(Tasa_mortalidad, na.rm = TRUE)
  ) %>%
  ungroup()

Mortalidad_riqueza<-merge(df_medias_anuales,riqueza_tidy_imp,by="Año")
```

```{r}
ggplot(Mortalidad_riqueza,
       aes(x = Total, y = media_tasa_mortalidad)) +
  geom_point(alpha = 0.7) +
  geom_smooth(method = "lm", se = FALSE, color = "red", size = 0.5) +
  facet_wrap(~ Agregados, scales = "free_x") +
  labs(
    title = "media_tasa_mortalidad vs Total por agregado",
    x = "Total (millones €)",
    y = "Media tasa de mortalidad"
  ) +
  theme_minimal()
```

Para todos los agregados sanitarios analizados se observa una asociación negativa entre el volumen económico anual (millones de euros) y la tasa media de mortalidad: en los años en los que el sector sanitario mueve más recursos, la mortalidad media es menor. Sin embargo, no se puede obtener una conclusión clara, ya que este aumento también puede explicarse por una tendencia temporal común, por lo que no puede interpretarse directamente como una relación causal.


