---
title: "PIB"
author: "Carlos Llano"
date: "2025-10-31"
output: html_document
---

```{r setup, include=FALSE}
knitr::opts_chunk$set(echo = TRUE)
```


# Introducción

Este proyecto pretende analizar la calidad de vida en España, para ello utilizaremos diferentes conjuntos de indicadores que nos ayudaran a  establecer comparaciones entre provincias y comunidades de España.
Cada uno de los conjuntos de datos de información seran obtenidos de INE, puesto que son datos públicos y libres
Plantearemos una serie de preguntas que nos ayudaran a determinar la calidad de vida en España. Ademas de ver relacionan de los indicadores de esperanza de vida, sanidad, educacion y el PIB. 

## Carga de librerias

Para la realización de este proyecto se han utilizado las siguientes, para la visualización de información, manipular datos, limpieza de datos. 

```{r pressure, echo=FALSE}
plot(pressure)
#Visualización
library(ggplot2)
#Manipulación de informacion
library(readxl)
library(lubridate)
library(tidyverse)
library(writexl)
library(readxl)
library(dplyr)
#library(gtsummary)
```

## Funciones 

Para la manipulación y funcionalidad se han definido diferentes funciones que se utilizan en el proyecto.
```{r}
#Funciones
resumen_df <- function(data) {
  # Información que va a tener el resumen
  sumario <- data.frame(
    variable = character(),
    type = character(),
    levels = integer(),
    topLevel = character(),
    topCount = integer(),
    topFrac = numeric(),
    missFreq = integer(),
    missFrac = numeric(),
    stringsAsFactors = FALSE
  )
  
  n_registros <- nrow(data)
  
  # Para cada columna se analiza
  for (col_name in names(data)) {
    columna <- data[[col_name]]
    
    #  Tipo de dato
    col_type <- typeof(columna)
    
    # Valores perdidos (Missing Data)
    miss_freq <- sum(is.na(columna))
    miss_frac <- miss_freq / n_registros
    
    #  Niveles únicos, nivel más repetido y su frecuencia/fracción
    n_levels <- length(unique(columna[!is.na(columna)]))
    
    if (n_levels > 0) {
      frecuencias <- table(columna[!is.na(columna)])
      top_count_idx <- which.max(frecuencias)
      top_count <- as.integer(frecuencias[top_count_idx])
      top_level <- names(frecuencias)[top_count_idx]
      top_frac <- top_count / n_registros
    } else {
      # Teniendo en cuenta los valores son NA 
      top_level <- "N/A"
      top_count <- 0
      top_frac <- 0
    }
    
    # Añadimos información de la fila
    sumario <- sumario %>% 
      add_row(
        variable = col_name,
        type = col_type,
        levels = n_levels,
        topLevel = top_level,
        topCount = top_count,
        topFrac = top_frac,
        missFreq = miss_freq,
        missFrac = miss_frac
      )
  }
  
  return(sumario)
}
```

# Data

Para llevar a cabo el análisis del Indice de Calidad de Vida, hemos visto los diferentes indicadores como:

* Índice de Desarrollo Humano IDH
* Índice del Planeta Feliz IPF
* Informe Mundial de la Felicidad WHR
* Indicador Multidimensional de Calidad de Vida  del INE - IMCV

```{r tab01, echo=FALSE}
datos_calidad_vida<-data.frame(
  Organismo = c("IDH", "WHI", "OCDE", "IMCV"),
  Salud = c("Al nacer.", "Vida saludable.", "Salud autopercibida.", "Componente de Salud "),
  Riqueza  = c("Renta Nacional Bruta (RNB) per cápita.", "Producto Interno Bruto (PIB) per cápita.", "Ingresos del hogar disponible.", "Componente de Condiciones Materiales de Vida.")
)
colnames(datos_calidad_vida)=c("Organismo",	"Salud y Esperanza de Vida",	"Riqueza / Ingreso")

knitr::kable(datos_calidad_vida,format = "latex", 
             booktabs = TRUE, 
             caption = "Tabla resumen de los indicadores que tienen como prioridad los indicadores de Salud/Espranza de Vida y Riqueza/ingresos", 
             align = 'ccc', centering = FALSE,
             table.envir = "table", position = "H")
```

Debido a que estos indicadores nos daran un panorama amplio de como esta la calidad de vida en España, se ha determinado usar los siguientes dataset:

* Tablas de mortalidad por año, comunidades y ciudades autónomas, sexo, edad y funciones.
* P.I.B. a precios de mercado y valor añadido bruto a precios básicos por ramas de actividad: Precios corrientes por comunidades y ciudades autónomas, magnitud y periodo. 
* Urbanismo

# Objetivos
Lo que se pretende alcanzar del proyecto.

## Cuestiones que se van contestar con los dataset
  * Análisis descriptivo básico,determinar la esperanza de vida media y los valores extremos por comunidad autónoma
  * Análisis temporal,observar la tendencia de la esperanza de vida  identificando tasas de crecimiento y detectando eventos de caídas notables 
  * Comparaciones territoriales,si las regiones se mantienen constantemente por encima o por debajo de la media nacional
  * Análisis relacional,evaluar la correlación de la esperanza de vida con variables externas como el PIB per cápita, el gasto sanitario o el nivel de urbanización para entender sus posibles causas.
  * Análisis de desigualdad y outliers,cuantificar  dispersión de la esperanza de vida entre comunidades.Detectar valores o años atípicos que se desvían drásticamente del promedio.


## Carga de Documentos
A continuación se muestra los dataset, que se cargaran para realizar este analisis del Calidad de Vida en España:

```{r , message=FALSE, warning=FALSE}
tasaMortailidad <- read_excel("./data/TasaMortalidad.xlsx")
riqueza  <- read.csv("./data/RiquezaPIB.csv", header=TRUE, sep=";")
```

### DataSet  para el indicador de Riqueza e Ingreso
Características de los dataset sin realizar modificaciones previas, ni definir tipo de datos. 

```{r}
# De la siguiente observación vemos que  se cuentan con 23520 observaciones 
#y 7 variable
dim(riqueza)
```
Ahora analizamos la estructura que tiene nuestro información
```{r,  echo=FALSE}
resumen_df(riqueza)
```

Del resumen podemos ver que hay información que no se carga correctamente :
* Tipo de datos incorrectos
* Información repetida 

Cambio de tipo de variables
```{r,  echo=FALSE}
#Variable Total ->Numerico
riqueza_var<-riqueza%>%mutate(Total=as.numeric(gsub("\\.", "", Total)))%>%
  mutate(Agregados=factor(Agregados.macroeconómicos))%>% #Cambiamos a factor
  select(-Agregados.macroeconómicos) #Eliminamos la columna

resumen_df(riqueza_var)


#Cambiamos nombre de Variables debido a que hay acentos y nombres muy extensos

```
