---
title: "PIB sin faltas"
author: "Adrián Carrasco Alcalá"
date: "2025-11-09"
output: html_document
---

```{r}
library(pacman)
packages <- c("tidyverse", "knitr", "ggplot2", "dplyr", "datasets", "RColorBrewer", "latex2exp", "readr", "lubridate", "magrittr", "writexl", "xlsx", "kable", "future", "furrr", "mice", "kableExtra", "readxl")
pacman::p_load(char=packages)
```

#PIB Importación y acondicionamiento de los datos

A continuación, se muestra el dataset que utilizaremos para realizar el analisis del Calidad de Vida en España:

```{r , message=FALSE, warning=FALSE}

riqueza  <- read.csv("../data/RiquezaPIB.csv", header=TRUE, sep=";")
```

Características del dataset sin realizar modificaciones previas ni definir tipo de datos. Ahora, analizamos la estructura que tiene nuestra información.

```{r tabPIB1, echo=FALSE}
  
 
  info_variable_pib <- sapply(riqueza, class) %>%
      tibble::enframe(name = "Variable", value = "Tipo de Dato")
    
    knitr::kable(
      info_variable_pib,
      format = "latex",
      booktabs = TRUE,
      caption = "Estructura de Dataset PIB en bruto",
      align = 'll',
      position = "H"
)
```

Para convertir nuestro dataset a formato tidy, tenemos que realizar las siguientes acciones.

* Eliminar variables que no aporten información. En este caso, la variable ``Total.CNAE`` se usa para obtener los totales.

```{r echo=FALSE}
riqueza_var<-riqueza%>%select(-Total.CNAE)
```

* Separar variables que no son independientes. Las variables ``CNAE.Agrupación.A10``, ``CNAE.Agrupación.A21`` y ``CNAE.Agrupación.A64`` son de tipo categórico. Lo sabemos porque CNAE son las siglas de Clasificación Nacional de Actividades Económicas. Para esto separamos los valores en dos columnas siguiendo el patrón "cod_A.10" forma de "Cod_10","Nombre_10".

```{r echo=FALSE}
# Variable CNAE.Agrupación.A10, podemos ver que esta columna se podría separar 
# 
# Cod_A10: Teniendo en cuenta que que los primeros dígitos antes del primer espacio sería el código
# Nombre_A10: Sería todo el restante
riqueza_var$CNAE.Agrupación.A10[300]
riqueza_var<-riqueza_var%>%separarCodigoCNAE(CNAE.Agrupación.A10,c("Cod_10","Nombre_10"))
riqueza_var<-riqueza_var%>%separarCodigoCNAE(CNAE.Agrupación.A21,c("Cod_21","Nombre_21"))
riqueza_var<-riqueza_var%>%separarCodigoCNAE(CNAE.Agrupación.A64,c("Cod_64","Nombre_64"))
```

* Cambiar valores decimales, cambiando "," por "."

```{r,  echo=FALSE}
  #Variable Total -> Numérico
  riqueza_var<-riqueza_var%>%mutate(Total=as.numeric(gsub("\\.", "", Total)))%>%
  mutate(Agregados=factor(Agregados.macroeconómicos))%>% #Cambiamos a factor
  select(-Agregados.macroeconómicos) #Eliminamos la columna
```

* Cambiar de tipo de variable "Total" de ``character`` a ``double``

```{r echo=FALSE}
  df_limpio_riqueza<-riqueza_var%>%mutate(Total=as.double(Total))
```

Después de realizar todos estos cambios, obtenemos un dataframe en modo tidyverse, tal y como se muestra en la tabla:

```{r tabPIB2, echo=FALSE}
  
 
  info_variable_pib <- sapply(df_limpio_riqueza, class) %>%
      tibble::enframe(name = "Variable", value = "Tipo de Dato")
    
    knitr::kable(
      info_variable_pib,
      format = "latex",
      booktabs = TRUE,
      caption = "Estructura de Dataset PIB en formato TidyVerse",
      align = 'll',
      position = "H"
)
```

 
## Detección de datos faltantes e imputación

Para realizar la imputación es necesario determinar el numero de valores de tipo ``NA``.

```{r echo = FALSE}
conteo_na <- colSums(is.na(df_limpio_riqueza))
```

Debido a que la tabla es una clasificación de agregados para España, en las distintas variables. Observamos que en las variables ``Nombre_21``, ``Nombre_10``, ``Nombre_64`` hay valores nulos porque se utilizan para obtener los valores totales. En nuestro dataset la variables que tiene valores de interés son los que se encuentran en la variable ``Nombre_64``.

Por ello eliminaremos los registros con valores ``NA`` pero solo en las variables ``Nombre_21`` y ``Nombre_10``, ya que estos datos tiene la particularidad de que para el año 2024, no existen valores para la variable ``Nombre_64``. 

```{r echo = FALSE}
df_limpio_riqueza<-df_limpio_riqueza%>%
  filter(!is.na(Nombre_21)&!is.na(Nombre_10))%>%
  select(Agregados,Cod_10,Nombre_10,Cod_21,Nombre_21,Cod_64,Nombre_64,Periodo,Total)
DATOS_PIB_TIDY<-df_limpio_riqueza
write.csv(DATOS_PIB_TIDY, "./porcentajes.csv", row.names = FALSE)
```

```{r tabPIB4, echo=FALSE}
  
 conteo_na <- colSums(is.na(df_limpio_riqueza))
  info_variable_pib <- sapply(conteo_na, class) %>%
      tibble::enframe(name = "Variable", value = "Tipo de Dato")
    
    knitr::kable(
      conteo_na,
      format = "latex",
      booktabs = TRUE,
      caption = "Valores NA para cada uno de las variables",
      align = 'll',
      position = "H"
)
```


Una vez eliminados estos valores, vemos que el número de ``NA`` se ha reducido, pero nos siguen apareciendo en dos variables, ``Nombre_64`` y ``Total``.
    Nombre_64-> tiene `r colSums(is.na(df_limpio_riqueza))["Nombre_64"]`, debido a que para el año 2024, no hay valores para esta variable pero sí para la categoría superior ``Nombre_21``.
    
Como para el análisis del indice de bienestar en España nos centraremos en la categoría de Servicios de la Salud, estos valores se encuentran en la categoría ``Nombre_64``. Pero para el año 2024, solo tenemos valores para la categoría superior ``Nombre_21``.

Si vemos estos valores en con respecto a la variable ``Nombre_64``, podemos ver que representa un `r colMeans(is.na(df_limpio_riqueza["Nombre_64"])) * 100`%.

Empezaremos analizando la variable ``Nombre_64`` y su categoría superior ``Nombre_21``. Así, podremos determinar si en todos los años de esta categoría ha cambiado.

Como se observa en la siguiente tabla, ``Actividades sanitarias`` está dentro la categoría ``Actividades sanitarias y de servicios sociales``. Esto nos podría ayudar a realizar una estimación de porcentaje de reparto entre sus subcategorías. 

```{r echo = FALSE}
categorias<-df_limpio_riqueza%>%
  select(
    Cod_10,Nombre_10,Cod_21,Nombre_21,Cod_64,Nombre_64
  )%>%
  filter(Cod_10=="OPQ")%>%
  drop_na()%>%
  unique()
```

Para ello empezamos calculando sus porcentajes para cada año según su ``Agregado`` y solo para las ``Actividades sanitarias y de servicios sociales``.

```{r echo = FALSE}

porcentajes<-df_limpio_riqueza%>%filter(Nombre_21=="Actividades sanitarias y de servicios sociales")%>%group_by(Agregados,Periodo)%>%mutate(Porcentaje = (Total / sum(Total)) * 100)
```


```{r echo = FALSE}

df_historical <- df_limpio_riqueza %>%
  filter(Periodo < 2024 & !is.na(Nombre_64))

# Definir las columnas de agrupación para el nivel agregado
aggregate_group_cols <- c("Agregados", "Cod_10", "Nombre_10", "Cod_21", "Nombre_21", "Periodo")

# Cálculo del Total Agregado Histórico por grupo y Periodo
df_historical_aggregate <- df_historical %>%
  group_by(across(all_of(aggregate_group_cols))) %>%
  summarise(Total_Agregado_Historical = sum(Total, na.rm = TRUE), .groups = 'drop')


df_historical_with_aggregate <- df_historical %>%
  left_join(df_historical_aggregate, by = aggregate_group_cols) %>%
  mutate(
  #tener en cuenta las divisiones entre cero
    Porcentaje_Calculado = case_when(
      Total_Agregado_Historical != 0 ~ (Total / Total_Agregado_Historical) * 100,
      TRUE ~ 0 
    )
  )

# Imputación por porcentaje histórico promedio
subcategory_group_cols <- c("Agregados", "Cod_10", "Nombre_10", "Cod_21", "Nombre_21", "Cod_64", "Nombre_64")
df_avg_proportions <- df_historical_with_aggregate %>%
  group_by(across(all_of(subcategory_group_cols))) %>%
  summarise(
    Porcentaje_Historico_Promedio = mean(Porcentaje_Calculado, na.rm = TRUE),
    .groups = 'drop'
  )

#Imputación para el 2024
df_2024_total <- df_limpio_riqueza %>%
  filter(Periodo == 2024 & is.na(Nombre_64)) %>%
  select(Agregados, Cod_10, Nombre_10, Cod_21, Nombre_21, Total_Agregado_2024 = Total)

df_imputacion <- df_avg_proportions %>%
  inner_join(df_2024_total, by = c("Agregados", "Cod_10", "Nombre_10", "Cod_21", "Nombre_21"))


df_final_imputado <- df_imputacion %>%
  mutate(
    Total_Imputado_2024 = round(Total_Agregado_2024 * (Porcentaje_Historico_Promedio / 100), 2),
    Periodo = 2024
  ) %>%
  select(
    Agregados, Cod_10, Nombre_10, Cod_21, Nombre_21, Cod_64, Nombre_64,
    Total_Agregado_2024, Porcentaje_Historico_Promedio, Total_Imputado_2024, Periodo
  )
```


Obtenemos un dataframe con los datos imputados, para representarlo.

```{r echo = FALSE}
df_imputado_reemplazo <- df_final_imputado %>%
  # Seleccionar solo las columnas clave y el valor a introducir
  select(Agregados, Cod_10, Nombre_10, Cod_21, Nombre_21, Cod_64, Nombre_64, Periodo, Total_Imputado_2024) %>%
  # Asegurar el tipo de dato del Periodo si es necesario
  mutate(Periodo = as.integer(Periodo))

df_fusionado <- df_limpio_riqueza %>%
  left_join(df_imputado_reemplazo, 
            by = c("Agregados", "Cod_10", "Nombre_10", "Cod_21", "Nombre_21", "Cod_64", "Nombre_64", "Periodo"))

df_final_actualizado <- df_fusionado %>%
  mutate(
    Total = coalesce(Total, Total_Imputado_2024)
  ) %>%
  select(-Total_Imputado_2024)
```



## Gráficos exploratorios

La siguiente gráfica, muestra el valor de ``Actividades Sanitarias`` en cada uno de los ``Agregados``. A destacar que, a continuación, se muestran los datos antes de la imputación y despues de la imputación.

```{r fig_actividades_sanitarias, echo=FALSE, fig.width = 10, fig.height = 6, fig.align='center', out.width='0.9\\textwidth', fig.cap = "Evolución del Total de Actividades Sanitarias por Periodo, desglosado por Agregados Macroeconómicos. Datos en millones (M).\\label{fig:pib_sanidad}"}


library(scales) 

df_limpio_riqueza %>%
  filter(Nombre_64 == 'Actividades sanitarias') %>%
  ggplot(aes(x = as.factor(Periodo), y = Total, fill = Agregados)) +
  geom_col(position = "stack") + 
  labs(
    title = "Total por Año, desglosado por Agregado",
    x = "Año",
    y = "Total (en millones de euros)",
    fill = "Tipo de Agregado"
  ) +
  theme_minimal(base_size = 14) +
  coord_flip() +
  scale_y_continuous(labels = label_number(scale = 1e-6, suffix = " M")) +
  theme(legend.position = "bottom") 


{r fig_actividades_sanitarias_imputados, echo=FALSE, fig.width = 10, fig.height = 6, fig.align='center', out.width='0.9\\textwidth', fig.cap = "Evolución del Total de Actividades Sanitarias por Periodo, desglosado por Agregados Macroeconómicos. Datos en millones (M).\\label{fig:pib_sanidad}"}


library(scales) 

df_final_actualizado %>%
  filter(Nombre_64 == 'Actividades sanitarias') %>%
  ggplot(aes(x = as.factor(Periodo), y = Total, fill = Agregados)) +
  geom_col(position = "stack") + 
  labs(
    title = "Total por Año, desglosado por Agregado(DATOS IMPUTADOS)",
    x = "Año",
    y = "Total (en millones de euros)",
    fill = "Tipo de Agregado"
  ) +
  theme_minimal(base_size = 14) +
  coord_flip() +
  scale_y_continuous(labels = label_number(scale = 1e-6, suffix = " M")) +
  theme(legend.position = "bottom") 
```


La siguiente tabla nos muestra que los agregados de ``Producción`` son los que mayor crecimiento económico proporcionan. Es un crecimiento estable a excepción del año 2020 en el que se ve una notable caída, posiblemente debido al COVID. 

```{r fig_dispersion_total, echo=FALSE, fig.width = 10, fig.height = 5, fig.align='center', out.width='0.9\\textwidth', fig.cap = "Dispersión y tendencia del valor Total por Periodo, segregado por Agregados Macroeconómicos.\\label{fig:pib_dispersion}"}

library(ggplot2)
library(scales)


ggplot(df_final_actualizado, aes(x = Periodo, y = Total, color = Agregados)) +
  geom_point(alpha = 0.8, size = 2.5) +  
  geom_smooth(method = "lm", se = FALSE, linetype = "dashed", linewidth = 0.5) + # 
  labs(
    title = "Dispersión del Valor Total por Año (PIB)",
    subtitle = "Coloreado por tipo de Agregado",
    x = "Año",
    y = "Total (Euros)"
  ) +
  scale_y_continuous(labels = comma) + 
  theme_minimal(base_size = 14) +
  theme(legend.position = "bottom") 
```

Para todos los agregados, la media es consistentemente mayor que la mediana. Esto es una señal clara de asimetría positiva (sesgo a la derecha), lo que significa que la mayoría de los valores son relativamente bajos, pero hay un pequeño número de valores extremadamente altos (los outliers).

```{r fig_jitter_agregados, echo=FALSE, fig.width = 10, fig.height = 6, fig.align='center', out.width='0.9\\textwidth', fig.cap = "Distribución de los valores Totales (PIB) por Tipo de Agregado Macroeconómico, mostrando la densidad de puntos y los posibles valores atípicos.\\label{fig:pib_jitter}"}

library(scales)
library(ggplot2)

ggplot(df_final_actualizado%>%
  filter(Nombre_64 == "Actividades sanitarias"), aes(x = Agregados, y = Total, color = Agregados)) +
  geom_jitter(width = 0.2, alpha = 0.7, size = 3) + 
  labs(
    title = "Distribución del Total por Tipo de Agregado",
    x = "Tipo de Agregado",
    y = "Total (Euros)"
  ) +
  scale_y_continuous(labels = comma) + 
  coord_flip() + 
  theme_minimal(base_size = 14) +
  theme(legend.position = "none") 
```

## Detección outliers

Para detectar los outliers, nos vamos a centrar en las ``Actividades Sanitarias``, pues para nuestro estudio lo que nos interesa es esta categoría. Calculando sus valores intercuartílicos (IQR), determinaremos los valores que se considerarían outliers (regla del boxplot).

```{r echo = FALSE}

df_sanitarias <- df_final_actualizado %>%
  filter(Nombre_64 == "Actividades sanitarias")


Q1 <- quantile(df_sanitarias$Total, 0.25)
Q3 <- quantile(df_sanitarias$Total, 0.75)
IQR <- Q3 - Q1

#los límites para los outliers (Regla 1.5 * IQR)
limit_inf <- Q1 - 1.5 * IQR
limit_sup <- Q3 + 1.5 * IQR

# identificar los outliers
outliers <- df_sanitarias %>%
  filter(Total < limit_inf | Total > limit_sup) %>%
  # Seleccionar y renombrar las columnas relevantes para la visualización
  select(
    Agregados,
    Clasificacion_Sectorial = Nombre_10,
    Periodo,
    Total
  ) %>%
  # Ordenar por el valor Total para ver los más extremos primero
  arrange(desc(Total))

# Resultados
cat("--- Límites del IQR para 'Actividades Sanitarias' ---\n")
cat(sprintf("Límite Inferior (Q1 - 1.5*IQR): %s Euros\n", format(limit_inf, big.mark = ",", decimal.mark = ".", scientific = FALSE, digits = 2)))
cat(sprintf("Límite Superior (Q3 + 1.5*IQR): %s Euros\n", format(limit_sup, big.mark = ",", decimal.mark = ".", scientific = FALSE, digits = 2)))
cat(sprintf("Total de observaciones para 'Actividades sanitarias': %d\n", nrow(df_sanitarias)))
cat(sprintf("Número de Outliers detectados: %d\n\n", nrow(outliers)))
```

Vemos que los outliers que hemos encontrados son los que están en el agregado de ``Producción`` y coresponde con el periodo del 2022-2024. Posiblemente a consecuencia del COVID se hizo una inversión mayor en sanidad.