---
title: Tasa de mortalidad en España por comunidades autónomas
author:
  - name: Adrián Carrasco Alcalá
    affil: 1, 2, \dagger
    email: acal8@alumni.uv.es
  - name: Álvaro Nieva Valenzuela
    affil: 1, 3, \dagger
    email: alnieva@alumni.uv.es
  - name: Carlos David Llano Chicaiza
    affil: 1, 4, \dagger
    email: cardalla@alumni.uv.es
affiliation:
  - num: 1
    address: |
      Universitat de Valencia - Escuela Técnica Superior de Ingeniería (ETSE),
      Avinguda de l'Universitat, S/N, 46100 Burjassot, Valencia
  - num: 2
    address: |
      Correo electrónico: acal8@alumni.uv.es
  - num: 3
    address: |
      Correo electrónico: alnieva@alumni.uv.es
  - num: 4
    address: |
      Correo electrónico: cardalla@alumni.uv.es
# author citation list in chicago format
authorcitation: |
  Carrasco, A.; Nieva, A.; Llano C. D.
# firstnote to eighthnote
firstnote: |
  Estos autores contribuyeron por igual a este trabajo.
correspondence: |
  acal8@alumni.uv.es.
# document options
journal: data
type: article
status: submit
# front matter
simplesummary: |
  
abstract: |
  Este estudio analiza datos públicos del INE sobre renta, actividad económica sanitaria y tablas de mortalidad para las comunidades autónomas españolas con el fin de describir diferencias territoriales en esperanza de vida y su evolución reciente. Tras limpiar e integrar las fuentes, se observa una mejora general de la esperanza de vida interrumpida en 2020 por la COVID-19 y niveles sistemáticamente más altos en comunidades del centro-norte frente a Ceuta y Melilla. La exploración sugiere que un mayor peso económico del sector sanitario se asocia a menor mortalidad, aunque sin evidencia causal.
  
keywords: |
  Tasa de mortalidad; Esperanza de vida; PIB.
# back matter
funding: |
  This research received no external funding.
dataavailability: |
  Todos los conjuntos de datos han sido obtenidos de la página del Instituto Nacional de Estadística (INE) (\url{https://www.ine.es/}). Son los siguientes:
  
  [Indicadores de renta media y mediana](https://www.ine.es/jaxiT3/Tabla.htm?t=53689)

  [Renta media y mediana por comunidad autónoma](https://www.ine.es/jaxiT3/Tabla.htm?t=68338)
  
  [Mortalidad por año, comunidades y ciudades autónomas, sexo y edad.](https://www.ine.es/jaxiT3/Tabla.htm?t=27154)
  
  [Cuentas nacionales. Principales agregados del PIB](https://www.ine.es/jaxiT3/Tabla.htm?t=67195&L=0)
  
conflictsofinterest: |
  The authors declare no conflict of interest. The founding sponsors had no role in the design of the study; 
  in the collection, analyses, or interpretation of data; in the writing of the 
  manuscript, an in the decision to publish the results
abbreviations:
  - short: INE
    long: Instituto Nacional de Estadística
  - short: MNAR
    long: Missing Not At Random
bibliography: mybibfile.bib
#appendix: appendix.tex
endnotes: false
header-includes:
  - \makeatletter
  - \@ifundefined{pandoc@box}{\newbox\pandoc@box}{}
  - \makeatother
  - \providecommand{\pandocbounded}[1]{#1}
  - \usepackage{float}
output: 
  rticles::mdpi_article:
    extra_dependencies: longtable
    fig_crop: false
---


```{r setup, cache = F, echo = F, message = F, warning = F, tidy = F}
# CONFIGURACIÓN GENERAL
library(knitr)
options(width = 76)
# Opciones generales chunks
opts_chunk$set(echo = T, message = F, error = F, warning = F,
               comment = NA, tidy = F,
               cache.path = '.cache/', fig.path = './figure/', fig.crop = FALSE, fig.align = "center", fig.pos = "H")
# options(xtable.type = 'html')
knit_hooks$set(inline = function(x) {
  if(is.numeric(x)) {
    round(x, getOption('digits'))
  } else {
    paste(as.character(x), collapse = ', ')
  }
})
```


```{r librerías, cache = F, echo = F, message = F, warning = F, tidy = F}
library(pacman)
packages <- c("tidyverse", "knitr", "ggplot2", "dplyr", "datasets", "RColorBrewer", "latex2exp", "readr", "lubridate", "magrittr", "writexl", "xlsx","kable","future","furrr","mice", "kableExtra","readxl","ggrepel")
pacman::p_load(char=packages)
```


# Introducción y planteamiento inicial
El objetivo de este proyecto es realizar un análisis exploratorio de datos utilizando conjuntos de datos del Instituto Nacional de Estadística (INE) sobre tasa de mortalidad, renta media y mediana por unidad de consumo e inversión en sanidad, con el propósito de encontrar patrones de asociación y evaluar si existen correlaciones entre estos indicadores socioeconómicos y de salud pública y la tasa de mortalidad en las diferentes comunidades autónomas de España. 
  Para ello, efectuaremos una importación y limpieza o acondicionamiento de los datos, estudiaremos la presencia de datos faltantes y su posible imputación, visualizaremos gráficos exploratorios de los datos, detectaremos posibles outliers y finalmente realizaremos un análisis univariante y bivariante de las variables de cada uno de los conjuntos de datos.

# Materiales y Métodos

## Dataset renta media y mediana por C.A.

Este conjunto de datos mide en euros la renta media y mediana por unidad de consumo de la que disponen los hogares para las diferentes comunidades y ciudades autónomas de España y desde el año 2008 hasta el año 2024. Este indicador ajusta la renta del hogar según su tamaño y composición, lo que permite hacer comparaciones del bienestar económico entre comunidades autónomas así como también estudiar su distribución a lo largo del territorio español y su evolución con los años.

### Estructura y variables.

```{r, echo = FALSE}
tribble(~ Variable, ~ Descripción, "Renta media y mediana", "Indica si el dato corresponde a la renta media o la renta mediana por unidad de consumo.", "Comunidad autónoma", "Comunidad o ciudad autónoma a la que pertenece el dato (incluye el Total Nacional).", "Periodo", "Año al que corresponde el dato (de 2008 a 2024).", "Total", "Valor total de la renta media y mediana en euros por unidad de consumo.") %>% kable(caption = "Descripción de las variables")
```

### Importación y acondicionamiento de los datos

```{r, echo = FALSE}
df_renta_CCAA <- read_delim("../data/Renta_media_mediana_CCAA.csv", 
    delim = ";", escape_double = FALSE, locale = locale(decimal_mark = ",", 
        grouping_mark = "."), trim_ws = TRUE)
```

Investiguemos este nuevo dataset. Veamos en primer lugar su estructura utilizando la función ``glimpse()``.

```{r, echo = FALSE}
glimpse(df_renta_CCAA)
```

Por tanto, tenemos `r dim(df_renta_CCAA)[1]` registros sobre `r dim(df_renta_CCAA)[2]` variables diferentes. Utilizando la función ``unique()`` para encontrar los valores únicos de cada variable. Podemos observar que la columna ``Renta media y mediana`` tan solo tomas dos valores, pero la hemos importado como vector de caracteres. Deberíamos transformarla a factor para ahorra espacio en memoria. De igual forma, deberíamos pasar la columna ``Periodo`` a formato ``Date``.

```{r, echo = FALSE, include = FALSE}
unique(df_renta_CCAA['Renta media y mediana']) %>% kable(caption = "Renta media y mediana")
unique(df_renta_CCAA['Comunidad autónoma']) %>% kable(caption = "Comunidad autónoma")
unique(df_renta_CCAA['Periodo']) %>% kable(caption = "Periodo")
```



```{r, echo = FALSE}
df_renta_CCAA <- df_renta_CCAA %>% mutate(`Renta media y mediana` = as.factor(`Renta media y mediana`))

df_renta_CCAA$Periodo <- ymd(paste0(df_renta_CCAA$Periodo, "-01-01"))
```

Tras realizar estos cambios, utilizando de nuevo la función ``glimpse()``, vemos que el dataset tidy nos queda de la siguiente manera, con cada variable transformada a su tipo correspondiente.

```{r, echo = FALSE}
glimpse(df_renta_CCAA)
```


```{r, echo = FALSE, include = FALSE}
num_na_CCAA <- sum(is.na(df_renta_CCAA))

cat("El número de valores NA en el data frame es", paste0(num_na_CCAA, "."))
```

Utilizando la función ``is.na()`` para detectar los valores faltantes a lo largo del dataset y la función ``sum()`` para contarlos, comprobamos que tenemos `r sum(is.na(df_renta_CCAA))` datos faltantes en este dataset.

### Gráficos exploratorios

Realicemos un gráfico exploratorio de los datos con los que estamos trabajando. Lo haremos para el total nacional.

```{r fig_renta, echo = FALSE, fig.width = 8, fig.height = 5, fig.align='center', out.width='0.8\\textwidth', fig.cap = "Renta media y mediana para el Total Nacional en el periodo 2008-2024.\\label{fig:fig_renta}"}

# df_renta_CCAA %>% filter(`Comunidad autónoma` == "Total Nacional") %>% ggplot(aes(x = Periodo, y = Total, color = `Renta media y mediana`)) + geom_point() + geom_line() + scale_x_date(date_breaks = "1 year", date_labels = "%Y") + theme(axis.text.x = element_text(angle = 45, hjust = 1)) + scale_y_continuous(breaks = c(12500, 15000, 17500, 20000, 22500), limits = c(12500, 22500))

df_renta_CCAA %>% filter(`Comunidad autónoma` == "Total Nacional") %>% ggplot(aes(x = Periodo, y = Total, color = `Renta media y mediana`)) + geom_point() + geom_line() + scale_x_date(date_breaks = "1 year", date_labels = "%Y") + theme(axis.text.x = element_text(angle = 45, hjust = 1)) + scale_y_continuous(breaks = c(12500, 15000, 17500, 20000, 22500), limits = c(12500, 22500))
```

Observamos una clara tendencia creciente en los últimos años, con dos descensos señalados: uno durante la crisis económica española de los años 2008 a 2014 y otro tras la pandemia de covid-19.

La subida a partir de 2021 es probablemente debida al crecimiento del empleo, la subida del Salario Mínimo Interprofesional y el incremento general de los salarios y revalorización de las pensiones. No obstante, todos estos valores deben interpretarse teniendo en cuenta el contexto de inflación descontrolada que experimentó España en 2022.

### Detección outliers

Para abordar la detección de posibles outliers en nuestro conjunto de datos, utilizamos la regla del boxplot. Escogemos esta técnica ya que no es muy agresiva, y los datos de renta pueden variar bastante entre comunidades autónomas (debido, por ejemplo, al nivel de urbanización de las mismas).

```{r fig_boxplot_CCAA, echo = FALSE, fig.width = 8, fig.height = 5, fig.align='center', out.width='0.8\\textwidth', fig.cap = "Boxplots renta media y mediana en las diferentes comunidades autónomas para cada año.\\label{fig:fig_boxplot_CCAA}"}

df_renta_CCAA %>% filter(`Comunidad autónoma` != "Total Nacional") %>%  ggplot(aes(x = `Renta media y mediana`, y = Total, fill = `Renta media y mediana`)) +
  geom_boxplot() +
  facet_wrap(~ year(Periodo), ncol = 4) + labs(x = NULL, y = "Total (euros por unidad de consumo))", fill = "Indicador de renta") +
  theme(axis.text.x = element_blank(), axis.ticks.x = element_blank())
```

Visualmente, no detectamos outliers en ningún año.














---
## Dataset del PIB por agregado.
Este conjunto de datos recoge, para cada rama de actividad de la economía española y para cada año (1995-2024), los principales agregados de oferta, empleo y rentas que publica la Contabilidad Nacional anual. Es decir: cuánto produce cada rama, qué valor añadido genera, qué consume, cuánto paga en salarios, cuánto excedente obtiene y cuánta gente ocupa.

Las variables que nos interesan del dataset son las siguientes

### Estructura y variables.

```{r, echo = FALSE,results='asis'}
tabla_riqueza <- tribble(
  ~Variable,               ~Descripción,
  "Nombre_64",             "Rama de actividad económica según la clasificación de 64 ramas que usa el INE.",
  "Periodo",               "Año de referencia de la contabilidad nacional anual (1995-2023).",
  "Total",                 "Valor del agregado económico para esa rama y ese año.",
  "Agregados",             "Nombre del agregado económico"
)
kable(
  tabla_riqueza,
  format = "latex",
  caption = "Descripción de las variables del conjunto de datos",
  booktabs = TRUE
) %>%
  kable_styling(latex_options = "HOLD_position") %>%
  column_spec(1, width = "4cm") %>%
  column_spec(2, width = "9cm")
```

### Importación y acondicionamiento de los datos.

```{r,echo=F}
riqueza_tidy<-read_excel("data/riqueza_tidy.xlsx")

#Nos quedamos con las columnas que nos interesan
riqueza_tidy<-riqueza_tidy[-c(1:5)]

#Modificamos las fechas para cuadrar el formato con el resto de dataframes
riqueza_tidy <- riqueza_tidy %>%
  mutate(
    Periodo = ymd(paste0(Periodo, "-01-01")),
  )

#Modificamos el nombre de Periodo a Año para facilitar posteriores merges
names(riqueza_tidy)[2]<-"Año"

#Como nos vamos a centrar en la actividad relacionada con la sanidad, nos quedamos con las observaciones relacionadas con eso.
riqueza_tidy <- riqueza_tidy[grepl("Actividades sanitarias", riqueza_tidy$Nombre_64, ignore.case = TRUE), ]
```

Tras importar el dataset y realizar las operaciones necesarias en él: Eliminar las columnas que no nos interesan, quedarnos solo con la actividad relacionada con la sanidad, modificar nombres de variables y el formato de la fecha para que sea de tipo Date y coincida con el formato de la fecha del resto de dataframes, nos queda un dataset con esta estructura:

```{r,echo=F}
glimpse(riqueza_tidy)
```
### Imputación de datos

El procentaje de de valores faltantes del dataframe resultante es `r sum(is.na(riqueza_tidy)) / (nrow(riqueza_tidy) * ncol(riqueza_tidy))*100`%,

La distribución por columnas es la siguiente:

```{r,echo=F}
colMeans(is.na(riqueza_tidy)) * 100
```
La columna donde se concentran los datos faltantes es la de Total. 

```{r,echo=F}
tail(riqueza_tidy %>%
  group_by(Año) %>%
  summarise(prop_NA = mean(is.na(Total))) %>%
  arrange(Año),1)
```
Se observa que todos se concentran en el año 2024. Al ser la finalidad de este dataset el relacionarlo con el dataset de mortalidad (que se explicará más adelante) y al tener solo registro hasta el año 2023, podemos permitirnos eliminar las observaciones del año 2024.

```{r,echo=F}
riqueza_tidy <- riqueza_tidy %>%
  filter(Año != as.Date("2024-01-01"))
```

El procentaje de de valores faltantes del dataframe resultante es `r sum(is.na(riqueza_tidy)) / (nrow(riqueza_tidy) * ncol(riqueza_tidy))*100`%.

### Detección de outlayers

Para detectar los outliers, nos centramos en las ``Actividades Sanitarias``, pues para nuestro estudio lo que nos interesa es esta categoría. Calculando sus valores intercuartílicos (IQR), se determinarán los valores que se considerarían outliers (regla del boxplot).




```{r,echo=F}
Q1 <- quantile(riqueza_tidy$Total, 0.25,na.rm=TRUE)
Q3 <- quantile(riqueza_tidy$Total, 0.75,na.rm=TRUE)
IQR <- Q3 - Q1

#los límites para los outliers (Regla 1.5 * IQR)
limit_inf <- Q1 - 1.5 * IQR
limit_sup <- Q3 + 1.5 * IQR

# identificar los outliers
outliers <- riqueza_tidy %>%
  filter(Total < limit_inf | Total > limit_sup) %>%
  # Seleccionar y renombrar las columnas relevantes para la visualización
  select(
    Agregados,
    Clasificacion_Sectorial = Nombre_64,
    Año,
    Total
  ) %>%
  # Ordenar por el valor Total para ver los más extremos primero
  arrange(desc(Total))

# Resultados
cat("--- Límites del IQR para 'Actividades Sanitarias' ---\n")
cat(sprintf("Límite Inferior (Q1 - 1.5*IQR): %s Euros\n", format(limit_inf, big.mark = ",", decimal.mark = ".", scientific = FALSE, digits = 2)))
cat(sprintf("Límite Superior (Q3 + 1.5*IQR): %s Euros\n", format(limit_sup, big.mark = ",", decimal.mark = ".", scientific = FALSE, digits = 2)))
```

Vemos que los outliers que hemos encontrados son los que están en el agregado de ``Producción`` y corresponde con el periodo del 2022-2024. Posiblemente a consecuencia del COVID se hizo una inversión mayor en sanidad.

## Dataset de mortalidad respecto al sexo, C.A. y rango de edad

En este conjunto de datos del Instituto Nacional de Estadística (INE) se recogen varias series o funciones biométricas por rango de edad, sexo y Comunidad Autónoma —como el riesgo de fallecer, el número de supervivientes o la esperanza de vida— que se elaboran con la finalidad principal de medir cómo incide la mortalidad en una población sin que afecte la distribución por edades que tenga. De este modo, es posible comparar y estudiar en el tiempo y entre distintos lugares la evolución de este fenómeno demográfico.


### Estructura y variables.

El dataset cuenta con estas variables:

```{r, echo = FALSE}
tabla_mortalidad <- tribble(
  ~Variable,               ~Descripción,
  "Comunidad",             "Comunidad autónoma a la que pertenece el registro.",
  "Sexo",                  "Sexo de la población (Hombres/Mujeres).",
  "Rango_Edad",            "Grupo o intervalo de edad al que se refiere la medida (0 años, 1–4 años, …).",
  "Año",                   "Año de referencia de la tabla de mortalidad.",
  "Tasa_mortalidad",       "Tasa de mortalidad observada para ese sexo, edad y comunidad expresada en tanto por mil.",
  "Promedio_anos_vividos", "Número medio de años vividos dentro del intervalo de edad por quienes mueren en él.",
  "Riesgo_muerte",         "Probabilidad de morir dentro del intervalo de edad expresado en tanto por mil.",
  "Supervivientes",        "Número de personas que alcanzan ese intervalo de edad en la población hipotética.",
  "Defunciones_teoricas",  "Número de defunciones esperadas en ese intervalo de edad.",
  "Poblacion_estacionaria","Población estacionaria asociada al intervalo de edad.",
  "Esperanza_de_vida",     "Esperanza de vida restante al inicio del intervalo de edad."
)

kable(
  tabla_mortalidad,
  format = "latex",
  caption = "Descripción de las variables del conjunto de datos",
  booktabs = TRUE
) %>%
  kable_styling(latex_options = "HOLD_position") %>%
  column_spec(1, width = "4cm") %>%
  column_spec(2, width = "9cm")
```

Las variables en las que nos vamos a centrar son la tasa de mortalidad y la esperanza de vida.

### Importación y acondicionamiento de los datos.

```{r, echo=FALSE,include=F}
#NOTA: Este codigo lee los archivos xlsx y crea el conjunto de datos en formato tidy, pero esta comentado ya que tarda en ejecutarse mucho tiempo. En el siguiente chunk se lee directamente el xlsx ya creado par no tener que ejecutar este código cada vez que se compila 


# #Función que recive el archivo xslx y crea un df en formato tidy
# to_tidy<- function(file){
# 
#   df <- read_excel(file)
#   df <- df[-c(1:6,4244:4260),] #Eliminar filas innecesarias (titulo, anotaciones, etc.)
# 
#   df <- df %>%
#   mutate(across(
#   everything(),
#   ~ {
#     x <- as.character(.)
#     ifelse(grepl("^(90|95) ", x),
#            paste0("De ", x),
#            x)
#   }
#   ))
# 
#   Columna_1 <- df[[1]]
# 
#   comunidad_idx <- grep("^[0-9]{2} ", Columna_1)
#   sexo_idx <- grep("^(Hombres|Mujeres)$", Columna_1, ignore.case = TRUE)
# 
#   res <- list()
# 
#   for (s in seq_along(sexo_idx)) {
# 
#     sexo_start <- sexo_idx[s]
#     sexo_end   <- if (s < length(sexo_idx)) sexo_idx[s + 1] - 1 else length(Columna_1)
# 
#     seleccion <- Columna_1[sexo_start:sexo_end]
# 
#     sexo  <- seleccion[1]
# 
#     comunidad_glob <- tail(Columna_1[grep("^[0-9]{2} ", Columna_1[1:sexo_start])], 1)
#     comunidad <- str_remove(comunidad_glob, "^[0-9]{2} ")
# 
#     edades_rel <- grep("años", seleccion)
# 
#     for (i in edades_rel) {
# 
#       edad_label      <- seleccion[i]
#       edad_idx_global <- sexo_start + i - 1
# 
#       year_idx <- edad_idx_global + 1:4
#       anios <- Columna_1[year_idx]
# 
#       # Extraer las métricas numéricas de esas mismas filas (columnas 2:n)
#       medidas <- df[year_idx, 2:ncol(df)]
# 
#       tmp <- suppressMessages(data.frame(
#         Comunidad = comunidad,
#         Sexo      = sexo,
#         Edad      = edad_label,
#         Año       = anios
#       ) %>%
#         bind_cols(medidas))
# 
#       res[[length(res) + 1]] <- tmp
#     }
#   }
# 
#   df_tidy <- bind_rows(res)
# 
#   return(df_tidy)
# 
# }
# 
# availableCores()
# 
# plan(multisession, workers = availableCores() - 2) #Paralelizamos el proceso para optimizar el tiempo
# 
# files <- list.files("data_mortalidad", pattern = "\\.xlsx$", full.names = TRUE)
# 
# files <- list.files(path = "data_mortalidad", pattern = "\\.xlsx$", full.names = TRUE)
# 
# tidy_data_list<-future_map(files, to_tidy, .progress = TRUE)
# 
# Mortalidad_tidy<-data.frame()
# 
# for (i in tidy_data_list){
# 
#   Mortalidad_tidy<-rbind(Mortalidad_tidy, i)
# 
# }
# 
# # La columna 11 que corresponde a tiempo por vivir es irrelevante ya que da la misma información que la esperanza de vida
# Mortalidad_tidy<-Mortalidad_tidy[,-c(11)]
# 
# names(Mortalidad_tidy) <- c(
#   "Comunidad", "Sexo", "Rango_Edad", "Año",
#   "Tasa_mortalidad", "Promedio_anos_vividos", "Riesgo_muerte",
#   "Supervivientes", "Defunciones_teoricas", "Poblacion_estacionaria",
#   "Esperanza_de_vida"
# )
```

Tras descargar el archivo .xlsx realizamos varias operaciones para ordenarlo, en las que se incluyen: quitar filas y columnas inútiles, cambiar el nombre de las columnas y pasar el data frame a formato tidy. Una vez tenemos el dataframe, analizamos la estructura de este (\textit{str()}), y nos damos cuenta que todas las variables son de tipo char, por lo que las modificamos para que la variable Año sea de tipo \textit{Date}, Rango_Edad sea de tipo \textit{factor}, y las variables numéricas de tipo \textit{numeric}.

```{r,echo=F}
#write.xlsx(Mortalidad_tidy, "data/Mortalidad_tidy.xlsx")
```
```{r,echo=F}
Mortalidad_tidy<-read_excel("data/Mortalidad_tidy.xlsx")

Mortalidad_tidy$Rango_Edad[is.na(Mortalidad_tidy$Rango_Edad)] <- "De 90 y más años"
```


```{r,echo=F}

niveles <- c(
  "0 años",
  "De 1 a 4 años",
  "De 5 a 9 años",
  "De 10 a 14 años",
  "De 15 a 19 años",
  "De 20 a 24 años",
  "De 25 a 29 años",
  "De 30 a 34 años",
  "De 35 a 39 años",
  "De 40 a 44 años",
  "De 45 a 49 años",
  "De 50 a 54 años",
  "De 55 a 59 años",
  "De 60 a 64 años",
  "De 65 a 69 años",
  "De 70 a 74 años",
  "De 75 a 79 años",
  "De 80 a 84 años",
  "De 85 a 89 años",
  "De 90 y más años",
  "De 90 a 94 años",
  "De 95 y más años"
)


Mortalidad_tidy <- Mortalidad_tidy %>%
  mutate(
    Comunidad = as.character(Comunidad),
    Sexo = as.character(Sexo),
    Rango_Edad = factor(Rango_Edad, levels = niveles),
    Año = as.Date(paste0(Año, "-01-01")),
    Tasa_mortalidad = as.numeric(Tasa_mortalidad),
    Promedio_anos_vividos = as.numeric(Promedio_anos_vividos),
    Riesgo_muerte = as.numeric(Riesgo_muerte),
    Supervivientes = as.numeric(Supervivientes),
    Defunciones_teoricas = as.numeric(Defunciones_teoricas),
    Poblacion_estacionaria = as.numeric(Poblacion_estacionaria),
    Esperanza_de_vida = as.numeric(Esperanza_de_vida)
  )


```

```{r,echo=FALSE}
glimpse(Mortalidad_tidy)
```


### Imputación de datos.

Para saber que realizar con los valores faltantes, primero vamos a realizar un análisis del data frame.

Vemos que este data frame tiene un `r sum(is.na(Mortalidad_tidy)) / (nrow(Mortalidad_tidy) * ncol(Mortalidad_tidy))*100`% de valores faltantes, un valor muy bajo. Si vemos el porcentaje de los datos faltantes por columnas obtenemos el siguiente resultado:

```{r, echo=F}
colMeans(is.na(Mortalidad_tidy)) * 100
```
Se observa que los datos faltantes son de las variables numéricas, y además, faltan en la misma proporción, lo que nos puede indicar que no hay aleatoriedad.

A continuación vamos a realizar una observación de los datos faltantes respecto a las variables categóricas en busca de patrones. Al sacar los datos faltantes en función de las variables categóricas, se observa que estamos ante un claro caso de datos faltantes no al azar (MNAR). Las observaciones faltantes corresponden con personas que sobrepasan los 90 años, lo que indica que no hay datos reales para esos casos.En este caso se ha decidido no imputar estos datos, ya que no contamos con ninguna base empírica para estimar los valores de las variables de esas edades.

Como la mayoría de los datos faltantes pertenecen al rango de edad de 90 y más años y al tener otros rangos de edad que comprenden también ese rango, hemos decidido eliminar esas observaciones.

```{r, echo=F}
na_por_edad <- Mortalidad_tidy %>%
  group_by(Rango_Edad) %>%
  summarise(
    prop_NA = mean(is.na(Tasa_mortalidad)),
    .groups = "drop"
  ) %>%
  mutate(porcentaje_NA = round(prop_NA * 100, 2)) %>%
  arrange(desc(prop_NA))

head(na_por_edad,3)
```

```{r, echo=F}
Mortalidad_tidy <- Mortalidad_tidy %>%
  filter(Rango_Edad != "De 90 y más años")
```
Ahora el data frame cuenta con un `r sum(is.na(Mortalidad_tidy)) / (nrow(Mortalidad_tidy) * ncol(Mortalidad_tidy))*100`% de datos faltantes, un valor muy bajo

El resto de NAs al ser tan pocos, y centrados solo en tres Comunidades Autonomas, hemos decidido dejarlos y realizar los cálculos de los estadísticos obviándolos.

### Detección de outlayers

Para detectar outlayers vamos a aplicar los 3 métodos siguientes:

```{r, echo=F}

Mortalidad_tidy_Rango_Edad<-Mortalidad_tidy %>% 
  select(
    Rango_Edad,
    Esperanza_de_vida,
    Tasa_mortalidad
  )

x_esperanza_de_vida <- Mortalidad_tidy_Rango_Edad$Esperanza_de_vida
x_tasa_mortalidad <- Mortalidad_tidy_Rango_Edad$Tasa_mortalidad

#REGLA 3 SIGMA

media_x_esperanza_de_vida <- mean(x_esperanza_de_vida,na.rm=TRUE)
sd_x_esperanza_de_vida<- sd(x_esperanza_de_vida,na.rm=TRUE)

media_x_tasa_mortalidad <- mean(x_tasa_mortalidad,na.rm=TRUE)
sd_x_tasa_mortalidad<- sd(x_tasa_mortalidad,na.rm=TRUE)

# umbrales
lim_inf_esperanza_de_vida <- media_x_esperanza_de_vida - 3 * sd_x_esperanza_de_vida
lim_sup_esperanza_de_vida <- media_x_esperanza_de_vida + 3 * sd_x_esperanza_de_vida

lim_inf_x_tasa_mortalidad <- media_x_tasa_mortalidad - 3 * sd_x_tasa_mortalidad
lim_sup_x_tasa_mortalidad <- media_x_tasa_mortalidad + 3 * sd_x_tasa_mortalidad

# cuáles son outliers según 3 sigma
out_sigma_esperanza_de_vida <- x_esperanza_de_vida < lim_inf_esperanza_de_vida | x_esperanza_de_vida > lim_sup_esperanza_de_vida
out_sigma_tasa_mortalidad <- x_tasa_mortalidad < lim_inf_x_tasa_mortalidad | x_tasa_mortalidad > lim_sup_x_tasa_mortalidad

n_out_sigma_ev<-sum(as.vector(out_sigma_esperanza_de_vida),na.rm = TRUE)
n_out_sigma_tm<-sum(as.vector(out_sigma_tasa_mortalidad),na.rm = TRUE)
```

```{r, echo=F}
# REGLA HAMPEL

mediana_x_esperanza_vida <- median(x_esperanza_de_vida)
mad_x_esperanza_vida     <- mad(x_esperanza_de_vida)

lim_inf_h_esperanza_vida <- mediana_x_esperanza_vida - 3 * mad_x_esperanza_vida
lim_sup_h_esperanza_vida <- mediana_x_esperanza_vida + 3 * mad_x_esperanza_vida

out_hampel_esperanza_vida <- x_esperanza_de_vida < lim_inf_h_esperanza_vida | x_esperanza_de_vida > lim_sup_h_esperanza_vida

n_out_hampel_ev<-sum(as.vector(out_hampel_esperanza_vida),na.rm=TRUE)

#Tasa mortalidad

mediana_x_tasa_mortalidad <- median(x_tasa_mortalidad)
mad_x_tasa_mortalidad     <- mad(x_tasa_mortalidad)

lim_inf_h_tasa_mortalidad <- mediana_x_tasa_mortalidad - 3 * mad_x_tasa_mortalidad
lim_sup_h_tasa_mortalidad <- mediana_x_tasa_mortalidad + 3 * mad_x_tasa_mortalidad

out_hampel_tasa_mortalidad <- x_tasa_mortalidad < lim_inf_h_tasa_mortalidad | x_tasa_mortalidad > lim_sup_h_tasa_mortalidad

n_out_hampel_tm<-sum(as.vector(out_hampel_tasa_mortalidad),na.rm=TRUE)

```

```{r, echo=F}
# REGLA BOXPLOT

#Esperanza de vida

Q1_ev  <- quantile(x_esperanza_de_vida, 0.25,na.rm = TRUE)
Q3_ev  <- quantile(x_esperanza_de_vida, 0.75,na.rm = TRUE)
IQR_ev <- Q3_ev - Q1_ev

lim_inf_ev <- Q1_ev - 1.5 * IQR_ev
lim_sup_ev <- Q3_ev + 1.5 * IQR_ev

out_boxplot_ev <- x_esperanza_de_vida < lim_inf_ev | x_esperanza_de_vida > lim_sup_ev

n_out_boxplot_ev<-sum(as.vector(out_boxplot_ev),na.rm=TRUE)

#Tasa mortalidad

Q1_tm  <- quantile(x_tasa_mortalidad, 0.25,na.rm = TRUE)
Q3_tm  <- quantile(x_tasa_mortalidad, 0.75,na.rm = TRUE)
IQR_tm <- Q3_tm - Q1_tm

# 3) límites de la regla 1.5*IQR
lim_inf_tm <- Q1_tm - 1.5 * IQR_tm
lim_sup_tm <- Q3_tm + 1.5 * IQR_tm

# 4) detectar outliers según la regla
out_boxplot_tm <- x_tasa_mortalidad < lim_inf_tm | x_tasa_mortalidad > lim_sup_tm

n_out_boxplot_tm<-sum(as.vector(out_boxplot_tm),na.rm=TRUE)
```

\begin{itemize}
  \item \textbf{Regla 3 sigma: } Esperanza de vida `r n_out_sigma_ev` y tasa de mortalidad `r n_out_sigma_tm`.
  \item \textbf{Identificador de Hampel: } Esperanza de vida `r n_out_hampel_ev` y tasa de mortalidad `r n_out_hampel_tm`.
  \item \textbf{Regla boxplot: } Esperanza de vida `r n_out_boxplot_ev` y tasa de mortalidad `r n_out_boxplot_tm`.
\end{itemize}

Los valores tan elevados en la tasa de mortalidad con \textbf{Sigma 3} y \textbf{Boxplot} se debe a que lo máximo de la tasa de mortalidad está en De 95 y más años, donde llega a ~923 por mil, y en edades muy altas también sube mucho. Eso es exactamente lo que debe pasar: la mortalidad crece exponencialmente con la edad. No es un outlier, es la realidad de ese grupo.

El valor 0 en la tasa de mortalidad con \textbf{Hampel} es 0 ya que usa la mediana y el MAD, que apenas se mueven aunque haya valores muy grandes, así que los extremos no arrastran el criterio como sí pasa con la media y la desviación típica.


# Resultados

## Análisis univariante y bivariante

Para responder algunas cuestiones que nos hemos planteado, vamos a realizar un análisis univariante y bivariante de las variables que nos interesan:

### **¿Cuál es la esperanza de vida media en España en el último año disponible? ¿Qué Comunidad Autónoma es la que más tiene, y la que menos?**

Para este análisis de la esperanza de vida se ha escogido calcular la media para una edad de 0 años.

La media de esperanza de vida en España del año 2023 (Último año disponible) es de `r round(mean(Mortalidad_tidy$Esperanza_de_vida[Mortalidad_tidy$Año == as.Date("2023-01-01") & Mortalidad_tidy$Rango_Edad == "0 años"],na.rm = TRUE),3)`.

```{r,echo=F,fig.width = 8, fig.height = 5,fig.align='center',out.width='0.8\\textwidth', fig.cap = "Esperanza de vida media por C.A. en 2023 .\\label{fig:fig_renta}"}
Mortalidad_tidy %>%
  filter(Año == as.Date("2023-01-01"), Rango_Edad == "0 años") %>%
  group_by(Comunidad) %>%
  summarise(Media_vida = mean(Esperanza_de_vida, na.rm = TRUE)) %>%
  mutate(Comunidad = recode(Comunidad,
    "Madrid, Comunidad de" = "Comunidad de Madrid",
    "Navarra, Comunidad Foral de" = "Comunidad Foral de Navarra",
    "Rioja, La" = "La Rioja",
    "Valenciana, Comunitat" = "Comunidad Valenciana",
    "Balears, Illes" = "Islas Baleares",
    "Murcia, Región de" = "Región de Murcia",
    "Aragón" = "Aragón",
    "Canarias" = "Canarias",
    "Andalucía" = "Andalucía",
    "Castilla y León" = "Castilla y León",
    "Castilla - La Mancha" = "Castilla - La Mancha",
    "País Vasco" = "País Vasco",
    "Cataluña" = "Cataluña",
    "Extremadura" = "Extremadura",
    "Galicia" = "Galicia",
    "Cantabria" = "Cantabria",
    "Asturias, Principado de" = "Principado de Asturias",
    "Ceuta" = "Ceuta",
    "Melilla" = "Melilla"
  )) %>%
  mutate(Comunidad = reorder(Comunidad, Media_vida)) %>%
  ggplot(aes(x = Media_vida, y = Comunidad, fill = Comunidad)) +
  geom_col() +
  # geom_text(aes(label = Comunidad), hjust = 1.05, color = "black", size = 4)
  geom_text(aes(label = paste0(Comunidad, " (", round(Media_vida, 1), ")")), hjust = 1.05, color = "black", size = 4) +
  labs(
    title = "Esperanza de vida media por Comunidad Autónoma — 2023",
    subtitle = "Datos de Mortalidad_tidy para 0 años",
    x = "Esperanza de vida (años)",
    y = "Comunidad Autónoma"
  ) +
  theme_minimal(base_size = 13) +
  theme(
    plot.title = element_text(face = "bold", hjust = 0.5),
    legend.position = "none",
    axis.text.y = element_blank(),
    axis.ticks.y = element_blank()
  ) +
  coord_cartesian(xlim = c(80.5, 85))
```
Podemos observar que la media de esperanza de vida más alta en españa pertenece a La Comunidad de Madrid mientras que la que menos esperanza de vida tiene es Ceuta con una diferencia de `r round(mean(Mortalidad_tidy$Esperanza_de_vida[Mortalidad_tidy$Año == as.Date("2023-01-01") & Mortalidad_tidy$Rango_Edad == "0 años" & Mortalidad_tidy$Comunidad == "Madrid, Comunidad de"], na.rm = TRUE) - mean(Mortalidad_tidy$Esperanza_de_vida[Mortalidad_tidy$Año == as.Date("2023-01-01") & Mortalidad_tidy$Rango_Edad == "0 años" & Mortalidad_tidy$Comunidad == "Ceuta"], na.rm = TRUE),3)` años.

### **¿Cual es la evolución de la esperanza de vida en el tiempo?**

```{r, echo=F,fig.width = 8, fig.height = 5,fig.align='center',out.width='0.8\\textwidth', fig.cap = "Evolución de la esperanza de vida (1992-2023).\\label{fig:fig_renta}"}
Evolucion_mortalidad_Por_CA<-Mortalidad_tidy %>%
  filter(
    Rango_Edad == "0 años"      # rango de edad al nacer
  ) %>%
  group_by(Año, Comunidad) %>%
  summarise(Media_vida = mean(Esperanza_de_vida, na.rm = TRUE)) %>%
  ggplot(aes(x = Año,
             y = Media_vida,
             color = Comunidad)) +
  geom_line(linewidth = 1) +
  theme_minimal(base_size = 13) +
  labs(
    title = "Esperanza de vida por C.A.",
    subtitle = "Rango de edad: 0 años",
    x = "Año",
    y = "Esperanza de vida (años)",
    color = "Comunidad Autónoma"
  ) +
  theme(
    plot.title = element_text(hjust = 0.5, face = "bold"),
    plot.subtitle = element_text(hjust = 0.5, color = "gray40")
  )

Evolucion_mortalidad_Por_CA
```
Se puede apreciar una caída de la esperanza de vida en el año 2020, que coincide exactamente con la pandemia de COVID-19:

```{r,echo=F,fig.width = 8, fig.height = 5,fig.align='center',out.width='0.8\\textwidth', fig.cap = "Evolución de la esperanza de vida (2019-2023).\\label{fig:fig_renta}"}
Evolucion_mortalidad_Por_CA_Covid<-Mortalidad_tidy %>%
  filter(
    Rango_Edad == "0 años"    # Esperanza de vida al nacer
  ) %>%
  group_by(Año, Comunidad) %>%
  summarise(Media_vida = mean(Esperanza_de_vida, na.rm = TRUE)) %>%
  ggplot(aes(x = Año, y = Media_vida, color = Comunidad)) +
  geom_line(linewidth = 1) +
  coord_cartesian(xlim = as.Date(c("2019-01-01", "2021-12-31"))) + 
  theme_minimal(base_size = 13) +
  labs(
    title = "Evolución esperanza de vida (2018–2022)",
    subtitle = "Enfoque en el periodo de la pandemia de COVID-19",
    x = "Año",
    y = "Esperanza de vida (años)",
    color = "Comunidad Autónoma"
  ) +
  theme(
    plot.title = element_text(hjust = 0.5, face = "bold"),
    plot.subtitle = element_text(hjust = 0.5, color = "gray40")
  )

Evolucion_mortalidad_Por_CA_Covid
```

```{r,echo=F}
disminucion_media<- Mortalidad_tidy %>%
  filter(
    Rango_Edad=="0 años",
  ) %>%
group_by(Año,Comunidad)

suma_media_esperanza_vida_2019<-mean(
  disminucion_media[disminucion_media$Año == as.Date("2019-01-01"), "Esperanza_de_vida", drop = TRUE],
  na.rm = TRUE
)

suma_media_esperanza_vida_2020<-mean(
  disminucion_media[disminucion_media$Año == as.Date("2020-01-01"), "Esperanza_de_vida", drop = TRUE],
  na.rm = TRUE
)
```

Durante el COVID, la disminución media de la esperanza de vida fue de:`r round(suma_media_esperanza_vida_2019-suma_media_esperanza_vida_2020,3)`

### **¿Cómo evoluciona la esperanza de vida y la tasa de muerte en función al rango de edad?**

```{r,echo=F,fig.width = 8, fig.height = 5,fig.align='center',out.width='0.8\\textwidth', fig.cap = "Esperanza de vida y tasa de mortalidad en función de la edad\\label{fig:fig_renta}"}
df_age <- Mortalidad_tidy %>%
  group_by(Rango_Edad) %>%
  summarise(
    tasa_mortalidad = mean(Tasa_mortalidad, na.rm = TRUE) / 1000,
    esperanza_vida  = mean(Esperanza_de_vida, na.rm = TRUE)
  ) %>%
  ungroup()

max_tasa <- max(df_age$tasa_mortalidad, na.rm = TRUE)
max_esp  <- max(df_age$esperanza_vida, na.rm = TRUE)
factor_conv <- max_tasa / max_esp #Para poder ponerla en el mismo eje que la tasa de mortalidad

ggplot(df_age, aes(x = Rango_Edad, group = 1)) +
  # línea suavizada de tasa de mortalidad
  geom_smooth(aes(y = tasa_mortalidad, colour = "Tasa de mortalidad"),
              se = FALSE, method = "loess", span = 0.1) +
  # línea suavizada de esperanza de vida (re-escalada)
  geom_smooth(aes(y = esperanza_vida * factor_conv,
                  colour = "Esperanza de vida"),
              se = FALSE, method = "loess", span = 0.1) +
  scale_y_continuous(
    name = "Tasa de mortalidad (proporción)",
    sec.axis = sec_axis(~ . / factor_conv,
                        name = "Esperanza de vida (años)")
  ) +
  scale_colour_manual(values = c("Tasa de mortalidad" = "red",
                                 "Esperanza de vida" = "blue")) +
  labs(
    x = "Rango de edad",
    colour = ""
  ) +
  theme_minimal() +
  theme(
    axis.text.x = element_text(angle = 45, hjust = 1)
  )
```
En esta gráfica se puede observar que a partir del rango de edad de 50 a 54 años el crecimiento de la tasa de mortalidad es exponencial, debido al aumento de los problemas de salud que hay a altas edades. También se aprecia que con 0 años la tasa de mortalidad es algo más elevada que con un rango de 1 a 4 años, por el riesgo que se tiene como recién nacido.

La esperanza de vida disminuye de forma lineal aunque se pueden apreciar varias curvas leves. Esto pasa porque la mortalidad por grupos de edad no es estrictamente decreciente: hay pequeños saltos entre tramos. Esos cambios se trasladan a la esperanza de vida del tramo siguiente y generan ligeras ondulaciones. Al además suavizar con loess y reescalar la serie para ponerla en el mismo gráfico, esas variaciones quedan más visibles.

### **¿Que relación hay entre el riesgo de muerte y la esperanza de vida?**

Para ver la relación entre esas dos variables, se ha usado un gráfico de dispersión, pero al haber tantos puntos se optó por usar un mapa de densidad de puntos usando bind2d, que agrupa los puntos en celdas.

```{r,echo=F,fig.width = 8, fig.height = 5,fig.align='center',out.width='0.8\\textwidth', fig.cap = "Mapa de desnsidad de la tasa de mortalidad y el riesgo de muerte\\label{fig:fig_renta}"}
Mortalidad_tidy %>%
  ggplot(aes(x = Riesgo_muerte, y = Esperanza_de_vida)) +
  geom_bin2d() +
  scale_fill_viridis_c()  +
  theme_minimal() +
  labs(
    x = "Riesgo de muerte en tanto por mil(qx)", 
    y = "Esperanza de vida") +
  theme_minimal()
```

La gráfica muestra una relación claramente inversa: cuando el riesgo de muerte del tramo (qx) es muy bajo, la esperanza de vida es alta; conforme el riesgo aumenta, la esperanza de vida cae rápidamente. La mayor concentración de observaciones está en la zona de qx muy pequeños (edades jóvenes), donde casi no se muere y todavía quedan muchos años por vivir.

La celda amarilla se debe a que es donde el riesgo de muerte es 1, es decir, todo el mundo muere en ese intervalo (De 95 a más años). Como para ese tramo hay varias combinaciones (años, sexos, comunidades…), se acumulan muchos registros en la misma celda.


### **¿Cómo se relaciona la tasa de mortalidad con el peso económico del sector sanitario?**

Para ello sacamos varios gráficos de dispersión en el que relacionamos el total del PIB por agregado y la tasa de mortalidad.

```{r,echo=F}
df_medias_anuales <- Mortalidad_tidy %>% 
  group_by(
    Año
  ) %>%
  summarise(
    media_tasa_mortalidad   = mean(Tasa_mortalidad, na.rm = TRUE)
  ) %>%
  ungroup()

Mortalidad_riqueza<-merge(df_medias_anuales,riqueza_tidy,by="Año")
```

```{r,echo=F,fig.width = 8, fig.height = 5,fig.align='center',out.width='0.8\\textwidth', fig.cap = "Gráfico de dispersión de la tasa de mortalidad con los diferentes agregados del PIB\\label{fig:fig_renta}"}
ggplot(Mortalidad_riqueza,
       aes(x = Total, y = media_tasa_mortalidad)) +
  geom_point(alpha = 0.7) +
  geom_smooth(method = "lm", se = FALSE, colour = "red", size = 1)+
    facet_wrap(~ Agregados, scales = "free_x") +
  labs(
    title = "media_tasa_mortalidad vs Total por agregado",
    x = "Total (millones €)",
    y = "Media tasa de mortalidad"
  ) +
  theme_minimal()
```

Para todos los agregados sanitarios analizados se observa una asociación negativa entre el volumen económico anual (millones de euros) y la tasa media de mortalidad: en los años en los que el sector sanitario mueve más recursos, la mortalidad media es menor. Sin embargo, no se puede obtener una conclusión clara, ya que este aumento también puede explicarse por una tendencia temporal común, por lo que no puede interpretarse directamente como una relación causal.

Para relacionar la tasa de mortalidad con el dataset de renta media y mediana por C.A. comenzaremos calculando algunos estadístico descriptivos  básicos de este dataset para realizar el análisis univariante de nuestro conjunto de datos. Nos centraremos en los valores de la renta media y renta mediana para todas las comunidades autónomas (excluyendo el ``Total Nacional``) y para todos los años.

```{r, echo = FALSE}
df_renta_CCAA_sep <- df_renta_CCAA %>%
  pivot_wider(names_from = `Renta media y mediana`, values_from = Total) %>%
  rename(Renta_Media = `Renta media por unidad de consumo`, Renta_Mediana = `Renta mediana por unidad de consumo`) %>%
  filter(`Comunidad autónoma` != "Total Nacional")

summary(df_renta_CCAA_sep$Renta_Media)

summary(df_renta_CCAA_sep$Renta_Mediana)
```

Realizando un análisis muy general observamos, como era de esperar, que los estadísticos calculados para valores de la renta media por unidad de consumo son siempre superiores a los correspondientes valores para la renta mediana. Es más, la media de la renta media y la media de la renta mediana son superiores a las medianas correspondientes

Esto se debe a que la mediana es más resistente a valores más altos (rentas más altas) que la media, de forma que representa mejor a la población ubicada en el centro de la distribución de rentas.

Los diagramas de cajas dibujados en el apartado anterior para la detección de outliers también nos permiten hacernos una idea, al menos visual, de la distribución de la renta media y mediana en todas las comunidades autónomas de España para cada año en el periodo de 2008 a 2024.

Podemos realizar una visualización de la distribución de la renta media y mediana mediante los siguientes histogramas.

```{r fig_histograma_renta_media_mediana, echo = FALSE, fig.width = 8, fig.height = 5, fig.align='center', out.width='0.8\\textwidth', fig.cap = "Histogramas de la distribución de la renta media y mediana para todas las comunidades autónomas. \\label{fig:fig_histograma_renta_media_mediana}"}
P1 <- ggplot(df_renta_CCAA_sep, aes(x = Renta_Media)) +
  geom_histogram(bins = 20, fill = "blue", alpha = 0.7, color = "black") +
  labs(title = "Distribución de la renta media por unidad de consumo", x = "Renta Media (euros por unidad de consumo)", y = "Recuento")

P2 <- ggplot(df_renta_CCAA_sep, aes(x = Renta_Mediana)) +
  geom_histogram(bins = 20, fill = "red", alpha = 0.7, color = "black") +
  labs(title = "Distribución de la renta mediana por unidad de consumo", x = "Renta Mediana (euros por unidad de consumo)", y = "Recuento")

P1
P2
```

### ¿Existe relación entre la tasa de mortalidad y la renta media y mediana por unidad de consumo?

Para tratar de responder a esta pregunta, realizamos un ``inner_join()`` entre los datasets de renta media y mediana por unidad de consumo y tasa de mortalidad, quedándonos únicamente con los registros que coinciden en ``Comunidad Autónoma`` y ``Periodo`` para ambos.

```{r, echo = FALSE}
renta_df <- df_renta_CCAA_sep %>%
  rename(Comunidad = `Comunidad autónoma`) %>%
  mutate(Ano = year(Periodo)) %>%
  mutate(Comunidad = str_replace(Comunidad, "^\\d+\\s", "")) %>%
  filter(Comunidad != "Total Nacional")


mortalidad_df <- Mortalidad_tidy %>%
  mutate(Ano = year(Año)) %>%
  group_by(Comunidad, Ano) %>%
  summarize(Tasa_Mortalidad_Media = mean(Tasa_mortalidad, na.rm = TRUE), .groups = "drop")

df_entero <- inner_join(renta_df, mortalidad_df, by = c("Comunidad", "Ano"))
```

Para analizar la posible relación existente entre las variables de renta media y mediana y la tasa de mortalidad por comunidades autónomas, promediamos en primer lugar los datos a lo largo de todos los años disponibles.

```{r, echo = FALSE}
df_bivariante <- df_entero %>%
  group_by(Comunidad) %>%
  summarize(Renta_Media_Total = mean(Renta_Media, na.rm = TRUE), Renta_Mediana_Total = mean(Renta_Mediana, na.rm = TRUE),  Tasa_Mortalidad_Total = mean(Tasa_Mortalidad_Media, na.rm = TRUE)
  )
```

Podemos visualizar la relación estudiada con los siguientes gráficos de dispersión.

```{r fig_relacion_renta_media_mortalidad, echo = FALSE, fig.width = 8, fig.height = 5, fig.align='center', out.width='0.8\\textwidth', fig.cap = "Diagrama de dispersión de la renta media y tasa de mortalidad para cada comunidad autónoma. \\label{fig:fig_relacion_renta_media_mortalidad}"}
df_bivariante %>% mutate(Comunidad = recode(Comunidad,
    "Madrid, Comunidad de" = "Madrid",
    "Navarra, Comunidad Foral de" = "Navarra",
    "Rioja, La" = "La Rioja",
    "Valenciana, Comunitat" = "Comunidad Valenciana",
    "Balears, Illes" = "Islas Baleares",
    "Murcia, Región de" = "Murcia",
    "Aragón" = "Aragón",
    "Canarias" = "Canarias",
    "Andalucía" = "Andalucía",
    "Castilla y León" = "Castilla y León",
    "Castilla - La Mancha" = "Castilla - La Mancha",
    "País Vasco" = "País Vasco",
    "Cataluña" = "Cataluña",
    "Extremadura" = "Extremadura",
    "Galicia" = "Galicia",
    "Cantabria" = "Cantabria",
    "Asturias, Principado de" = "Asturias",
    "Ceuta" = "Ceuta",
    "Melilla" = "Melilla"
  )) %>% 
ggplot(aes(x = Renta_Media_Total, y = Tasa_Mortalidad_Total)) +
  geom_point(aes(color = Comunidad), size = 3, show.legend = FALSE) +
  geom_smooth(method = "lm", color = "red", se = FALSE) +
  geom_text_repel(aes(label = Comunidad)) +
  labs(title = "Relación entre Renta Media y Tasa de Mortalidad por Comunidad Autónoma", x = "Renta Media Promedio (euros por unidad de consumo)", y = "Tasa de Mortalidad Promedio") +
  theme_minimal()
```

```{r fig_relacion_renta_mediana_mortalidad, echo = FALSE, fig.width = 8, fig.height = 5, fig.align='center', out.width='0.8\\textwidth', fig.cap = "Diagrama de dispersión de la renta mediana y tasa de mortalidad para cada comunidad autónoma. \\label{fig:fig_relacion_renta_mediana_mortalidad}"}
df_bivariante %>% mutate(Comunidad = recode(Comunidad,
    "Madrid, Comunidad de" = "Madrid",
    "Navarra, Comunidad Foral de" = "Navarra",
    "Rioja, La" = "La Rioja",
    "Valenciana, Comunitat" = "Comunidad Valenciana",
    "Balears, Illes" = "Islas Baleares",
    "Murcia, Región de" = "Murcia",
    "Aragón" = "Aragón",
    "Canarias" = "Canarias",
    "Andalucía" = "Andalucía",
    "Castilla y León" = "Castilla y León",
    "Castilla - La Mancha" = "Castilla - La Mancha",
    "País Vasco" = "País Vasco",
    "Cataluña" = "Cataluña",
    "Extremadura" = "Extremadura",
    "Galicia" = "Galicia",
    "Cantabria" = "Cantabria",
    "Asturias, Principado de" = "Asturias",
    "Ceuta" = "Ceuta",
    "Melilla" = "Melilla"
  )) %>% 
ggplot(aes(x = Renta_Mediana_Total, y = Tasa_Mortalidad_Total)) +
  geom_point(aes(color = Comunidad), size = 3, show.legend = FALSE) +
  geom_smooth(method = "lm", color = "blue", se = FALSE) +
  geom_text_repel(aes(label = Comunidad)) +
  labs(title = "Relación entre Renta Mediana y Tasa de Mortalidad por Comunidad Autónoma", x = "Renta Mediana Promedio (euros por unidad de consumo)", y = "Tasa de Mortalidad Promedio") +
  theme_minimal()
```

Visualmente, percibimos una ausencia de correlación entre la renta media y mediana promedio y la tasa de mortalidad por comunidades autónomas. No obstante, para verificar estas intuiciones matemáticamente, haremos un test de correlación estimando el coeficiente de correlación de Pearson y el de Spearman.

```{r, echo = FALSE}
cor_media_pearson <- cor.test(df_bivariante$Renta_Media_Total, df_bivariante$Tasa_Mortalidad_Total, alternative = "two.sided", method = "pearson")

cor_media_spearman <- cor.test(df_bivariante$Renta_Media_Total, df_bivariante$Tasa_Mortalidad_Total, alternative = "two.sided", method = "spearman")

cor_mediana_pearson <- cor.test(df_bivariante$Renta_Mediana_Total, df_bivariante$Tasa_Mortalidad_Total, alternative = "two.sided", method = "pearson")

cor_mediana_spearman <- cor.test(df_bivariante$Renta_Mediana_Total, df_bivariante$Tasa_Mortalidad_Total, alternative = "two.sided", method = "spearman")
```

Obtenemos para la renta media un coeficiente de correlación de Pearson de `r cor_media_pearson$estimate` y una correlación de Spearman de `r cor_media_spearman$estimate`. Por otra parte, para la renta mediana, el coeficiente de Pearson es de `r cor_mediana_pearson$estimate` y el Spearman de `r cor_mediana_spearman$estimate`.

Por tanto, los resultados muestran una ausencia de correlación lineal (Pearson) entre la renta (tanto media y mediana) y la tasa de mortalidad. Sin embargo, la correlación de Spearman muestra una cierta relación negativa débil, siendo $\rho$ = -0.356 para la renta media y $\rho$ = -0.272 para la renta mediana. Ahora bien, al revisar los p-valores (`r cor_media_spearman$p.value` y `r cor_mediana_spearman$p.value`, respectivamente) verificamos que estos coeficientes no son estadísticamente signativos.

# Conclusiones finales

Con este análisis podemos ver que la mortalidad y la esperanza de vida en españa presentan un patrón estable territorialmente. algunas comunidades mantienen sistemáticamente mejores indicadores, mientras que otras se sitúan en la parte baja. Sucesos como el COVID-19 han afectado notablemente a estos datos. La exploración con información económica apunta a una relación compatible con “más recursos sanitarios, menor mortalidad”, pero el diseño descriptivo y la presencia de tendencias temporales comunes impiden afirmar causalidad. Futuros trabajos deberían cruzar renta y mortalidad por comunidad y año, incorporar variables demográficas de control y aplicar modelos que separen efectos de tiempo y territorio para afinar estas conclusiones.
